ACORDAO-COMPLETO-2412081

ACÓRDÃO 8463/2021 ATA 22/2021 - SEGUNDA CÂMARA

VISTOS, relatados e discutidos estes autos de Tomada de Contas Especial instaurada pelo Fundo Nacional de Saúde, em desfavor dos Srs. José Olegário Ribeiro Lopes, ex-prefeito de Congonhinhas/PR (gestão 1/1/97 a 31/12/2004) ; Luciano Merhy, ex-prefeito (gestão de 1/1/2005 a 31/12/2008) ; e Marcelo Haruhiko Shimysu, diretor do Departamento de Saúde de 3/2/2003 a 31/12/2011, em razão de aplicarem, irregularmente, recursos do SUS no pagamento de salários aos médicos Alcides Sadatoshi Kawata e Arildo Brito Simões;
ACORDAM os Ministros do Tribunal de Contas da União, reunidos em Sessão de 2ª Câmara, diante das razões expostas pelo Relator, com fundamento nos arts. 1º, inciso I; 12, § 3º; 16, inciso III, alíneas "b" e "c"; 19; 23, inciso III; 28, inciso II; e 57 da Lei 8.443/92, c/c os arts. 209, 210 e 214, inciso III, alínea "a"; e 267 do Regimento Interno do Tribunal, em:
9.1. julgar irregulares as contas dos Srs. José Olegário Ribeiro Lopes, Luciano Merhy, Marcelo Haruhiko Shimysu, Alcides Sadatoshi Kawata e Arildo Brito Simões, condenando-os ao pagamento das importâncias abaixo especificadas, fixando-lhes o prazo de 15 (quinze) dias, a contar da notificação, para que comprovem, perante o Tribunal (art. 214, inciso III, alínea "a", do Regimento Interno) , o recolhimento das referidas quantias aos cofres do Fundo Nacional de Saúde, atualizadas monetariamente e acrescidas dos juros de mora, calculados a contar das datas indicadas até o dia do efetivo recolhimento do débito, na forma prevista na legislação em vigor:
9.1.1 Srs. Alcides Sadatoshi Kawata, José Olegário Ribeiro Lopes e Marcelo Haruhiko Shimysu, solidariamente:
	DATA DA OCORRÊNCIA 
	VALOR ORIGINAL (R$) 

	30/04/2003
	1.949,69

	31/05/2003
	2.380,41

	30/06/2003
	2.380,41

	31/07/2003
	2.380,41

	31/08/2003
	2.380,41

	30/09/2003
	2.380,41

	31/10/2003
	2.380,41

	30/11/2003
	2.380,41

	31/12/2003
	2.380,41

	31/01/2004
	3.489,91

	02/02/2004
	2.380,41

	01/03/2004
	2.380,41

	30/03/2004
	2.306,82

	29/04/2004
	2.709,54

	05/06/2004
	3.050,52

	06/07/2004
	3.050,52

	31/08/2004
	2.709,54

	27/08/2004
	2.796,91

	30/09/2004
	2.540,70

9.1.2. Srs. Arildo Brito Simões, José Olegário Ribeiro Lopes e Marcelo Haruhiko Shimysu, solidariamente:
	DATA DA OCORRÊNCIA 
	VALOR ORIGINAL (R$) 

	30/04/2003
	2.030,87

	31/05/2003
	2.467,86

	30/06/2003
	2.467,86

	31/07/2003
	2.467,86

	31/08/2003
	2.467,86

	30/09/2003
	2.467,86

	31/10/2003
	2.467,86

	30/11/2003
	2.467,86

	31/12/2003
	2.467,86

	31/01/2004
	3.619,37

	29/01/2004
	2.467,86

	27/02/2004
	2.467,86

	01/04/2004
	2.394,27

	04/05/2004
	3.088,33

	28/05/2004
	2.767,84

	05/07/2004
	3.079,67

	29/07/2004
	2.767,84

	27/08/2004
	2.766,19

	24/09/2004
	2.766,19

	28/10/2004
	2.766,19

	29/11/2004
	2.766,19

	23/12/2004
	4.223,67

9.1.3. Srs. Arildo Brito Simões, Luciano Merhy e Marcelo Haruhiko Shimysu, solidariamente:
	DATA DA OCORRÊNCIA 
	VALOR ADOTADO (R$) 

	28/01/2005
	2.787,01

	28/02/2005
	2.787,01

	29/03/2005
	2.692,03

	07/05/2005
	3.079,67

	06/06/2005
	3.066,95

	11/07/2005
	3.066,95

	28/07/2005
	3.060,12

	30/08/2005
	3.060,12

	29/09/2005
	2.980,42

	28/10/2005
	2.980,42

	30/11/2005
	2.980,42

	14/12/2005
	3.501,95

	31/01/2006
	2.980,42

	24/02/2006
	2.980,42

	28/03/2006
	3.872,72

	02/05/2006
	4.301,41

	01/06/2006
	4.301,41

	04/07/2006
	4.301,41

	31/08/2006
	4.301,41

	01/09/2006
	4.301,41

	04/10/2006
	4.301,41

	01/11/2006
	4.301,41

	05/12/2006
	4.301,41

	31/01/2007
	4.301,39

	06/02/2007
	4.301,38

	08/03/2007
	4.301,38

	05/04/2007
	4.325,56

	17/05/2007
	4.668,49

	06/06/2007
	4.668,49

	10/07/2007
	4.668,49

	08/08/2007
	4.668,49

	04/09/2007
	4.668,49

	10/10/2007
	4.668,49

	30/11/2007
	4.668,49

	21/12/2007
	4.668,49

	10/01/2008
	4.668,49

	28/02/2008
	4.686,38

	07/03/2008
	4.686,38

	30/04/2008
	4.475,74

	09/05/2008
	4.674,84

	11/06/2008
	4.674,84

	11/07/2008
	4.674,84

	11/08/2008
	4.674,84

	24/09/2008
	4.674,84

	31/10/2008
	4.674,84

	30/11/2008
	4.674,84

	31/12/2008
	4.674,84

	31/01/2009
	4.674,84

9.2. aplicar, individualmente, aos Srs. Luciano Merhy, Marcelo Haruhiko Shimysu e Arildo Brito Simões, a multa no valor de R$ 30.000,00 (trinta mil reais) , fixando-lhes o prazo de 15 (quinze) dias, a contar da notificação, para que comprovem, perante o Tribunal, o recolhimento das respectivas dívidas ao Tesouro Nacional, atualizadas monetariamente a contar da data deste Acórdão até o dia o efetivo recolhimento, caso não seja paga no prazo ora fixado, na forma da legislação em vigor;
9.3. autorizar, desde logo, nos termos dos arts. 26 e 28, inciso II, da Lei 8.443/1992:
9.3.1. o pagamento das dívidas em até 36 (trinta e seis) parcelas mensais e consecutivas, se solicitado pelos responsáveis, fixando-se o vencimento da primeira em 15 (quinze) dias, a contar do recebimento da notificação, e o das demais a cada 30 (trinta) dias, devendo incidir sobre cada uma delas os encargos legais devidos, na forma prevista na legislação em vigor, sem prejuízo ao vencimento antecipado do saldo devedor em caso de não comprovação do recolhimento de qualquer parcela, conforme prevê o art. 217, § 2º, do Regimento Interno deste Tribunal;
9.3.2. a cobrança judicial das dívidas, caso não atendida a notificação;
9.4. dar ciência desta deliberação aos responsáveis e ao Procurador-Chefe da Procuradoria da República no Estado do Paraná, para as providências que entender cabíveis.

Tomada de contas especial instaurada pelo Fundo Nacional de Saúde (FNS) em desfavor do Sr. José Olegário Ribeiro Lopes, na condição de prefeito do município de Congonhinhas/PR (gestão 1º/1/1997 a 31/12/2004), do Sr. Luciano Merhy, na condição de prefeito do município de Congonhinhas/PR (gestão 1º/1/2005 a 31/12/2008), e do Sr. Marcelo Haruhiko Shimysu, na condição de diretor do Departamento de Saúde daquela municipalidade (gestão 1º/2/2003 a 31/12/2011), em razão de aplicarem irregularmente recursos do SUS no pagamento de salários em duplicidade para os Srs. Alcides Sadatoshi Kawata e Arildo Brito Simões.

Segunda Câmara

Município de Congonhinhas - PR.

3. Interessados/Responsáveis:
3.1. Interessado: Fundo Nacional de Saúde - MS (00.530.493/0001-71).
3.2. Responsáveis: Alcides Sadatoshi Kawata (XXX.961.919-XX); Arildo Brito Simões (XXX.089.506-XX); José Olegário Ribeiro Lopes (XXX.099.829-XX); Luciano Merhy (XXX.133.649-XX); Marcelo Haruhiko Shimysu (XXX.796.069-XX).

13.1. Ministros presentes: Bruno Dantas (Presidente), Augusto Nardes, Aroldo Cedraz (Relator) e Raimundo Carreiro.
13.2. Ministro-Substituto presente: Marcos Bemquerer Costa.

ACORDAO-COMPLETO-2492916

Acórdão 15217/2021 - Segunda Câmara

AROLDO CEDRAZ

Incluo como parte integrante deste Relatório e transcrevo a seguir a instrução de peça 161, com a qual anuiu o corpo dirigente da SecexTCE (peças 162 e 163) :
"INTRODUÇÃO
	Cuidam os autos de tomada de contas especial instaurada pelo Fundo Nacional de Saúde (FNS) em desfavor do Sr. José Olegário Ribeiro Lopes, na condição de prefeito do município de Congonhinhas/PR (gestão 1º/1/1997 a 31/12/2004) , do Sr. Luciano Merhy, na condição de prefeito do município de Congonhinhas/PR (gestão 1º/1/2005 a 31/12/2008) , e do Sr. Marcelo Haruhiko Shimysu, na condição de diretor do Departamento de Saúde daquela municipalidade (gestão 1º/2/2003 a 31/12/2011) , em razão de aplicarem irregularmente recursos do SUS no pagamento de salários em duplicidade para os Srs. Alcides Sadatoshi Kawata e Arildo Brito Simões.
HISTÓRICO
2.	De início, cumpre destacar que esta seção remeterá a fatos e registros constantes da última instrução elaborada no âmbito da Secex-TCE em 5/7/2019, à peça 156, p. 1-19.
3.	O processo originou-se das constatações contidas no Relatório de Auditoria nº 7267/2008 (peça 2, p. 4-90) e em Relatórios Complementares (peça 2, p. 202-214, p. 374-392, e peça 3, p. 66-146 e p. 210-228) do Departamento Nacional de Auditoria do Sistema Único de Saúde (Denasus) referente à auditoria realizada na Secretaria Municipal de Saúde de Congonhinhas/PR em novembro de 2008 com o objetivo de verificar procedimentos relacionados ao Relatório de Fiscalização nº CGU/718/2005 e Tarefa nº 13943, que trata da aplicação de recursos repassados pelo Fundo Nacional de Saúde nos exercícios de 2003, 2004 e 2005 para a execução de diversos programas da área de saúde naquele ente federado.
4.	A auditoria constatou dano ao erário total histórico de R$ 332.931,06 (peça 2, p. 70) devido às seguintes irregularidades:
a) "Pagamentos de salário em duplicidade a servidores (médicos) da Secretaria Municipal de Saúde, pertencentes ao Programa Saúde da Família-PSF com recursos repassados ao Programa de Atenção Básica (PAB-Fixo) e do PSF nos exercícios de 2003 a 2008", com débito no valor original de R$ 265.677,03 (Constatação nº 20120 do Relatório de Auditoria 7267/2008 - peça 2, p. 12-14, posteriormente desmembrada nas Constatações nº 173682 e nº 173683 do terceiro Relatório Complementar - peça 3, p. 92-98) ;
b) "Pagamentos irregulares ao Instituto de Previdência Municipal de Congonhinhas com recursos do Piso de Atenção Básica - PAB Fixo conta corrente n° 58.040-6, Banco do Brasil em 2003 e 2004", com débito no valor original de R$ 23.104,03 (Constatação nº 20121 do Relatório de Auditoria 7267/2008 - peça 2, p. 14-16) ;
c) "Processo Licitatório Carta-Convite n. 015/2005, direcionado e proposta de preço, sugerindo indícios de irregularidades na aquisição de veículo utilitário para o Município com recursos do convênio MS/FNS n. 581/2005", com débito no valor original de R$ 44.150,00 (Constatação n. 20158 do Relatório de Auditoria 7267/2008 - peça 2, p. 24-26) .
5.	O detalhamento do débito realizado pelo Denasus consta da peça 3, p. 100-142.
6.	O Relatório Completo do Tomador de Contas Especial nº 121/2013 (peça 1, p. 153-157) , acompanhando entendimento do Denasus, caracterizou a responsabilidade do Sr. José Olegário Ribeiro Lopes, na condição de prefeito do município de Congonhinhas/PR (gestão 1º/1/1997 a 31/12/2004) , do Sr. Luciano Merhy, na condição de prefeito da municipalidade (gestão 1º/1/2005 a 31/12/2008) , e do Sr. Marcelo Haruhiko Shimysu, na condição de diretor do Departamento de Saúde do município de Congonhinhas/PR (gestão 1º/2/2003 a 31/12/2011) . 
7.	No entanto, o tomador de contas relacionou incorretamente o débito total apurado de R$ 332.931,06 somente quanto à primeira irregularidade descrita no Relatório de Auditoria 7267/2008: "Pagamento de salários (médicos) em duplicidade, com recursos do PAB no período de 2003 a 2008, em desacordo com o Artigo 33 e 52 da Lei n. 8080/90, Lei 8429/92 e PT/GM/MS n. 3925/98" (peça 1, p. 154) .
8.	O Relatório de Auditoria nº 1455/2013 da então Controladoria-Geral da União (peça 1, p. 161-163) retratou as questões relatadas no Relatório Completo do Tomador de Contas Especial. Mas novamente indica que o débito total apurado de R$ 332.931,06 se relaciona apenas à primeira irregularidade, ignorando as demais (peça 1, p. 161) .
9.	Diante disso, a CGU emitiu certificado de irregularidade das contas (peça 1, p. 165) , acompanhado do parecer do dirigente do órgão de controle interno (peça 1, p. 166) , tendo o Ministro de Estado da Saúde, Sr. Alexandre Rocha Santos Padilha, registrado o conhecimento das conclusões daquele órgão de controle interno (peça 1, p. 167) . A responsabilização foi devidamente inscrita no Siafi (peça 1, p. 151) .
10.	A presente tomada de contas especial foi autuada no TCU em 29/1/2014, dando início à fase externa da TCE.
Fase Externa
11.	Em primeira instrução exarada em 17/3/2015 no âmbito da então Secretaria de Controle Externo no Estado do Paraná (Secex/PR) à peça 6, concluiu-se pela necessidade de saneamento dos autos, com vistas a promover a adequada caracterização do débito, identificar os médicos beneficiários dos pagamentos em duplicidade e incluí-los no rol de responsáveis desta tomada de contas especial, vez que se apropriaram, indevidamente, de recursos públicos sem a devida prestação dos serviços contratado. 
12.	Consequentemente, foi proposta a realização das seguintes diligências: 
a) à Prefeitura Municipal de Congonhinhas/PR: "enviar relação dos médicos remunerados pela Prefeitura na execução dos Programas Atendimento Básico e Saúde da Família, nos anos de 2003 a 2008, contendo todos os valores e datas dos valores pagos";
b) à Sociedade Beneficente Hospitalar de Congonhinhas - SBHC - informar a relação dos médicos remunerados pela entidade, e respectivos contratos de trabalho, na execução do Programa Saúde da Família nos anos de 2003 a 2008, contendo todos os valores e datas dos valores pagos; e
c) ao Denasus - informar a relação dos médicos remunerados pela Prefeitura na execução do Programa Atendimento Básico e pela Sociedade Beneficente Hospitalar de Congonhinhas - SBHC na execução do Programa Saúde da Família nos anos de 2003 a 2008, e respectivos contratos de trabalho, conforme indicado no Relatório de Auditoria nº 7267/2008, que receberam valores em duplicidade para execução simultânea dos dois programas.
13.	Ante a anuência do corpo dirigente da Secex/PR (peças 7-8) , promoveram-se as diligências por intermédio dos ofícios às peças 9-11.
14.	Em resposta às diligências, o Denasus juntou os documentos acostados à peça 13.  Já o município de Congonhinhas/PR, após deferimento de pedido de prorrogação de prazo pelo então Relator (peça 18) , encaminhou os documentos às peças 26 e 27. 
15.	No que tange à diligência endereçada à Sociedade Beneficente Hospitalar de Congonhinhas, retornado o AR por "endereço insuficiente" (peça 15) , a Secex/PR enviou novos ofícios a outros endereços relacionados à entidade: 0529/2015-TCU/SECEX-PR (peça 19) , com AR devolvida por "não existe o número" (peça 24) ; 0746/2015-TCU/SECEX-PR (peça 25) , com AR devolvido por "não procurado" (peça 29) ; e 1010/2015-TCU/SECEX-PR (peça 28) , com AR devolvido por "não procurado" (peça 31) . Infrutíferas as tentativas de notificação e mesmo de contato telefônico, a Secex/PR promoveu diligência por edital (peças 33-34 e 36) , sem que houvesse resposta da entidade.
16.	Em nova instrução exarada no âmbito da Secex/PR em 9/3/2016 (peça 38) , examinou-se a irregularidade afeta aos pagamentos de salário em duplicidade a médicos, e, a partir dos elementos juntados aos autos e das respostas às diligências, concluiu pela existência de indícios de dano ao erário, a ser restituído aos cofres do Fundo Nacional de Saúde, com detalhamento do débito diverso do que fora elaborado pelo Denasus, totalizando R$ 324.805,73  (peça 38, p. 3-4) . 
17.	Também se definiu a responsabilidade dos Srs. Alcides Sadatoshi Kawata, Arildo Brito Simões, José Olegário Ribeiro Lopes, Luciano Merhy e Marcelo Haruhiko Shimysu, da seguinte forma:
a)	 Srs. Alcides Sadatoshi Kawata, José Olegário Ribeiro Lopes e Marcelo Haruhiko Shimysu, solidariamente, pelos valores pagos em duplicidade ao primeiro: R$ 44.938,03;
b)	 Srs. Arildo Brito Simões, José Olegário Ribeiro Lopes e Marcelo Haruhiko Shimysu, solidariamente, pelos valores pagos em duplicidade ao primeiro: R$ 59.082,90;
c)	 Srs. Arildo Brito Simões, Luciano Merhy e Marcelo Haruhiko Shimysu, solidariamente, pelos valores pagos em duplicidade ao primeiro: R$ 220.784,80.
18.	Não constam da referida instrução justificativas sobre as razões para a divergência com o Relatório de Auditoria 7267/2008 quanto ao cálculo do débito. De todo modo, notou-se que o auditor da Secex/PR considerou como salário pago em duplicidade o constante da folha de pagamento do município (peças 26-27) . No entanto, o Denasus explicitou em seu relatório que, em 2003 e 2004, a prefeitura pagou um salário com recursos do PAB Fixo e outro com recursos repassados para o PSF, e, entre 2005 e 2008, pagou um salário com recursos próprios e outro salário com recursos do PSF repassados à Sociedade Beneficente Hospitalar de Congonhinhas (peça 2, p. 12) .
19.	Ante a anuência às conclusões expostas na instrução à peça 38 pelo corpo dirigente da Secex/PR (peças 39-40) , promoveu-se a citação dos responsáveis, por intermédio dos ofícios 0223/2016-TCU/SECEX-PR (peça 46) , 0221/2016-TCU/SECEX-PR (peça 47) , 0220/2016-TCU/SECEX-PR (peça 48) , 0219/2016-TCU/SECEX-PR (peça 49) e 0222/2016-TCU/SECEX-PR (peça 50) , para que apresentassem alegações de defesa ou recolhessem o débito decorrente das seguintes irregularidades:
Responsável:  Sr. Luciano Merhy.
Irregularidade: ter o Município de Congonhinhas - PR efetuado pagamentos, no período entre 31/03/2003 e 31/12/2008, com recursos do SUS, concomitantemente com a Sociedade Beneficente Hospitalar de Congonhinhas - SBHC, ao Sr. Arildo Brito Simões - CPF: XXX.089.506-XX, médico servidor do Município de Congonhinhas - PR, para desempenhar, simultaneamente, o mesmo trabalho com recursos do Piso de Atenção Básica - PAB e com recursos do Programa Saúde da Família - PSF, do Ministério da Saúde.
Conduta: não especificada no ofício citatório.
Dispositivos violados: Art. 5° do Decreto-Lei n° 8.429/92, de 02/06/92 e os Art. 33 e 52 da Lei n° 8080/90 de 19/09/90.
Responsável:  Sr. Marcelo Haruhiko Shimysu.
Irregularidade: ter o Município de Congonhinhas - PR efetuado pagamentos, no período entre 31/03/2003 e 31/12/2008, com recursos do SUS, concomitantemente com a Sociedade Beneficente Hospitalar de Congonhinhas - SBHC, aos Senhores Alcides Sadatoshi Kawata - CPF: XXX.961.919-XX e Arildo Brito Simões - CPF: XXX.089.506-XX, médicos servidores do Município de Congonhinhas - PR para desempenharem, simultaneamente, o mesmo trabalho com recursos do Piso de Atenção Básica - PAB e com recursos do Programa Saúde da Família - PSF, do Ministério da Saúde.
Conduta: não especificada no ofício citatório.
Dispositivos violados: Art. 5° do Decreto-Lei n° 8.429/92, de 02/06/92 e os Art. 33 e 52 da Lei n° 8080/90 de 19/09/90.
Responsável:  Sr. José Olegário Ribeiro Lopes.
Irregularidade: ter o Município de Congonhinhas - PR efetuado pagamentos, no período entre 31/03/2003 e 31/12/2008, com recursos do SUS, concomitantemente com a Sociedade Beneficente Hospitalar de Congonhinhas - SBHC, aos Senhores Alcides Sadatoshi Kawata - CPF: XXX.961.919-XX e Arildo Brito Simões - CPF: XXX.089.506-XX, médicos servidores do Município de Congonhinhas - PR para desempenharem, simultaneamente, o mesmo trabalho com recursos do Piso de Atenção Básica - PAB e com recursos do Programa Saúde da Família - PSF, do Ministério da Saúde,
Conduta: não especificada no ofício citatório.
Dispositivos violados: Art. 5° do Decreto-Lei n° 8.429/92, de 02/06/92 e os Art. 33 e 52 da Lei n° 8080/90 de 19/09/90.
Responsável:  Sr. Alcides Sadatoshi Kawata.
Irregularidade: ter, na condição de médico servidor do Município de Congonhinhas - PR, à época dos fatos, se beneficiado com o recebimento irregular de salários em duplicidade, entre 31/03/2003 e 31/08/2004, com recursos do SUS, para desempenhar, simultaneamente, o mesmo trabalho; pela Prefeitura Municipal de Congonhinhas - PR, com recursos do Piso de Atenção Básica - PAB e pela Sociedade Beneficente Hospitalar de Congonhinhas - SBHC, com recursos do Programa Saúde da Família - PSF, do Ministério da Saúde.
Conduta: não especificada no ofício citatório.
Dispositivos violados: Art. 5° do Decreto-Lei n° 8.429/92, de 02/06/92 e os Art. 33 e 52 da Lei n° 8080/90 de 19/09/90.
Responsável:  Sr. Arildo Brito Simões.
Irregularidade: ter, na condição de médico servidor do Município de Congonhinhas - PR, à época dos fatos, se beneficiado com o recebimento irregular de salários em duplicidade, entre 31/03/2003 e 31/08/2004, com recursos do SUS, para desempenhar, simultaneamente, o mesmo trabalho; pela Prefeitura Municipal de Congonhinhas - PR, com recursos do Piso de Atenção Básica - PAB e pela Sociedade Beneficente Hospitalar de Congonhinhas - SBHC, com recursos do Programa Saúde da Família - PSF, do Ministério da Saúde.
Conduta: não especificada no ofício citatório.
Dispositivos violados: Art. 5° do Decreto-Lei n° 8.429/92, de 02/06/92 e os Art. 33 e 52 da Lei n° 8080/90 de 19/09/90.
20.	Após a necessidade de emissão de nova comunicação ao Sr. Arildo Brito Simões (ofício 0330/2016-TCU/SECEX-PR à peça 64) e pedidos de prorrogação de prazo recebidos e deferidos pela unidade técnica (peças 56, 57, 68, 69, 71, 76, 85) e pedido de prorrogação de prazo deferido pelo Relator (peça 74) , todos os responsáveis foram regularmente notificados (peças 51, 52, 53, 58, 67) e apresentaram alegações de defesa (peças 62, 63, 83-84, 86-88, 90) . 
21.	Em instrução à peça 91, que contou com a concordância do escalão superior da Secex/PR (peças 92-93) , analisou-se as alegações de defesa dos responsáveis, conforme excerto a seguir transcrito (peça 91, p. 2-5) : 
Alegações de Defesa Apresentadas
3.	O Sr. Alcides Sadatoshi Kawata, médico beneficiado com os pagamentos considerados em duplicidade, informou, preliminarmente, que as verbas em questão seriam de natureza alimentar, como ampara o art. 833, IV, da Lei 13.105/2015; que não consta que os serviços não tenham sido efetivamente prestados; que por ter recebido de boa-fé as verbas remuneratórias, não há como ser compelido a devolvê-las, porquanto descaracterizada a figura do indébito; que os valores pagos pela administração a título de vencimentos são irrestituíveis, conforme entendimento mantido pelo STJ em caso considerado análogo; que os contratantes sequer questionaram os pagamentos feitos ao responsável, demonstrando ter sempre havido o entendimento no sentido da regularidade e legalidade dos mesmos; e que o procedimento administrativo foi instaurado no ano de 2014, mais de cinco anos depois do recebimento dos valores em questão, prazo para que a administração pública possa requerer a cobrança de valores, conforme art. 1º da Lei 9.873/1999 (peça 90, p. 3-8) .
3.1. No mérito, foram reiterados os mesmos argumentos: a ausência de dolo, a efetiva prestação dos serviços, o fato de não ter sido dada ciência de qualquer irregularidade. Acrescenta que se houve algum erro pelos pagamentos, este partiu da própria Administração Pública, que deveria ter anulado ou revogado o ato de contratação, e assim não procedendo, continuou o responsável a prestar seus serviços e receber seus salários (peça 90, p. 8-10) .
3.2. Em relação ao pedido de devolução dos salários pagos, alega que neste caso se aplicaria a Súmula 249/TCU, que dispensa a reposição de importâncias indevidamente percebidas, de boa-fé, em virtude de erro escusável de interpretação de lei, à vista da presunção de legalidade do ato administrativo e do caráter alimentar das parcelas salariais (peça 90, p. 10-14) .
3.3. Por fim, pede o acolhimento das teses de prescrição e de irrepetibilidade de verba alimentar, que seja reconhecida e declara ausência de dolo na conduta do responsável, e que se erros houverem nos pagamentos recebidos, sejam declarados de responsabilidade da Administração Pública, julgando improcedente os pedidos formulados neste procedimento administrativo (peça 90, p. 14) .
4.	Por sua vez, o Sr. Arildo Brito Simões, que também teria sido beneficiado com pagamentos feitos em duplicidade, esclareceu que em municípios pequenos, com falta de profissionais médicos residentes atuantes face à demanda por serviços, é normal um médico trabalhar até oitenta horas semanais, considerando-se os plantões hospitalares (peça 83, p. 2-3) .
4.1	A Portaria 648/2006, que disciplinava o Programa Saúde da Família à época, permitia o atendimento à Unidade Básica de Saúde, o atendimento domiciliar/familiar e o trabalho em hospital de pequeno porte, como é o caso do município em questão. Em seu item 3.2, III, há previsão de cadastramento de profissional médico com carga horária total de quarenta horas semanais em duas ESF, em vez de uma única, no caso dos demais profissionais de saúde (peça 83, p. 3) .
4.2. Dessa forma, não haveria nada de irregular em o profissional médico atuar em duplo vínculo, o que não significa que estaria efetuando o mesmo trabalho. Assim, não haveria dupla remuneração pelo mesmo serviço, mas sim cumulação de serviço pelo mesmo profissional para atender interesse público. Não houve, portanto, qualquer tipo de dano ou enriquecimento ilícito por parte do responsável, uma vez que o serviço foi inequivocamente prestado, em muitas ocasiões ultrapassando as oitenta horas semanais pela qual recebida, sem que tenha havido recebimento irregular de salários em duplicidade para desempenhar o mesmo trabalho (peça 83, p. 3-7) .
4.3. O responsável encaminhou em anexo às suas alegações de defesa (peça 84) declarações e documentos que demonstrariam ter de fato atuado nas duas frentes pagadoras, desempenhando o que lhe era solicitado tanto pelo PAB, pela Sociedade Beneficente Hospitalar, como pelo PSF, cujas atribuições e forma de atuação são distintas.
4.4. Por fim, pede que seja reconhecida a sua boa-fé, já que em momento nenhum visou lesar o patrimônio público, ou obter qualquer tipo de vantagem indevida para si. Tal comprovação poderia ser verificada in loco, com oitiva de funcionários da saúde e pacientes, pois estabeleceu residência no município e hoje é um médico muito bem visto por toda a comunidade (peça 83, p. 9-10) .
5.	O Sr. Marcelo Haruhiko Shimysu, Secretário Municipal de Saúde durante as duas gestões municipais em que ocorreram os pagamentos impugnados, destaca, preliminarmente, a ausência de enquadramento legal para a devolução de valores, haja vista não existir o Decreto-Lei 8.429/1992, mencionado no ofício de citação, e que os dispositivos da Lei 8.080/1990 não se aplicariam ao caso em questão (peça 87, p. 2-5) .
5.1. Também aponta a preliminar de ilegitimidade passiva ad causam do responsável, que apenas teria dado cumprimento ao termo de convênio celebrado pelo prefeito municipal, sem que houvesse qualquer ingerência ou solicitação da Secretaria Municipal de Saúde nesse sentido. A participação do responsável se resumia à solicitação de emissão de empenho para repasse dos valores convencionados à Sociedade Beneficente Hospitalar de Congonhinhas, uma vez que os respectivos recursos estavam vinculados àquela Secretaria (peça 87, p. 5-6) .
5.2. No mérito, sustenta a regularidade dos pagamentos, já que as constatações do relatório de auditoria do Denasus "decorreriam simplesmente do fato de terem acumulado o cargo de médico junto ao Município de Congonhinhas com o cargo de médico junto ao PSF, não sendo apontada qualquer ausência de cumprimento das cargas horárias ou que tais médicos não tivessem prestado os seus serviços ao Município de Congonhinhas ou ainda ao Programa Saúde da Família". Afirma, então, que, junto ao município, os serviços foram fielmente executados (peça 87, p. 7) .
6. 	O Sr. José Olegário Ribeiro Lopes, prefeito municipal até 31/12/2004, apresentou preliminarmente alegações similares às do Secretário Municipal de Saúde (peça 63, p. 2-5) , exceto quanto à questão da ilegitimidade passiva, em que, ao contrário, imputa à Secretaria de Saúde responsabilidade integral pelos atos relativos ao SUS, conforme art. 9º da Lei 8.080/1990. Como os médicos não declararam qualquer impedimento ao assumirem seus cargos, não teria o responsável, apenas por sustentar a posição de alcaide, como descobrir se essas pessoas já dispunham de carga horária em outra esfera, mesmo porque a administração dos recursos financeiros do SUS não ficava a seu cargo. Portanto, "não se evidencia qualquer ato que pudesse ser entendido como desviante de finalidade ou ainda, eivado de má-fé, que pudesse autorizar a permanência do ora defendente como responsável pelas contas, ou ainda, que devesse sofrer sancionamento pela devolução de valores" (peça 63, p. 5-8) .
6.1. No mérito, são apresentadas as mesmas alegações do Secretário Municipal de Saúde, anteriormente expostas (parágrafo 5.2 desta instrução e peça 63, p. 8-12) .
7.	Por fim, o Sr. Luciano Merhy, prefeito municipal no período de 2005 a 2008, argumenta não ter sido ele o gestor que firmou o contrato junto à Sociedade Beneficente Hospitalar de Congonhinhas, tendo apenas dado continuidade à transferência de um recurso cuja destinação e utilização se deram sob o crivo de prestações de contas na forma da lei, as quais contaram com audiências públicas e a devida aprovação do Conselho Municipal de Saúde à época. Foi ele, ao contrário, quem encerrou o convênio então mantido com aquela Sociedade, depois de contratar médico agora vinculado ao município (peça 62, p. 2-4) .
7.1. Sua boa-fé, portanto, seria inegável, "restando claramente comprovado que o ato por ele praticado se deu por mera solução de continuidade, relacionada ao então serviço público de atenção primária prestado à comunidade local" (peça 62, p. 4) .
7.2. Quanto à gestão e destinação dos recursos repassados, afirma que "os valores foram utilizados para pagamento de serviços médicos efetiva e comprovadamente realizados", sendo que "a entidade possuía autonomia para contratação e pagamento do médico e demais profissionais que faziam atendimento à população" (peça 62, p. 8) .
Análise das Alegações de Defesa
8.	Das alegações de defesa apresentadas pelos responsáveis, cabe destaque para o fato de que não teria havido pagamento de salários em duplicidade, conforme caracterizado no Relatório de Auditoria SISAUD/SUS n. 7267 (peça 2, p. 4-90) , e da mesma forma no Relatório Completo do Tomador de Contas Especial n. 121/2013 (peça 1, p. 156-157) , mas sim a acumulação de cargos distintos junto à Prefeitura Municipal de Saúde e à Sociedade Beneficente Hospitalar de Congonhinhas, remunerados com recursos oriundos de programas distintos (PAB e PSF) , que somados perfazem carga horária total de oitenta horas semanais.
8.1. A análise de justificativa da Constatação n. 20120 (peça 2, p. 12-14) chega a caracterizar a irregularidade não como pagamentos em duplicidade, mas como "contratos de trabalho em duplicidade", o que evidentemente constituiria irregularidade distinta, já que não mais implicaria o pagamento em duplicidade pelo mesmo serviço prestado. Porém, mesmo essa caracterização se mostra ainda inadequada, visto que os contratos se referiam a atribuições diferenciadas, já que vinculadas a dois programas distintos.
8.2. Além disso, não foram colhidos indícios ou evidências que contradigam a alegação dos responsáveis de que os serviços foram efetivamente cumpridos, visto inexistirem apontamentos a esse respeito nos referidos relatórios, tampouco no Relatório de Auditoria da CGU n. 1455/2013 (peça 1, p. 161-163) .
8.3. Desse modo, restaria à devida caracterização da irregularidade apenas o prejuízo potencial decorrente da eventual não prestação dos serviços de saúde ou a sua prestação em nível insatisfatório de qualidade, em face à carga horária total dos dois contratos de trabalho firmados pelos profissionais.
9.	Uma vez devidamente caracterizada a irregularidade, observa-se que ocorrência bastante similar foi enfrentada pelo Acórdão 4394/2013-TCU-Primeira Câmara, que se limitou a dar ciência ao Fundo Municipal de Saúde e à Prefeitura Municipal acerca da contratação de profissionais que já possuíam outros vínculos de trabalho, superando a carga horária de sessenta horas semanais.
9.1. Considerando que no presente caso a irregularidade se encontra sanada ao menos desde 2009 (peça 2, p. 30) , e que merecem acolhida a alegação de boa-fé dos responsáveis ouvidos em citação, não haveria medidas ulteriores a serem tomadas no âmbito deste processo.
9.2. Também há analogia com o tratamento dado pelo TCU nos casos de acumulação de cargos públicos, em que é concedido prazo para que o servidor opte por um dos contratos de trabalho, sem que se imponha o ressarcimento pecuniário pelos valores recebidos em boa-fé ou sanções aos gestores responsáveis pelos pagamentos. Dessa forma, torna-se insustentável a fundamentação para a ocorrência do débito motivador da instauração da presente tomada de contas especial.
10.	 Desse modo, entende-se pelo pleno acolhimento das alegações de defesa apresentadas pelos responsáveis, com o julgamento regular de suas contas.
22.	Nessa linha a Secex/PR concluiu pela inexistência da irregularidade caracterizada como pagamento em duplicidade, haja vista que os pagamentos teriam sido realizados por entidades distintas, no âmbito de dois contratos de trabalho distintos, para finalidades distintas. Ademais, registrou que não teria havido questionamentos quanto à efetiva prestação dos serviços, tampouco haveria elementos que indicassem que os serviços não teriam de fato sido prestados, não obstante a carga horária total dos contratos levantasse dúvidas quanto à capacidade de que os médicos efetivamente cumprissem a carga horária de 80 horas. Por fim, propôs o julgamento pela regularidade das contas dos responsáveis e o consequente arquivamento do processo.
23.	O representante do Parquet especializado, Subprocurador-Geral Paulo Soares Bugarin, divergiu das conclusões da Secex/PR em parecer à peça 94, nos seguintes termos: 
II
14. 	Observo, inicialmente, que a releitura da irregularidade apresentada pela unidade técnica distorce o entendimento que deve prevalecer nesses autos.
15.	 Pela constatação original, conforme descrito no Relatório do Denasus, depreende-se que a auditoria verificou a impossibilidade de cumprimento das cargas horárias assumidas pelos médicos por meio da celebração de dois contratos de trabalho, havendo, em função disso, a duplicidade de pagamentos (por duas fontes, Prefeitura e SBHC) sem a contraprestação integral dos serviços (peça 2, p. 12 e 14) .
16. 	Destaque-se, nesse sentido, que os dois ajustes previam o atendimento médico em períodos de trabalho coincidentes. Em relação ao contrato celebrado diretamente com a Prefeitura, é possível verificar no registro dos funcionários que o expediente seria de 08:00h às 17:00h (peça 13, p. 2 e 4) . Quanto à contratação realizada por meio da SBHC, tem-se que os atendimentos no âmbito do Programa de Saúde da Família se dão, em regra, em horário comercial, tendo em vista o objetivo de atuar na comunidade em ações preventivas e continuadas, com jornada de trabalho de 40 horas semanais. A possibilidade de destinação de parte dessa carga horária para trabalho em hospitais de pequeno porte mencionada pelo Sr. Arildo se restringia a 8 horas semanais (Portarias GM/MS nº s 619/2005 e 648/2006; peça 83, p. 3) , o que não se mostra suficiente para alterar a condição de incompatibilidade configurada.
17. 	Ante o exposto acima e os documentos analisados à época da auditoria (contratos de trabalho, comprovantes de pagamentos, extratos bancários dos exercícios de 2003 a 2008) , têm-se evidências adequadas e suficientes para caracterizar o débito objeto desta TCE, nos termos apresentados pelo Denasus e constantes nas citações dos responsáveis.
18. 	Diante disso, restaria aos responsáveis trazer aos autos elementos hábeis a se contrapor a essas constatações (Acórdão 1522/2016-TCU-Plenário) . Ou seja, se houve o cumprimento das 80 horas semanais por outros meios, fora dos horários de trabalho e regras estabelecidas nos contratos de trabalho auditados, que justificasse o recebimento dos dois salários pagos, caberia aos responsáveis trazer evidências disso aos autos. Para tanto, foi dada a devida oportunidade por meio das citações promovidas e, a meu ver, eles não alcançaram êxito.
19.	 Os documentos juntados aos autos pelo Sr. Arildo indicam que o médico prestou serviços no período da duplicidade identificada (peça 84, p. 3-19) , mas não constam quaisquer elementos que permitam concluir sobre a ocorrência de atendimentos fora do período convencionado, não se podendo reconhecer o cumprimento de carga horária superior a 40 horas semanais a partir deles. Assim, apesar de os dois médicos reafirmarem que os serviços foram integralmente prestados, não foram juntados documentos aptos a corroborar suas afirmativas. 
20.	 Registro, por fim, ser equivocada a analogia com os casos de acumulação de cargos públicos, constante da análise da Secex/PR. Em tais situações, a irregularidade reside essencialmente na assunção de dois cargos, o que é vedado em regra (art. 37, incisos XVI e XVII, da CF) . Havendo a devida prestação dos serviços pactuados no âmbito de cada contrato de trabalho, não se configura prejuízo, cabendo apenas a adoção de medidas saneadoras (Acórdãos nº s 7628/2016 e 6309/2016, ambos da 1ª Câmara) . No presente caso, sequer se questiona a celebração de dois contratos de trabalho simultâneos pelos responsáveis, por ser permitido aos profissionais da área de saúde (art. 37, inciso XVI, alínea "c", da CF, com redação atribuída pela EC nº 34/2001) , mas o inadimplemento dos compromissos assumidos, o que nitidamente configura dano ao Erário (Acórdão 1893/2006-TCU-Primeira Câmara) .
21.	Ante o exposto, com vênias por divergir da unidade técnica, considero não haver nos autos elementos hábeis a descaracterizar o débito objeto desta TCE.
III
22.	 Quanto aos responsáveis pelo débito, entendo plausível manter a solidariedade do então Diretor do Departamento de Saúde (atual Secretário Municipal de Saúde) com os médicos indevidamente beneficiados. Veja-se que, apesar de afirmar que o contrato da Prefeitura foi fielmente cumprido, o referido gestor não trouxe documentação comprobatória que suportasse tal alegação. Também não é possível eximi-lo da responsabilidade de fiscalizar o fiel cumprimento dos objetos dos convênios celebrados com a Sociedade Beneficente Hospitalar de Congonhinhas, posto que, nos termos dos ajustes, coube ao Município fazer avaliações específicas e auditagem dos serviços prestados pela entidade convenente, além de acompanhar as ações programadas, possibilitando a avaliação qualitativa e quantitativa das ações (peça 86, p. 15, 18 e 22) . E quando se trata de recursos do SUS, o Município é representado pela respectiva secretaria de saúde, ou órgão equivalente, por força do art. 9º, inciso III, da Lei nº 8.080/90.
23.	 Existem, neste Tribunal, decisões nas quais se afastou a corresponsabilidade dos secretários municipais de saúde em relação à malversação de recursos do SUS, em caráter excepcional, ante presença de indícios uniformes e consistentes de que o gestor local de saúde se encontrava alijado da linha decisória (Acórdãos nº s 6008/2014 e 2211/2016, ambos 1ª Câmara) , o que não se verifica no presente caso.
24.	 Uma vez ratificada a responsabilidade do Secretário de Saúde, e ante a inexistência de indícios de que os prefeitos tenham atuado de forma ativa no processo de contratação dos profissionais de medicina em questão ou no acompanhamento/fiscalização desses serviços, considero de excessivo rigor a inclusão destes como solidários pelo débito, e opino para que sejam excluídos do rol de responsáveis (Acórdão 7503/2015-TCU-Primeira Câmara e 1997/2016-Plenário) . 
IV
25. 	Apesar de se admitir que os médicos tenham cumprido pelo menos 40 horas de trabalho semanal, não há elementos nos autos que permitam identificar em qual proporção cada um dos ajustes foi cumprido. Diante disso, entendo que o cálculo do débito deva se dar de forma conservadora, observando, entre os dois pagamentos feitos a cada um dos médicos, o de menor valor, mês a mês, conforme o período da duplicidade configurada.
26.	 No entanto, o cálculo de débito apresentado pela Secex/PR à peça 38 não resultou de uma análise comparativa nesses termos. Na verdade, para cada um dos médicos, foram computados os valores pagos diretamente pela Prefeitura no período da duplicidade, com base nas informações de pagamento encaminhadas às peças 26 e 27, em resposta à diligência realizada.
27.	 Apesar de o Denasus ter registrado que dispunha dos recibos de pagamentos de salários efetuados pelo SBHC (peça 83, p. 1, 5 e 6) , não consta que a unidade técnica tenha buscado/considerado tais informações ao apropriar o valor do dano. 
28. 	Como há risco de que os salários pagos pela Prefeitura tenham superado os do PSF em determinados períodos, especialmente após maio de 2006, quando se percebe um reajuste significativo no valor recebido pelo Sr. Arildo (peça 38, p. 3-4) , considero oportuno propor a revisão dos cálculos de débito, mediante acesso aos recibos arquivados pelo Denasus.
29.	Ante o exposto, impossibilitado de emitir pronunciamento quanto ao mérito da questão, este representante do Ministério Público/TCU manifesta-se preliminarmente pela devolução dos autos à Secex/PR para confirmação dos valores de débito indicados à peça 38, observando se foi respeitado o método de cálculo mais conservador, pelo qual se computa, entre os dois pagamentos feitos a cada um dos médicos, o de menor valor, mês a mês, considerando o período de março de 2003 e agosto de 2004 para o Sr. Alcides Sadatoshi Kawata, e de março de 2003 e dezembro de 2008 para o Sr. Arildo Brito Simões.
24.		Em despacho à peça 95, o Ministro Aroldo Cedraz acolheu a proposta formulada pelo representante do Ministério Público junto ao Tribunal de Contas da União (MP/TCU) e devolveu os autos à unidade técnica para providências a seu cargo.
25.	A instrução à peça 97 propôs a realização de diligência ao Denasus para que encaminhasse "todos os recibos de pagamento de salários efetuados pela Sociedade Beneficente Hospitalar de Congonhinhas (SBHC) aos Srs. Alcides Sadatoshi Kawata e Arildo Brito Simões, no período de 2003 a 2008, os quais receberam valores em duplicidade pela Prefeitura Municipal de Congonhinhas/PR e pela SBHC, conforme registrado no Relatório de Auditoria 7267/2008" (peça 97, p. 2) .
26.	Ante a anuência do corpo dirigente da Secex/PR (peças 98-99) , em 26/6/2018, promoveu-se a diligência por intermédio do ofício 0622/2018-TCU/SECEX-PR (peça 100) , respondida pelo Denasus às peças 102-103. Destaca-se informação prestada por aquela entidade de que "apesar de solicitado por ocasião da auditoria não foram apresentados pelo gestor os recibos de pagamentos referentes ao exercício de 2003" e de que "a proposição de ressarcimento foi elaborada conforme Anexos I e II do relatório com base na análise da movimentação bancária das contas correntes dos programas PAB Fixo e Programa Saúde da Família".
27.	Em instrução à peça 105, a Secex/PR atendeu à determinação do Relator e reviu o cálculo do débito, propondo ao fim nova citação dos responsáveis, nos seguintes termos:
16. Em comprimento ao Despacho do Ministro Relator (peça 95) , foi promovida a diligência do Denasus para que encaminhasse a esse Tribunal todos os recibos de pagamento de salários efetuados pela SBHC aos Srs. Alcides Sadatoshi Kawata e Arildo Brito Simões, no período de 2003 a 2008, obtidos na fiscalização que deu origem ao Relatório de Auditoria7267/2008 (peças 97-100) .
17. O Denasus encaminhou as informações e documentos constantes das peças 102 e 103, ressaltando que apesar de terem sido solicitados à época da auditoria os recibos referentes ao exercício de 2003, tais documentos não foram fornecidos pelo gestor (Ofício 537/201, peça 103, p. 1) .
18. Os documentos apresentados pelo Denasus foram agrupados da seguinte forma:
18.1. pagamentos efetuados pela prefeitura ao Sr. Arildo (peça 103, p. 3-42) ;
18.2. pagamentos efetuados pela prefeitura ao Sr. Alcides (peça 103, p. 43-46) ;
18.3. pagamentos efetuados pela SBHC ao Sr. Arildo (peça 103, p. 52-95 e peça 102, p. 1-13) ;
18.4. pagamentos efetuados pela SBHC ao Sr. Alcides (peça 102, p. 21-67) .
Quantificação do débito
19. Nos termos propostos pelo MPTCU (peça 94) , o débito foi recalculado respeitando o método de cálculo mais conservador, considerando mês a mês o menor valor entre os pagamentos realizados pela prefeitura e pela SBHC aos Srs. Arildo e Alcides.
20. Todavia, haja vista que a SBHC não forneceu ao Denasus os recibos de pagamentos relativos ao ano de 2003 e que tais documentos também não foram encaminhados ao TCU quando das diligências realizadas à SBHC, para o referido exercício serão utilizados os valores dos recibos pagos pela prefeitura (peças 26 e 27) .
21. O levantamento dos pagamentos em benefício dos Srs. Alcides Sadatoshi Kawata e Arildo Brito Simões, considerando os pagamentos realizados pela prefeitura e pela SBHC, bem como o valor mais conservador adotado na quantificação do débito, estão demonstrados nos quadros abaixo:
	QUADRO I - ALCIDES SADATOSHI KAWATA

	COMPETÊNCIA
	 PREFEITURA 
	 SBHC 
	 VALOR ADOTADO (R$) 

		 VALOR (R$) 
	PEÇAS
	 VALOR (R$) 
	 PEÇAS 
	
	mar/03
	1.949,69
	peça 26, p. 3
	 * 
	 peça 103, p. 1 
	1.949,69

	abr/03
	2.380,41
	peça 26, p. 4
	 * 
	 peça 103, p. 1 
	2.380,41

	mai/03
	2.380,41
	peça 26, p. 5
	 * 
	 peça 103, p. 1 
	2.380,41

	jun/03
	2.380,41
	peça 26, p. 6
	 * 
	 peça 103, p. 1 
	2.380,41

	jul/03
	2.380,41
	peça 26, p. 7
	 * 
	 peça 103, p. 1 
	2.380,41

	ago/03
	2.380,41
	peça 26, p. 8
	 * 
	 peça 103, p. 1 
	2.380,41

	set/03
	2.380,41
	peça 26, p. 9
	 * 
	 peça 103, p. 1 
	2.380,41

	out/03
	2.380,41
	peça 26, p. 10
	 * 
	 peça 103, p. 1 
	2.380,41

	nov/03
	2.380,41
	peça 26, p. 11
	 * 
	 peça 103, p. 1 
	2.380,41

	dez/03
	3.489,91
	peça 26, p. 12-13
	 * 
	 peça 103, p. 1 
	3.489,91

	jan/04
	2.380,41
	peças 26, p. 14; 102, p. 16; e 103, p. 43
	3.059,18
	 peça 102, p. 21 
	2.380,41

	fev/04
	2.380,41
	peças 26, p. 15; 102, p. 16; e 103, p. 43
	3.059,18
	 peça 102, p. 22 
	2.380,41

	mar/04
	2.306,82
	peças 26, p. 16; 102, p. 16; e 103, p. 44
	3.059,18
	 peça 102, p. 23 
	2.306,82

	abr/04
	2.709,54
	peças 26, p. 17; 102, p. 16; e 103, p. 44
	3.059,18
	 peça 102, p. 24 
	2.709,54

	mai/04
	3.461,98
	peças 26, p. 18; 102, p. 16; e 103, p. 45
	3.050,52
	 peça 102, p. 25 
	3.050,52

	jun/04
	4.486,94
	peças 26, p. 19; 102, p. 16; e 103, p. 45
	3.050,52
	 peça 102, p. 26 
	3.050,52

	jul/04
	2.709,54
	peças 26, p. 20; e 102, p. 16
	3.050,52
	 peça 102, p. 27 
	2.709,54

	ago/04
	2.796,91
	peças 26, p. 21; 102, p. 16; e 103, p. 46
	3.050,52
	 peça 102, p. 28 
	2.796,91

	set/04
	2.540,70
	peça 102, p. 16-20
	3.050,52
	 peça 102, p. 30 
	2.540,70

	QUADRO II - ARILDO BRITO SIMÕES

	COMPETÊNCIA
	 PREFEITURA 
	 SBHC 
	 VALOR ADOTADO (R$) 

		 VALOR (R$) 
	PEÇAS
	 VALOR (R$) 
	 PEÇAS 
	
	mar/03
	2.030,87
	peça 26, p. 3
	*
	 peça 103, p. 1 
	2.030,87

	abr/03
	2.467,86
	peça 26, p. 4
	*
	 peça 103, p. 1 
	2.467,86

	mai/03
	2.467,86
	peça 26, p. 5
	*
	 peça 103, p. 1 
	2.467,86

	jun/03
	2.467,86
	peça 26, p. 6
	*
	 peça 103, p. 1 
	2.467,86

	jul/03
	2.467,86
	peça 26, p. 7
	*
	 peça 103, p. 1 
	2.467,86

	ago/03
	2.467,86
	peça 26, p. 8
	*
	 peça 103, p. 1 
	2.467,86

	set/03
	2.467,86
	peça 26, p. 9
	*
	 peça 103, p. 1 
	2.467,86

	out/03
	2.467,86
	peça 26, p. 10
	*
	 peça 103, p. 1 
	2.467,86

	nov/03
	2.467,86
	peça 26, p. 11
	*
	 peça 103, p. 1 
	2.467,86

	dez/03
	3.619,37
	peça 26, p. 12-13
	*
	 peça 103, p. 1 
	3.619,37

	jan/04
	2.467,86
	peças 103, p. 5; 26, p. 14; 103, p. 9
	3.088,33
	 peça 103, p. 52 
	2.467,86

	fev/04
	2.467,86
	peças 103, p. 5; 26, p. 15; 103, p. 9
	3.088,33
	 peça 103, p. 53 
	2.467,86

	mar/04
	2.394,27
	peças 103, p. 5; 26, p. 16; 103, p. 10
	3.088,33
	 peça 103, p. 54 
	2.394,27

	abr/04
	3.520,27
	peças 103, p. 5; 26, p. 17; 103, p. 10
	3.088,33
	 peça 103, p. 55 
	3.088,33

	mai/04
	2.767,84
	peças 103, p. 5; 26, p. 18; 103, p. 11
	3.079,67
	 peça 103, p. 56 
	2.767,84

	jun/04
	4.545,24
	peças 103, p. 5; 26, p. 19; 103, p. 11-12
	3.079,67
	 peça 103, p. 57 
	3.079,67

	jul/04
	2.767,84
	peças 103, p. 5; 26, p. 20; 103, p. 12
	3.079,67
	 peça 103, p. 58 
	2.767,84

	ago/04
	2.766,19
	peças 103, p. 5; 26, p. 21; 103, p. 13
	3.079,67
	 peça 103, p. 59 
	2.766,19

	set/04
	2.766,19
	peças 103, p. 5; 26, p. 22; 103, p. 13
	**
	 - 
	2.766,19

	out/04
	2.766,19
	peças 103, p. 5; 26, p. 23; 103, p. 14
	3.079,67
	 peça 103, p. 60 
	2.766,19

	nov/04
	2.766,19
	peças 103, p. 5; 26, p. 24; 103, p. 14
	**
	 - 
	2.766,19

	dez/04
	4.223,67
	peças 103, p. 5; 26, p. 25-26; 103, p. 15
	**
	 - 
	4.223,67

	jan/05
	2.787,01
	peças 103, p. 6; 26, p. 27; 103, p. 16
	3.079,67
	 peça 103, p. 61 
	2.787,01

	fev/05
	2.787,01
	peças 103, p. 6; 26, p. 28; 103, p. 16
	3.079,67
	 peça 103, p. 62 
	2.787,01

	mar/05
	2.692,03
	peças 103, p. 6; 26, p. 29; 103, p. 17
	2.949,67
	 peça 103, p. 63 
	2.692,03

	abr/05
	3.898,31
	peças 103, p. 6; 26, p. 30; 103, p. 17
	3.079,67
	 peça 103, p. 64 
	3.079,67

	mai/05
	3.539,25
	peças 103, p. 6; 26, p. 31; 103, p. 18
	3.066,95
	 peça 103, p. 65 
	3.066,95

	jun/05
	5.052,57
	peças 103, p. 6; 26, p. 32; 103, p. 18-19
	3.066,95
	 peça 103, p. 66 
	3.066,95

	jul/05
	3.060,12
	peças 103, p. 6; 26, p. 33; 103, p. 19
	3.112,25
	 peça 103, p. 67 
	3.060,12

	ago/05
	3.060,12
	peças 103, p. 6; 26, p. 34; 103, p. 20
	3.066,95
	 peça 103, p. 68 
	3.060,12

	set/05
	2.980,42
	peças 103, p. 6; 26, p. 35; 103, p. 20
	3.066,95
	 peça 103, p. 69 
	2.980,42

	out/05
	2.980,42
	peças 103, p. 6; 26, p. 36; 103, p. 21
	3.501,95
	 peça 103, p. 70 
	2.980,42

	nov/05
	2.980,42
	peças 103, p. 6; 26, p. 37; 103, p. 21
	3.501,95
	 peça 103, p. 71 
	2.980,42

	dez/05
	3.968,39
	peças 103, p. 6; 26, p. 38-39; 103, p. 22
	3.501,95
	 peça 103, p. 72 
	3.501,95

	jan/06
	2.980,42
	peças 26, p. 40; 103, p. 23
	3.547,24
	 peça 103, p. 73 
	2.980,42

	fev/06
	2.980,42
	peças 26, p. 41; 103, p. 23
	4.312,05
	 peça 103, p. 74 
	2.980,42

	mar/06
	3.872,72
	peças 26, p. 42; 103, p. 24
	4.312,05
	 peça 103, p. 75 
	3.872,72

	abr/06
	5.837,53
	peças 26, p. 43; 103, p. 24
	4.301,41
	 peça 103, p. 76 
	4.301,41

	mai/06
	4.521,17
	peças 26, p. 44; 103, p. 25
	4.301,41
	 peça 103, p. 77 
	4.301,41

	jun/06
	4.590,66
	peças 26, p. 45; 103, p. 25-26
	4.301,41
	 peça 103, p. 78 
	4.301,41

	jul/06
	4.590,66
	peças 26, p. 46; 103, p. 26
	4.301,41
	 peça 103, p. 79 
	4.301,41

	ago/06
	4.555,91
	peças 26, p. 47; 103, p. 27
	4.301,41
	 peça 103, p. 80 
	4.301,41

	set/06
	4.555,91
	peças 26, p. 48; 103, p. 27
	4.301,41
	 peça 103, p. 81 
	4.301,41

	out/06
	4.555,91
	peças 26, p. 49; 103, p. 28
	4.301,41
	 peça 103, p. 82 
	4.301,41

	nov/06
	4.555,92
	peças 26, p. 50; 103, p. 28
	4.301,41
	 peça 103, p. 83 
	4.301,41

	dez/06
	6.095,44
	peças 26, p. 51-52; 103, p. 29
	4.301,39
	 peça 103, p. 84 
	4.301,39

	jan/07
	4.583,22
	peças 26, p. 53; 103, p. 30
	4.301,38
	 peça 103, p. 85 
	4.301,38

	fev/07
	4.583,22
	peças 26, p. 54; 103, p. 30
	4.301,38
	 peça 103, p. 86 
	4.301,38

	mar/07
	4.413,76
	peças 26, p. 55; 103, p. 31
	4.325,56
	 peça 103, p. 87 
	4.325,56

	abr/07
	7.051,59
	peças 26, p. 56; 103, p. 31
	4.668,49
	 peça 103, p. 88 
	4.668,49

	mai/07
	4.963,28
	peças 26, p. 57; 103, p. 32
	4.668,49
	 peça 103, p. 89 
	4.668,49

	jun/07
	8.482,91
	peças 26, p. 58; 103, p. 32-33
	4.668,49
	 peça 103, p. 90 
	4.668,49

	jul/07
	4.963,28
	peças 26, p. 59; 103, p. 33
	4.668,49
	 peça 103, p. 91 
	4.668,49

	ago/07
	4.926,96
	peças 26, p. 60; 103, p. 34
	4.668,49
	 peça 103, p. 92 
	4.668,49

	set/07
	4.926,96
	peças 26, p. 61; 103, p. 34
	4.668,49
	 peça 103, p. 93 
	4.668,49

	out/07
	4.926,96
	peças 26, p. 62; 103, p. 35
	4.668,49
	 peça 103, p. 94 
	4.668,49

	nov/07
	4.926,96
	peças 26, p. 63; 103, p. 35
	4.668,49
	 peça 103, p. 95 
	4.668,49

	dez/07
	6.547,23
	peças 26, p. 64-65; 103, p. 36
	4.668,49
	 peça 102, p. 1 
	4.668,49

	jan/08
	4.953,86
	peças 26, p. 66; 103, p. 37
	4.686,38
	 peça 102, p. 2 
	4.686,38

	fev/08
	4.953,86
	peças 26, p. 67; 103, p. 37
	4.686,38
	 peça 102, p. 3 
	4.686,38

	mar/08
	4.769,87
	peças 26, p. 68; 103, p. 38
	4.475,74
	 peça 102, p. 4 
	4.475,74

	abr/08
	7.700,62
	peças 26, p. 69; 103, p. 38
	4.674,84
	 peça 102, p. 5 
	4.674,84

	mai/08
	5.398,04
	peças 26, p. 70; 103, p. 39
	4.674,84
	 peça 102, p. 6 
	4.674,84

	jun/08
	9.278,80
	peças 26, p. 71; 103, p. 39-40
	4.674,84
	 peça 102, p. 7 
	4.674,84

	jul/08
	5.398,04
	peças 26, p. 72; 103, p. 40
	4.674,84
	 peça 102, p. 8 
	4.674,84

	ago/08
	5.398,04
	peças 26, p. 73; 103, p. 41
	4.674,84
	 peça 102, p. 9 
	4.674,84

	set/08
	5.398,04
	peças 26, p. 74; 103, p. 41
	4.674,84
	 peça 102, p. 10 
	4.674,84

	out/08
	5.398,04
	peças 26, p. 75; 103, p. 42
	4.674,84
	 peça 102, p. 11 
	4.674,84

	nov/08
	5.398,04
	peça 26, p. 76
	4.674,84
	 peça 102, p. 12 
	4.674,84

	dez/08
	7.150,11
	peça 26, p. 77-78
	4.674,84
	 peça 102, p. 13 
	4.674,84

* Recibos de pagamentos não fornecidos pelos gestores ao TCU e nem ao Denasus (peça 103, p. 1) .
** Recibos de pagamentos não fornecidos pelos gestores ao TCU e nem encaminhados pelo Denasus.
22. Na metodologia mais conservadora acima utilizada, os valores pagos ao Sr. Arildo sofreram um decréscimo de cerca de R$ 30 mil em relação à metodologia utilizada anteriormente. Contudo, a quantificação dos pagamentos destinados ao Sr. Alcides sofreu um acréscimo de cerca de R$ 3,5 mil em relação à citação anterior (peças 47 e 49) , em razão de divergências no lançamento dos valores relativos aos meses de abril a junho de 2004 (peça 102, p. 16) e do não lançamento dos valores relativos à rescisão contratual no mês de setembro de 2004 (peça 102, p. 16-20) .
23. Desta forma, considerando a nova metodologia adotada na quantificação do débito e especialmente pelo fato de que o valor final atribuído ao Sr. Alcides sofreu um acréscimo em relação à citação anterior, torna-se necessário a realização de novas citações aos responsáveis para que tomem conhecimento dos novos valores e para que, caso queiram, complementem as alegações de defesa já apresentadas anteriormente.
24. No que concerne à data da ocorrência dos pagamentos, verifica-se que parte deles possui a identificação da data em que os pagamentos foram efetivamente realizados. Porém, alguns deles não possuem esta indicação.
25. Percebe-se que, de maneira geral, os valores pagos pela SHBC eram disponibilizados no mês seguinte ao mês de competência. Já no caso dos valores pagos pela prefeitura, há situações em que os valores eram disponibilizados no próprio mês de competência e situações em que eram disponibilizados no mês subsequente.
26. Desta forma, nos casos em que a data do pagamento é identificada, a própria data será utilizada como sendo a data da ocorrência. Nos demais casos, de forma mais conservadora e benéfica aos responsáveis, será utilizado o último dia do mês subsequente ao mês de competência, conforme quadros a seguir disponibilizados:
	QUADRO III - ALCIDES SADATOSHI KAWATA

	COMPETÊNCIA
	DATA DA OCORRÊNCIA
	VALOR ADOTADO (R$) 
	PEÇA

	mar/03
	30/04/2003
	1.949,69
	peça 26, p. 3

	abr/03
	31/05/2003
	2.380,41
	peça 26, p. 4

	mai/03
	30/06/2003
	2.380,41
	peça 26, p. 5

	jun/03
	31/07/2003
	2.380,41
	peça 26, p. 6

	jul/03
	31/08/2003
	2.380,41
	peça 26, p. 7

	ago/03
	30/09/2003
	2.380,41
	peça 26, p. 8

	set/03
	31/10/2003
	2.380,41
	peça 26, p. 9

	out/03
	30/11/2003
	2.380,41
	peça 26, p. 10

	nov/03
	31/12/2003
	2.380,41
	peça 26, p. 11

	dez/03
	31/01/2004
	3.489,91
	peça 26, p. 12-13

	jan/04
	02/02/2004
	2.380,41
	peça 103, p. 43

	fev/04
	01/03/2004
	2.380,41
	peça 103, p. 43

	mar/04
	30/03/2004
	2.306,82
	peça 103, p. 44

	abr/04
	29/04/2004
	2.709,54
	peça 103, p. 44

	mai/04
	05/06/2004
	3.050,52
	peça 102, p. 25

	jun/04
	06/07/2004
	3.050,52
	peça 102, p. 26

	jul/04
	31/08/2004
	2.709,54
	peça 26, p. 20

	ago/04
	27/08/2004
	2.796,91
	peça 103, p. 46

	set/04
	30/09/2004
	2.540,70
	peça 102, p. 17-18

	QUADRO IV - ARILDO BRITO SIMÕES

	COMPETÊNCIA
	DATA DA OCORRÊNCIA
	VALOR ADOTADO (R$) 
	PEÇA

	mar/03
	30/04/2003
	     2.030,87 
	peça 26, p. 3

	abr/03
	31/05/2003
	     2.467,86 
	peça 26, p. 4

	mai/03
	30/06/2003
	     2.467,86 
	peça 26, p. 5

	jun/03
	31/07/2003
	     2.467,86 
	peça 26, p. 6

	jul/03
	31/08/2003
	     2.467,86 
	peça 26, p. 7

	ago/03
	30/09/2003
	     2.467,86 
	peça 26, p. 8

	set/03
	31/10/2003
	     2.467,86 
	peça 26, p. 9

	out/03
	30/11/2003
	     2.467,86 
	peça 26, p. 10

	nov/03
	31/12/2003
	     2.467,86 
	peça 26, p. 11

	dez/03
	31/01/2004
	     3.619,37 
	peça 26, p. 12-13

	jan/04
	29/01/2004
	     2.467,86 
	peça103, p. 9

	fev/04
	27/02/2004
	     2.467,86 
	peça 103, p. 9

	mar/04
	01/04/2004
	     2.394,27 
	peça 103, p. 10

	abr/04
	04/05/2004
	     3.088,33 
	peça 103, p. 55

	mai/04
	28/05/2004
	     2.767,84 
	peça 103, p. 11

	jun/04
	05/07/2004
	     3.079,67 
	peça 103, p. 57

	jul/04
	29/07/2004
	     2.767,84 
	peça 103, p. 12

	ago/04
	27/08/2004
	     2.766,19 
	peça 103, p. 13

	set/04
	24/09/2004
	     2.766,19 
	peça 103, p. 13

	out/04
	28/10/2004
	     2.766,19 
	peça 103, p. 14

	nov/04
	29/11/2004
	     2.766,19 
	peça 103, p. 14

	dez/04
	23/12/2004
	     4.223,67 
	peça 103, p. 15

	jan/05
	28/01/2005
	     2.787,01 
	peça 103, p. 16

	fev/05
	28/02/2005
	     2.787,01 
	peça 103, p. 16

	mar/05
	29/03/2005
	     2.692,03 
	peça 103, p. 17

	abr/05
	07/05/2005
	     3.079,67 
	peça 103, p. 64

	mai/05
	06/06/2005
	     3.066,95 
	 peça 103, p. 65 

	jun/05
	11/07/2005
	     3.066,95 
	 peça 103, p. 66 

	jul/05
	28/07/2005
	     3.060,12 
	peça 103, p. 19

	ago/05
	30/08/2005
	     3.060,12 
	peça 103, p. 20

	set/05
	29/09/2005
	     2.980,42 
	peça 103, p. 20

	out/05
	28/10/2005
	     2.980,42 
	peça103, p. 21

	nov/05
	30/11/2005
	     2.980,42 
	peça 103, p. 21

	dez/05
	14/12/2005
	     3.501,95 
	 peça 103, p. 72 

	jan/06
	31/01/2006
	     2.980,42 
	peça 103, p. 23

	fev/06
	24/02/2006
	     2.980,42 
	peça 103, p. 23

	mar/06
	28/03/2006
	     3.872,72 
	peça 103, p. 24

	abr/06
	02/05/2006
	     4.301,41 
	 peça 103, p. 76 

	mai/06
	01/06/2006
	     4.301,41 
	 peça 103, p. 77 

	jun/06
	04/07/2006
	     4.301,41 
	 peça 103, p. 78 

	jul/06
	31/08/2006
	     4.301,41 
	 peça 103, p. 79 

	ago/06
	01/09/2006
	     4.301,41 
	 peça 103, p. 80 

	set/06
	04/10/2006
	     4.301,41 
	 peça 103, p. 81 

	out/06
	01/11/2006
	     4.301,41 
	 peça 103, p. 82 

	nov/06
	05/12/2006
	     4.301,41 
	 peça 103, p. 83 

	dez/06
	31/01/2007
	     4.301,39 
	 peça 103, p. 84 

	jan/07
	06/02/2007
	     4.301,38 
	 peça 103, p. 85 

	fev/07
	08/03/2007
	     4.301,38 
	 peça 103, p. 86 

	mar/07
	05/04/2007
	     4.325,56 
	 peça 103, p. 87 

	abr/07
	17/05/2007
	     4.668,49 
	 peça 103, p. 88 

	mai/07
	06/06/2007
	     4.668,49 
	 peça 103, p. 89 

	jun/07
	10/07/2007
	     4.668,49 
	 peça 103, p. 90 

	jul/07
	08/08/2007
	     4.668,49 
	 peça 103, p. 91 

	ago/07
	04/09/2007
	     4.668,49 
	 peça 103, p. 92 

	set/07
	10/10/2007
	     4.668,49 
	 peça 103, p. 93 

	out/07
	30/11/2007
	     4.668,49 
	 peça 103, p. 94 

	nov/07
	21/12/2007
	     4.668,49 
	 peça 103, p. 95 

	dez/07
	10/01/2008
	     4.668,49 
	 peça 102, p. 1 

	jan/08
	28/02/2008
	     4.686,38 
	 peça 102, p. 2 

	fev/08
	07/03/2008
	     4.686,38 
	 peça 102, p. 3 

	mar/08
	30/04/2008
	     4.475,74 
	 peça 102, p. 4 

	abr/08
	09/05/2008
	     4.674,84 
	 peça 102, p. 5 

	mai/08
	11/06/2008
	     4.674,84 
	 peça 102, p. 6 

	jun/08
	11/07/2008
	     4.674,84 
	 peça 102, p. 7 

	jul/08
	11/08/2008
	     4.674,84 
	 peça 102, p. 8 

	ago/08
	24/09/2008
	     4.674,84 
	 peça 102, p. 9 

	set/08
	31/10/2008
	     4.674,84 
	 peça 102, p. 10 

	out/08
	30/11/2008
	     4.674,84 
	 peça 102, p. 11 

	nov/08
	31/12/2008
	     4.674,84 
	 peça 102, p. 12 

	dez/08
	31/01/2009
	     4.674,84 
	 peça 102, p. 13 

27. Quanto à responsabilidade pelo débito, em que pese as considerações do MPTCU, entende-se que tal análise deverá ser realizada quando da instrução de reanálise do mérito do processo, após a comunicação das novas citações, especialmente em razão da possibilidade de condenação dos ex-prefeitos, conforme decisão precedente deste Tribunal proferida no Acórdão 6230/2014-TCU-Segunda Câmara (Relator: Marcos Bemquerer) : 
No caso de ausência de comprovação da efetiva prestação de serviços médicos, ainda que sua execução tenha sido atestada pelo secretário municipal de saúde, o prefeito responde por culpa in vigilando e culpa in eligendo, especialmente quando tenha nomeado os profissionais de saúde em município de pequeno porte.
28. Sendo assim, propõe-se a realização de novas citações aos responsáveis, em razão das mesmas irregularidades registradas nos ofícios precedentes (peças 46, 47, 48, 49 e 64) , nos valores quantificados e nas datas registradas nos quadros III e IV desta instrução, para que os responsáveis tomem conhecimento dos novos valores e para que, caso queiram, complementem as alegações de defesa já apresentadas.
28.	Ante a anuência do corpo dirigente da Secex/PR (peças 106-107) , promoveu-se:
	a) a citação do Sr. Marcelo Haruhiko Shimysu, endereçada a seu procurador, por intermédio do ofício 1094/2018-TCU/SECEX-PR (peça 109) , com aviso de recebimento à peça 117;
	b) a citação do Sr. José Olegário Ribeiro Lopes, endereçada a seu procurador, por intermédio do ofício 1093/2018-TCU/SECEX-PR (peça 110) , com aviso de recebimento à peça 115;
	c) a citação do Sr. Arildo Brito Simões, endereçada a seu procurador, por intermédio do ofício 1092/2018-TCU/SECEX-PR (peça 111) , com aviso de recebimento à peça 116;
	d) a citação do Sr. Alcides Sadatoshi Kawata, endereçada a seu procurador, por intermédio do ofício 1091/2018-TCU/SECEX-PR (peça 112) , com aviso de recebimento à peça 114;
	e) a citação do Sr. Luciano Merhy, por intermédio do ofício 1095/2018-TCU/SECEX-PR (peça 113) , devolvido ao remetente por "ausente" (peça 118) .
29.		Regularmente citados, o Sr. José Olegário Ribeiro Lopes apresentou novas alegações de defesa às peças 120-122, o Sr. Arildo Brito Simões apresentou novas alegações de defesa às peças 123-125, o Sr. Marcelo Haruhiko Shimysu apresentou novas alegações de defesa às peças 128-132.
30.	Renovada a citação ao Sr. Luciano Merhy a outros endereços identificados pela unidade técnica, por intermédio dos ofícios 1200/2018-TCU/SECEX-PR (peça 126) e 1199/2018-TCU/SECEX-PR (peça 127) , ambos tiveram aviso de recebimento às peças 133 e 134. 
31.	A Secex/PR ainda renovou uma vez mais a citação aos responsáveis (sem justificar esse fato, mesmo com o comparecimento de parte deles) , mas dessa vez endereçada aos próprios responsáveis e não aos representantes constituídos nos autos, por intermédio dos ofícios:
	a) 1302/2018-TCU/SECEX-PR (peça 136) , encaminhado ao Sr. Marcelo Haruhiko Shimysu, com AR à peça 140;
	b) 1301/2018-TCU/SECEX-PR (peça 137) , encaminhado ao Sr. José Olegário Ribeiro Lopes, com AR à peça 141;
	c) 1299/2018-TCU/SECEX-PR (peça 139) , encaminhado ao Sr. Alcides Sadatoshi Kawata, com AR à peça 14;
	d) 1300/2018-TCU/SECEX-PR (peça 138) , encaminhado ao Sr. Arildo Brito Simões, devolvido ao remetente por "ausente" (peça 146) ;
32.	Regularmente citados, apresentaram alegações de defesa o Sr. Alcides Sadatoshi Kawata (peça 147) e Marcelo Haruhiko Shimysu (peça 148) .
33.	Renovada a citação ao Sr. Arildo Brito Simões, por intermédio do ofício 0015/2019-TCU/Sec-PR (peça 150) , houve aviso de recebimento à peça 154, tendo o responsável apresentado novas alegações de defesa às peças 151-153.
34.	Em nova análise do feito, realizada por sua vez no âmbito desta Secretaria de Controle Externo de Tomada de Contas Especial - Secex-TCE (peça 156) , propôs-se declarar nulas as citações promovidas nestes autos e sua posterior restituição à própria unidade técnica para reinstrução ao se considerar que o processo fora acometido de falhas processuais, conforme transcreve-se a seguir (peça 156, p. 19-21) :
Das falhas processuais identificadas e da necessidade de declaração de nulidade das citações
30.	Como exposto acima, as instruções pretéritas nestes autos, bem como as citações, pareceres e despachos proferidos, direcionaram-se à irregularidade afeta à realização de "pagamentos de salário em duplicidade a servidores (médicos) da Secretaria Municipal de Saúde, pertencentes ao Programa Saúde da Família-PSF com recursos repassados ao Programa de Atenção Básica (PAB-Fixo) e do PSF nos exercícios de 2003 a 2008".
31.	Em atendimento à sugestão do MPTCU e ao despacho do Relator, a Secex-PR reviu o cálculo do débito, adotando postura conservadora, no sentido de considerar como débito o menor valor recebido pelos médicos mês a mês, considerando o período de março de 2003 e agosto de 2004 para o Sr. Alcides Sadatoshi Kawata, e de março de 2003 e dezembro de 2008 para o Sr. Arildo Brito Simões.
32.	Todavia, há que se considerar que o Relatório de Auditoria 7267/2008 do Denasus aponta que o município de Congonhinhas - PR utilizou recursos do PAB Fixo para pagamento de seus médicos somente nos exercícios de 2003 e 2004, tendo dispendido recursos próprios entre 2005 e 2008 (peça 2, p. 12) . Desse modo, entende-se pela impossibilidade de adoção do cálculo conservador sugerido, vez que não se tratam de recursos pertencentes ao mesmo erário, devendo ser considerado, para cálculo do débito, o valor exato de recursos do PSF utilizado para pagamento de salários no período entre 2005 e 2008, o qual deve ser apurado a partir do exame dos extratos bancários da conta vinculada, a fim de se evitar prejuízo em casos nos quais o salário pago com recursos próprios do ente federado seja inferior ao remunerado com recursos do PSF.
33.	Soma-se a isso que as citações realizadas nestes autos (peças 46, 47, 48, 49, 64, 109, 110, 111, 112, 126, 136, 137, 139, 150) , e mesmo as instruções que as fundamentaram (peças 38, 105) não discriminaram qual a conduta atribuída a cada responsável, tampouco quais dispositivos legais ou regulamentares foram violados, mesmo após os apontamentos efetuados pelo Parquet, que ressaltou, por exemplo, a inexistência de indícios de que os ex-prefeitos tenham atuado de forma ativa na contratação dos médicos, o que configura evidente prejuízo à defesa e nulidade das citações. 
34.	Nota-se ainda que não houve análise sobre eventual responsabilidade da Sociedade Beneficente Hospitalar de Congonhinhas, que recebeu os recursos do PSF via município e mantinha o contrato de trabalho com os médicos. Note-se que a referida entidade tinha, nos termos do convênio, responsabilidade quanto à gestão dos recursos federais repassados e à comprovação de sua regular utilização junto ao município conforme se extrai da cláusula 4ª a seguir reproduzida (peça 87, p. 16-17) :
4ª Caberá a ENTIDADE:
I - gerenciar as atividades de assistência ambulatorial e hospitalar;
II - gerenciar as equipes de saúde da família, agentes comunitários de saúde, agentes de controle epidemiológico, programa de atenção básica e implantar novas equipes, se necessário, com ênfase nas ações de prevenção de doenças e promoção da saúde; 
III - utilizar os recursos obtidos do MUNICÍPIO somente nas finalidades estabelecidas neste Convênio; 
IV - apresentar mensalmente ao MUNICÍPIO, solicitação de repasses com planilha discriminativa de custos para autorização e liberação de pagamento; 
V - apresentar relatórios mensais de execução fisico-financeira, demonstrando o cumprimento das etapas, de acordo com o cronograma de desembolso; 
VI - arcar com quaisquer ônus de natureza trabalhista, previdenciária ou social, decorrentes da execução deste convênio, utilizando-se dos valores repassados pelo MUNICÍPIO, dentro do plano de aplicação; 
VII - restituir o valor transferido, atualizado monetariamente, acrescido de juros legais, segundo índice oficial, a partir da data de seu recebimento, nos seguintes casos: 
a) quando não for executado o objeto da avença, ressalvadas as hipóteses de caso fortuito ou força maior, devidamente comprovado; 
b) quando não for apresentada, no prazo exigido, a prestação de contas; 
c) quando os recursos forem utilizados em finalidade diversa da estabelecida. 
VIII - manter registros, arquivos e controles contábeis das despesas realizadas, devidamente identificados com o presente convênio, ficando à disposição dos órgãos de controle, avaliação e auditoria, durante execução do convênio.
§1º Na execução do convênio, será rigorosamente obedecido o cronograma de atividades e as diretrizes estabelecidas pelo MUNICÍPIO, gestor do SUS na esfera municipal de governo.
 §2° Requerer, se for o caso, a prorrogação do prazo de vigência em até 30 (trinta) dias antes do vencimento do presente convênio, mediante Termo Aditivo.
35.	Verifica-se que a entidade tinha obrigação, nos termos do convênio, de acompanhar e comprovar a execução regular dos recursos recebidos e se comprometeu a devolver os recursos repassados em caso de não execução do objeto ou desvio de finalidade. No entanto, não foi localizada durante a instrução desta TCE nem atendeu diligência promovida via edital, o que em si já ensejaria a aplicação da multa prevista no art. 58, inciso IV, do Regimento Interno. Destaca-se, ainda, que a entidade teve contas julgadas irregulares pelo Tribunal de Contas do Estado do Paraná, referentes a repasses efetuados pelo município de Congonhinhas no exercício de 2008, por omissão no dever de prestar contas (Acórdão 5278/2014-TCU-Primeira Câmara do TCE/PR, rel. Conselheiro Durval Amaral) . 
36.	Ocorre ainda que foram ignoradas duas outras irregularidades, ensejadoras de dano ao erário, descritas no Relatório de Auditoria 7267/2008 do Denasus, e que deveriam ter sido objeto de citação nestes autos.
37.	A primeira diz respeito a "pagamentos irregulares ao Instituto de Previdência Municipal de Congonhinhas com recursos do Piso de Atenção Básica - PAB Fixo conta corrente n° 58.040-6, Banco do Brasil em 2003 e 2004", com débito no valor original de R$ 23.104,03 (Constatação n. 20121 do Relatório de Auditoria 7267/2008 - peça 2, p. 14-16) .
38.	O relatório aponta se tratar de desvio de finalidade na aplicação dos recursos do PAB Fixo, contrariando o art. 52 da Lei 8.080/1990 e a Portaria GM/MS 3.925/1998, bem como aponta como responsáveis os Srs. Luciano Merhy, José Olegário Ribeiro Lopes e Marcelo Haruhiko Shimysu. Como fonte da evidência elenca os processos de pagamento e os extratos bancários da Secretaria Municipal de Saúde nos exercícios de 2003 e 2004.
39.	A segunda cuida de "Processo Licitatório Carta-Convite n. 015/2005, direcionado e proposta de preço, sugerindo indícios de irregularidades na aquisição de veículo utilitário para o Município com recursos do convênio MS/FNS n. 581/2005", com débito no valor original de R$ 44.150,00 (Constatação n. 20158 do Relatório de Auditoria 7267/2008 - peça 2, p. 24-26) .
40.	O relatório aponta se tratar de caso de fraude à licitação, admitido pelo próprio gestor, e defende a subsistência de débito, ainda que a ambulância objeto do certame tenha sido adquirida e se encontre em bom estado.
41.	Ante o exposto, aponta-se a existência de falhas e omissões insanáveis na instrução desta tomada de contas especial, com prejuízo não apenas à defesa dos responsáveis, como também ao erário, por falta de descrição de conduta, nexo de causalidade e culpabilidade dos responsáveis, não inclusão da Sociedade Beneficente Hospitalar de Congonhinhas no rol de responsáveis, quantificação incorreta do débito e inexistência de análise quanto às demais irregularidades ensejadoras de dano ao erário que foram identificadas na fase interna. 
42.	Pugna-se pela necessidade de reinstrução do processo, retornando-se à fase anterior às citações, com vistas a promover adequado saneamento dos autos, ante a nulidade absoluta dos atos praticados, a impossibilidade de aproveitamento e a necessidade de colheita de evidências robustas quanto às irregularidades descritas no relatório do Denasus, a exemplo dos extratos bancários das contas vinculadas a repasses do SUS. Nessa toada, propõe-se, com fulcro no art. 171 c/c 174, 175 e 176 do Regimento Interno, que sejam declaradas nulas todas as citações promovidas nestes autos, retornando-se os autos à unidade técnica para reinstrução.
 (...) 
45.	Diante do exposto, submetem-se os autos à consideração superior, propondo:
45.1.	com fulcro no art. 171 c/c 174, 175 e 176 do Regimento Interno, que sejam declaradas nulas todas as citações promovidas nestes autos;
45.2.	que sejam os autos restituídos à Secex-TCE para reinstrução. (grifos no original) 
35.	Essa proposição foi acolhida em pronunciamento da unidade técnica em 9/7/2019 (peças 157-158) .
36.	Contudo, o representante do MP/TCU divergiu dessas conclusões, em parecer à peça 159, por considerar que as citações realizadas nestes autos foram válidas, manifestando-se pela restituição dos autos à Secex-TCE para análise das alegações de defesa e elaboração de instrução de mérito, dando-se prosseguimento à presente TCE, nos seguintes termos:
II
11. 	Com as devidas vênias, considero presentes nos autos os elementos necessários para prosseguir com esta TCE nos termos atuais, sem a necessidade de nova instrução.
12.	Conforme destacado no histórico precedente, foram celebrados dois contratos simultâneos de trabalho com os médicos Alcides Sadatoshi Kawata e Arildo Brito Simões, sendo um por meio da Prefeitura Municipal de Congonhinhas/PR e outro por meio da Sociedade Beneficente Hospitalar de Congonhinhas, e realizados os respectivos pagamentos em benefício desses profissionais, apesar de haver evidências da impossibilidade de cumprimento da carga horária total assumida por eles, configurando uso irregular de recursos do SUS.
13. 	Segundo a instrução da Secex-TCE, o Relatório de Auditoria nº 7267/2008 do Denasus apontou outras irregularidades que teriam resultado em prejuízo (Constatações nº 20121 e nº 20158 - peça 2, p. 14-16 e 24-26) , e deveriam fazer parte desta TCE. Nesse sentido, convém observar que o Relatório do Tomador de Contas se restringiu à aplicação irregular de recursos do SUS em pagamento de salários (médicos) em duplicidade como motivação do débito (peça 1, p. 153) .
14.	 É possível que os esclarecimentos prestados à concedente tenham saneado as constatações não mencionadas no Relatório de TCE, sem que isso tenha sido comunicado no âmbito deste processo. Diante dessa possibilidade, para perquirir os supostos débitos, seria necessário realizar novas diligências ao Tomador de Contas, solicitando informações atualizadas. De qualquer sorte, diante do estágio avançado do presente processo, com etapa de citação já concluída, a inclusão dessas constatações no escopo desta TCE não resultaria em ganhos em termos de racionalidade administrativa e de economia processual.
15.	 Quanto aos responsáveis pelo dano ao erário, mantenho o entendimento apresentado no Parecer anterior (peça 94) . Os médicos, Srs. Alcides Sadatoshi Kawata e Arildo Brito Simões, respondem por terem se beneficiado indevidamente de recursos públicos federais (SUS) , ao receber pagamentos provenientes de dois contratos simultâneos, sem que houvesse possibilidade de cumprimento da carga horária total assumida por eles a partir da celebração desses ajustes.
16.	 Por sua vez, não é possível afastar a responsabilidade solidária do Secretário de Saúde, Sr. Marcelo Haruhiko Shimysu. Apesar de afirmar que o contrato da Prefeitura foi fielmente cumprido, o referido gestor não trouxe documentação comprobatória que suportasse tal alegação. Também não é possível eximi-lo da responsabilidade de fiscalizar o fiel cumprimento dos objetos dos convênios celebrados com a Sociedade Beneficente Hospitalar de Congonhinhas, posto que, nos termos dos ajustes, coube ao Município fazer avaliações específicas e auditagem dos serviços prestados pela entidade convenente, além de acompanhar as ações programadas, possibilitando a avaliação qualitativa e quantitativa das ações (peça 86, p. 15, 18 e 22) . E quando se trata de recursos do SUS, o Município é representado pela respectiva secretaria de saúde, ou órgão equivalente, por força do art. 9º, inciso III, da Lei nº 8.080/90.
17.	 Em relação aos prefeitos, reitero a sugestão de que sejam excluídos do rol de responsáveis, tendo em vista que foi ratificada a responsabilidade do secretário de saúde, e por não haver indícios de que eles tenham atuado de forma ativa no processo de contratação dos profissionais de medicina em questão ou no acompanhamento/fiscalização desses serviços (Acórdão 7503/2015-TCU-Primeira Câmara e 1997/2016-Plenário) .
18.	 Por fim, o auditor instrutor chama a atenção para o fato de não haver análise sobre eventual responsabilidade da Sociedade Beneficente Hospitalar de Congonhinhas, que recebeu os recursos do PSF via Município e mantinha o contrato de trabalho com os médicos. Porém, diante do tempo decorrido sem que a sociedade hospitalar fosse chamada aos autos, e do estágio avançado do presente processo, considero inoportuno promover a referida análise e eventual citação. A esse respeito, convém ressaltar que a ausência de citação de outros responsáveis solidários pelo dano ao erário não obsta o andamento regular do processo de tomada de contas especial, tendo em vista que o instituto da solidariedade passiva constitui benefício exclusivo do credor (Acórdãos nº s 425/2019 e 3320/2015, ambos do Plenário) .
19.	 Quanto ao débito, é válida a observação feita pela Secex-TCE, de que alguns pagamentos foram realizados com recursos municipais:
"Verificamos nos processos de pagamentos da Secretaria Municipal de Saúde - SMS o pagamento de salário em duplicidade desses profissionais, sendo um salário com recursos do PAB Fixo e o outro com recursos repassados para o Programa Saúde da Família - PSF, nos exercícios de 2003 e 2004, e pagamentos de salários efetuados com recursos próprios e recursos do PSF repassados a SBHC nos exercícios de 2005 a 2008, para realização do mesmo trabalho, em desacordo com o disposto no Art. 5º do Decreto -Lei nº 8.429/92, de 02/06/92 e os Art. 33 e 52 da Lei nº 8.080/90 de 19/09/90." (Grifei, Relatório Denasus, peça 2, p. 12.) 
20. 	Segundo a unidade técnica, para o período de 2005 a 2008, o débito deveria ser computado considerando os salários pagos pela SBHC com recursos do PSF; e não o menor entre os dois salários pagos mês a mês, como sugerido por este MP/TCU.
21.	 Como o Sr. Alcides Sadatoshi Kawata foi demitido em setembro de 2004, o débito imputado a ele em solidariedade com o Sr. Marcelo Haruhiko Shimysu não sofreria qualquer alteração em função dessa revisão. Já o débito imputado ao Sr. Arildo Brito Simões em solidariedade com o referido secretário de saúde totalizaria R$ 259.247,94 em valor original, observando-se as seguintes diferenças em relação aos valores constantes dos ofícios de citação encaminhados:
		Valor histórico
	Atualizado para 29/01/2019
 (correção monetária) 

	Ofício (peça 150) 
	R$ 255.171,31
	R$ 511.084,21

	Revisão
	R$ 259.247,94
	R$ 519.168,43

	Diferença
	R$ 4.076,63
	R$ 8.084,22

22. 	As diferenças a maior observadas em relação aos valores constantes das citações são de baixa materialidade, e não justificam a realização de uma terceira rodada de citações. Neste caso, se as alegações de defesa do Sr. Arildo e do Sr. Marcelo não forem acolhidas (peças 123/125, 128/132 e 148) , propõe-se que a condenação em débito desses responsáveis se dê pelo valor mais conservador, constante dos ofícios, em observância aos princípios da racionalidade administrativa e da economia processual (Acórdão 6907/2018-TCU-Segunda Câmara e 2806/2017-1ª Câmara) .
III
23. 	Diante do encaminhamento proposto pelo auditor instrutor, de anular as citações e reinstruir o processo, este deixou de proceder à devida análise das alegações de defesa apresentadas na última rodada de citações.
24. 	Ao contrário do exposto pela Secex-TCE, considero que as citações realizadas nestes autos foram válidas. Apesar de não se ter discriminado as condutas atribuídas a cada responsável nos ofícios citatórios (peças 46/49, 64, 109/112, 126, 127, 136, 137, 139 e 150) , tal fato, por si só, não constituiu prejuízo ao contraditório e à ampla defesa. Pelas respostas apresentadas (peças 62, 63, 83, 84, 87, 120/125, 128/132, 147, 148, 151/153) , resta claro que os responsáveis citados tiveram acesso aos relatórios, instruções e pareceres dos autos, o que permitiu a devida compreensão das condutas consideradas irregulares, e do nexo entre elas e a irregularidade apontada, superando a falha apontada. 
25. 	Assim, por divergir das análises e conclusões apresentadas à peça 156, este representante do Ministério Público de Contas manifesta-se preliminarmente pela restituição dos autos à Secex-TCE para análise das alegações de defesa às peças 120/125, 128/132, 147, 148, 151/153 e elaboração de instrução de mérito, dando-se prosseguimento à presente TCE. (grifos no original) 
37.	Em despacho, à peça 160, o Ministro-Relator determinou à Secex-TCE que adotasse as providências sugeridas pelo representante do Parquet.
EXAME TÉCNICO
38.	De início, faz-se necessário relembrar que os arrolados foram notificados em decorrência das seguintes irregularidades (citações às peças 109-113) :
	Citação solidária dos Srs. Alcides Sadatoshi Kawata, médico beneficiado pelos pagamentos em duplicidade, José Olegário Ribeiro Lopes, prefeito municipal de Congonhinhas/PR na gestão 2001-2004, e Marcelo Haruhiko Shimysu, Diretor do Departamento de Saúde de Congonhinhas/PR à época dos fatos (peças 109, 110 e 112) :
Irregularidade: pagamentos em duplicidade a médicos que prestaram serviços à população de Congonhinhas/PR, recebendo recursos federais simultaneamente da Prefeitura Municipal de Congonhinhas/PR e da Sociedade Beneficente Hospitalar de Congonhinhas (SBHC) , pelos mesmos serviços prestados;
Valor histórico: R$ 48.408,25.
	DATA DA OCORRÊNCIA
	VALOR ORIGINAL (R$) 

	30/04/2003
	1.949,69

	31/05/2003
	2.380,41

	30/06/2003
	2.380,41

	31/07/2003
	2.380,41

	31/08/2003
	2.380,41

	30/09/2003
	2.380,41

	31/10/2003
	2.380,41

	30/11/2003
	2.380,41

	31/12/2003
	2.380,41

	31/01/2004
	3.489,91

	02/02/2004
	2.380,41

	01/03/2004
	2.380,41

	30/03/2004
	2.306,82

	29/04/2004
	2.709,54

	05/06/2004
	3.050,52

	06/07/2004
	3.050,52

	31/08/2004
	2.709,54

	27/08/2004
	2.796,91

	30/09/2004
	2.540,70

Citação solidária dos Srs. Arildo Brito Simões, médico beneficiado pelos pagamentos em duplicidade, José Olegário Ribeiro Lopes, prefeito municipal de Congonhinhas/PR na gestão 2001-2004, e Marcelo Haruhiko Shimysu, Diretor do Departamento de Saúde de Congonhinhas/PR à época dos fatos (peças 109, 110 e 111) :
Irregularidade: pagamentos em duplicidade a médicos que prestaram serviços à população de Congonhinhas/PR, recebendo recursos federais simultaneamente da Prefeitura Municipal de Congonhinhas/PR e da Sociedade Beneficente Hospitalar de Congonhinhas (SBHC) , pelos mesmos serviços prestados;
Valor histórico: R$ 59.715,22.
	DATA DA OCORRÊNCIA
	VALOR ORIGINAL (R$) 

	30/04/2003
	2.030,87

	31/05/2003
	2.467,86

	30/06/2003
	2.467,86

	31/07/2003
	2.467,86

	31/08/2003
	2.467,86

	30/09/2003
	2.467,86

	31/10/2003
	2.467,86

	30/11/2003
	2.467,86

	31/12/2003
	2.467,86

	31/01/2004
	3.619,37

	29/01/2004
	2.467,86

	27/02/2004
	2.467,86

	01/04/2004
	2.394,27

	04/05/2004
	3.088,33

	28/05/2004
	2.767,84

	05/07/2004
	3.079,67

	29/07/2004
	2.767,84

	27/08/2004
	2.766,19

	24/09/2004
	2.766,19

	28/10/2004
	2.766,19

	29/11/2004
	2.766,19

	23/12/2004
	4.223,67

Citação solidária dos Srs. Arildo Brito Simões, médico beneficiado pelos pagamentos em duplicidade, Luciano Merhy, prefeito municipal de Congonhinhas/PR na gestão 2005-2008, e Marcelo Haruhiko Shimysu, Diretor do Departamento de Saúde de Congonhinhas/PR à época dos fatos (peças 109, 111 e 113) :
Irregularidade: pagamentos em duplicidade a médicos que prestaram serviços à população de Congonhinhas/PR, recebendo recursos federais simultaneamente da Prefeitura Municipal de Congonhinhas/PR e da Sociedade Beneficente Hospitalar de Congonhinhas (SBHC) , pelos mesmos serviços prestados;
Valor histórico: R$ 195.456,09.
	DATA DA OCORRÊNCIA
	VALOR ADOTADO (R$) 

	28/01/2005
	2.787,01

	28/02/2005
	2.787,01

	29/03/2005
	2.692,03

	07/05/2005
	3.079,67

	06/06/2005
	3.066,95

	11/07/2005
	3.066,95

	28/07/2005
	3.060,12

	30/08/2005
	3.060,12

	29/09/2005
	2.980,42

	28/10/2005
	2.980,42

	30/11/2005
	2.980,42

	14/12/2005
	3.501,95

	31/01/2006
	2.980,42

	24/02/2006
	2.980,42

	28/03/2006
	3.872,72

	02/05/2006
	4.301,41

	01/06/2006
	4.301,41

	04/07/2006
	4.301,41

	31/08/2006
	4.301,41

	01/09/2006
	4.301,41

	04/10/2006
	4.301,41

	01/11/2006
	4.301,41

	05/12/2006
	4.301,41

	31/01/2007
	4.301,39

	06/02/2007
	4.301,38

	08/03/2007
	4.301,38

	05/04/2007
	4.325,56

	17/05/2007
	4.668,49

	06/06/2007
	4.668,49

	10/07/2007
	4.668,49

	08/08/2007
	4.668,49

	04/09/2007
	4.668,49

	10/10/2007
	4.668,49

	30/11/2007
	4.668,49

	21/12/2007
	4.668,49

	10/01/2008
	4.668,49

	28/02/2008
	4.686,38

	07/03/2008
	4.686,38

	30/04/2008
	4.475,74

	09/05/2008
	4.674,84

	11/06/2008
	4.674,84

	11/07/2008
	4.674,84

	11/08/2008
	4.674,84

	24/09/2008
	4.674,84

	31/10/2008
	4.674,84

	30/11/2008
	4.674,84

	31/12/2008
	4.674,84

	31/01/2009
	4.674,84

39.	Antes de se prosseguir também convém rememorar que o representante do MP/TCU propôs a exclusão dos Srs. José Olegário Ribeiro Lopes (prefeito na gestão 2005-2008) e Luciano Merhy (prefeito na gestão 2001-2004) da relação processual, posicionando-se de forma contrária à imputação de responsabilidade dos ex-prefeitos efetuada pela Secex/PR (peça 94, p. 3, §§ 23-24, e peça 159, p. 3, § 17) . 
40.	Pois entendeu inexistirem indícios de que eles tenham atuado de forma ativa no processo de contratação dos profissionais de medicina em questão ou no acompanhamento/fiscalização desses serviços. 
41.	Contudo, cumpre adiantar que nesta nova análise entendeu-se que os ex-prefeitos arrolados devem permanecer respondendo solidariamente pelo dano apontando, conforme será explicado adiante.
42.	A seguir, buscar-se-á dar cumprimento ao comando do relator do feito (peça 160) . Para isso efetuou-se a análise das alegações de defesa apresentadas às peças 120-125, 128-132, 147, 148 e 151-153, em observância ao pronunciamento do representante do MP/TCU (peça 159, p. 5, § 25) . Analisou-se, ainda, as alegações do Sr. Luciano Merhy constantes à peça 62 com vistas a garantir-lhe o direito do contraditório e da ampla defesa, visto que as peças citadas anteriormente remetem apenas às defesas dos demais arrolados.
43.	Alegações do Sr. José Olegário Ribeiro Lopes, na condição de prefeito do município de Congonhinhas/PR na gestão 1º/1/1997 a 31/12/2004 (peças 120-122) :
	i) de início, relembrou o posicionamento do representante do MP/TCU pela exclusão da responsabilidade dos ex-prefeitos quanto ao débito apurado em razão da inexistência de indícios de que eles tenham atuado de forma ativa no processo de contratação dos profissionais de medicina em questão ou no acompanhamento/fiscalização desses serviços (peça 120, p. 1-2) . Anexou, ainda, documento que demonstraria o arquivamento de inquérito civil público nos autos do IC nº 1.25.005.000337/2013-75 que teria apurado as mesmas condutas desta TCE e no qual concluiu-se pela prescrição das penas constantes do art. 12, da Lei de Improbidade Administrativa e reconheceu a inexistência de danos ao erário (peça 120, p. 2, e peça 122) . Também juntou extrato processual do inquérito policial nº 5008141-63.2013.404.7001 (0358/2013-DPF/LDA/PR) que teria sido arquivado (peça 120, p. 2, e peça 121) .
44.	Posiciona-se pela rejeição das alegações do ex-prefeito.
45.	De fato, em pareceres às peças 94 e 159, o representante do MP/TCU defendeu que inexistiam indícios nos autos de que o Sr. José tivesse atuado de forma ativa no processo de contratação dos profissionais de medicina em questão ou no acompanhamento/fiscalização desses serviços (peça 94, p. 3, §§ 23-24, e peça 159, p. 3, § 17) . 
46.	Contudo, verifica-se que o ex-prefeito à época, na condição de representante do município e signatário do convênio  (peça 86, p. 16) firmado com a Sociedade Beneficente Hospitalar de Congonhinhas, assumiu o ônus de criar mecanismos de controle e de que o município acompanharia os serviços prestados pela entidade, conforme Cláusulas Terceira, Sétima e Oitava do Termo do Convênio nº 001/2002 (peça 86, p. 14-16) : 
TERCEIRA- DAS ATRIBUIÇÕES DO MUNICÍPIO:
Caberá ao MUNICÍPIO repassar à ENTIDADE os recursos financeiros estabelecidos na cláusula anterior, de acordo com as disponibilidades orçamentárias e financeiras, em conformidade com os repasses efetuados pelo Ministério da Saúde.
Parágrafo único. Compete ao MUNICIPIO:
 (...) 
II - fazer avaliações específicas e auditagem dos serviços prestados pela entidade;
 (...) 
IV - estruturar o órgão de controle, avaliação e auditoria;
V - acompanhar a execução das ações programadas, com base em informações sistematizadas, possibilitando a avaliação qualitativa e quantitativa das ações.
 (...) 
SÉTIMA- DO CONTROLE, AVALIAÇÃO E AUDITORIA:
A ENTIDADE ficará sujeita as atividades do órgão de controle, avaliação e auditoria, a ser criado pelo MUNICÍPIO, segundo as normas do Sistema Nacional de Auditoria no Âmbito do SUS. 
OITAVA- DA PRESTAÇÃO DE CONTAS:
A ENTIDADE promoverá a prestação dos recursos recebidos, mensalmente, contados da data de início do presente termo, diretamente o MUNICÍPIO, apresentando os extratos bancários de movimentação financeira, quadro demonstrativo das despesas, comprovantes das despesas realizadas e demais documentos solicitados pelo órgão de controle, avaliação e auditoria. (grifamos) 
47.	Ou seja, a identificação de falhas no acompanhamento dos serviços prestados pelos médicos contratados (e que ocasionaram a ocorrência de dano ao erário por esses profissionais por não terem cumprido integralmente as cargas horárias que lhe eram incumbidas) impõe a responsabilização solidária do ex-prefeito, em que pese também se observar que no âmbito municipal caberia ao responsável pela área municipal de saúde "controlar e fiscalizar as ações e serviços de saúde, através execução direta ou de serviços de terceiros" (peça 132, p. 21) .
48.	Também se defende que o TCU deve rejeitar a alegação de que não teria ocorrido dano ao erário em virtude de possíveis entendimentos firmados na esfera do Poder Judiciário.
49.	Pois predomina no sistema jurídico pátrio o princípio da independência das instâncias. Assim sendo, prevalece a competência constitucional e jurisdicional do TCU (artigos 70 a 73 da Constituição Federal) , sendo facultado ao Tribunal examinar de forma irrestrita a gestão dos recursos públicos federais, inclusive nas circunstâncias em que as irregularidades já tenham sido apuradas em outras instâncias administrativas ou judiciais.
50.			À luz desse princípio, o TCU exerce sua jurisdição de forma independente, gozando de competências próprias instituídas pela Constituição Federal e pela Lei 8.443/1992. 
51.	Tal entendimento permeia várias decisões do Tribunal (Acórdãos 900/2014, 2904/2014, 680/2015, 2964/2015, 30/2016, 131/2017, todos do Plenário, entre outros) , por isso não haveria motivo, a princípio, para decidir pela improcedência de ocorrência de dano ao erário baseando-se em decisões efetivadas no âmbito do Poder Judiciário.
52.	Ademais, também é importante destacar que, ao contrário do alegado, os documentos apresentados pelo Sr. José Olegário Ribeiro Lopes (peças 121 e 122) não apresentam conclusões que registrem a inexistência de ocorrência de dano. Em verdade, eles reconhecem apenas a prescrição das sanções previstas pela Lei nº 8.429/1992, mas ressalvando a necessidade de ressarcimento do erário (peça 122, p. 11-12) .
53.	Alegações do Sr. Arildo Brito Simões, médico beneficiário dos pagamentos (peças 123-125 e 151-153) :
	i) relembrou o posicionamento do representante do MP/TCU pela exclusão da responsabilidade dos ex-prefeitos quanto ao débito apurado em razão da inexistência de indícios de que eles tenham atuado de forma ativa no processo de contratação dos profissionais de medicina em questão ou no acompanhamento/fiscalização desses serviços (peça 123, p. 1-2) . Anexou documento que demonstraria o arquivamento de inquérito civil público nos autos do IC nº 1.25.005.000337/2013-75 que teria apurado as mesmas condutas desta TCE e no qual concluiu-se pela prescrição das penas constantes do art. 12, da Lei de Improbidade Administrativa e reconheceu a inexistência de danos ao erário (peça 123, p. 2, e peça 124) . Também juntou extrato processual do inquérito policial nº 5008141-63.2013.404.7001 (0358/2013-DPF/LDA/PR) que teria sido arquivado (peça 123, p. 2, e peça 125) . Posteriormente, em nova resposta anexada aos autos (peça 151) , reafirmou que o inquérito policial nº 5008141-63.2013.404.7001 que tramitou perante a delegacia de polícia federal em Londrina/PR restou arquivado e nele houve a comprovação de que os serviços foram todos prestados em prol do programa a que estava vinculado o médico (peça 151, p. 1) . Em sua defesa, também juntou cópia de petição endereçada àquela autoridade policial que fundamentou o pedido de arquivamento, afirmando que essa decisão teria deixado patente que, em verificação efetuada por amostragem, restou comprovado que os serviços foram cabalmente prestados, nada havendo que se falar em danos ao erário e consequentemente em devolução de valores (peça 151, p. 1, e peça 152) . Anexou, ainda, outros documentos que entende serem capazes de demonstrar que os serviços foram prestados (peça 153) .
54.	Posiciona-se pela rejeição das alegações do Sr. Arildo.
55.	Conforme já exposto em item anterior, entende-se que o TCU não está obrigado, a princípio, a aceitar o argumento de que não teria ocorrido dano ao erário em virtude de possíveis entendimentos firmados na esfera do Poder Judiciário (§§ 48-51) .
56.	Registre-se, ainda, que os documentos apresentados pelo Sr. Arildo referentes ao inquérito civil público IC nº 1.25.005.000337/2013-75 (peças 124) não apresentam conclusões que registrem a inexistência de ocorrência de dano. Na verdade, eles reconhecem apenas a prescrição das sanções previstas pela Lei nº 8.429/1992, mas ressalvando a necessidade de ressarcimento do erário (peça 124, p. 11-12) .
57.	Quanto aos documentos apresentados no âmbito do inquérito policial nº 5008141-63.2013.404.7001 (peças 125 e 152) , verificou-se que o pedido de arquivamento daquele feito pelo MPF foi motivado pelas seguintes constatações:
	a) no caso do médico Alcides Sadatoshi Kawata, teria transcorrido lapso temporal superior a onze anos desde a data do último recebimento do salário, em 27/8/2004, de modo que eventual persecução penal restaria infrutífera, mostrando-se inútil o prosseguimento dessa (peça 152, p. 6-9) ; 
	b) no que tange ao médico Arildo Brito Simões, também já teria se transcorrido lapso temporal superior a onze anos desde a data do último recebimento indevido do salário quanto aos meses de janeiro a agosto de 2004 e de outubro a dezembro 2004 (peça 152, p. 9) . Quanto aos pagamentos de salário no período de 2005 a 2008, o representante do MPF vislumbrou que o Sr. Arildo "efetivamente prestou serviços ao Programa Saúde da Família - PSF, assim como ao Município de Congonhinhas/PR pelo contrato de trabalho com a Prefeitura, nos exercícios de 2005 a 2008" (peça 152, p. 9-10) , entendendo que "não há que se falar em recebimento em duplicidade do médico Arildo Brito Simões, porquanto a materialidade dos fatos em tela não restou comprovada, não havendo, assim, justa causa para deflagração de ação penal", pois a partir de declaração prestado pelo Sr. Marcelo Haruhiko Shimysu (Diretor Municipal de Saúde à época) entendeu-se que aquele médico não recebera recursos do PSF em seu vínculo empregatício junto à prefeitura (peça 152, p. 10) .
58.	Quanto a este último item, o representante do MPF aduziu que o Sr. Arildo teria efetivamente prestado os serviços arguidos baseando-se nas declarações do Sr. Marcelo Haruhiko Shimysu e em documentos encaminhados por esse. 
59.	Assim, como forma a comprovar a prestação dos serviços, o Sr. Arildo apresentou em suas alegações de defesa cópia desses mesmos documentos (peça 153, p. 13-158) . A seguir apresenta-se os resumos e as análises desses:
	i) declaração do Sr. Marcelo Haruhiko Shimysu, em 26/3/2015, informando, que revendo os documentos existentes na secretaria municipal de saúde, verificou-se que o Sr. Arildo "realizou atendimento junto ao Programa Saúde da Família neste município, onde foram realizadas palestras na sede do município como também nos postos de saúde da zona rural, onde se realizava em horários diferenciados (noturnos) para abranger o maior número de pessoas residentes nas localidades" (peça 153, p. 13) . Análise: entende-se que tal declaração, por si apenas, não temo o condão de demonstrar a prestação dos serviços;
	ii) fichas com quantidades de atendimento realizadas nos meses de fevereiro, março, abril, junho, julho, agosto, setembro, outubro, novembro e dezembro de 2003 (peça 153, p. 15-24) , de fevereiro, março, abril (duas vezes) , junho, julho, agosto, setembro, outubro, novembro e dezembro de 2004 (peça 153, p. 25-35) . Análise: verificou-se que essas fichas não contêm informações do município, unidade de saúde ao qual o atendimento estava vinculado ou código do profissional responsável pelos atendimentos, apresentando apenas o nome "Dr. Arildo" escrito em sua parte superior para identificar o médico. Elas também não apresentam assinatura ou declaração de algum servidor/funcionário da prefeitura ou da entidade convenente atestando que os serviços foram prestados pelo médico nem demonstrando que esses atendimentos equivaleriam a serviços prestados em 40 horas semanais. Por esses motivos elas não podem ser consideradas suficientes para a demonstração da prestação de serviços no período;
	iii) relatórios de produção dos anos de 2004-2006 encaminhados ao Ministério da Saúde (peça 153, p. 36-55) . Análise: destaque-se que tais relatórios remetem a quantidades consolidadas de atendimentos prestados no município, não servindo para demonstrar os serviços efetivamente prestados pelo Sr. Arildo;
	iv) fichas de atendimento (FGA) , além de exames e outros documentos relacionados ao atendimento individual de pacientes (peça 153, p. 56-158) . Análise: tais documentos não compreendem todo o período arguido referente a prestação de serviços semanais de 80 horas entre 2003 e 2004 no âmbito de um salário recebido com recursos de PAB Fixo e de outro com recursos do Programa Saúde da Família (PSF) , além de também não remeteram a todo o período referente a prestação de serviços semanais entre 2005 e 2008 no âmbito de um salário recebido com recursos do PSF. Ou seja, os documentos apresentados apenas comprovam a execução de serviços de forma pontual nos referidos lapsos temporais, não logrando êxito em demonstrar a prestação integral de serviços durante toda a carga horária contratada no período arguido, nos termos expostos pelo representante do MP/TCU (peça 159, p. 4, §§ 19-21) .
60.	Portanto, considera-se que os documentos apresentados pelo Sr. Arildo são insuficientes para afastar o dano ao erário apurado.
61.	Registre-se que tais fatos também reforçam a caracterização de dolo em sua conduta, pois existem fortes indícios de que ele tenha firmado os contratos de trabalho já prevendo que não poderia prestar integralmente os serviços pelos quais fora contratado, já que esses se dariam em horários concomitantes, totalizando 80 horas semanais. Dessa forma, ele deu causa direta ao acometimento de parte do dano ao erário caracterizado nesta TCE, devendo ser responsabilizado pelo ressarcimento do mesmo.
62.	Alegações do Sr. Marcelo Haruhiko Shimysu, Diretor do Departamento de Saúde de Congonhinhas/PR à época dos fatos (peças 128-132 e 148) :
	i) argumenta que a Secex/PR emitiu parecer pelo acolhimento das defesas sob o argumento de que não ocorreu a irregularidade caracterizada como pagamento em duplicidade, visto que os pagamentos foram realizados por entidades distintas, no âmbito de dois contratos de trabalho distintos, para finalidades distintas, afirmando "não haver nos autos questionamentos quanto à sua efetiva prestação, tampouco elementos que indiquem não terem sido de fato prestados os serviços pelos quais foram contratados" (peça 128. p. 1-2, e peça 148, p. 11-12) . Afirma, ainda, que os argumentos expostos pelo representante do MP/TCU em sua peça opinativa não se mostram suficientes, não havendo que se falar em recebimento em duplicidade dos referidos médicos. Por isso deve ser acolhido o pronunciamento da Secex/PR (peça 128, p. 2-3, e peça 148, p. 11-12) .
63.	Posiciona-se pela rejeição das alegações do Sr. Marcelo.
64.	Em que pese os ofícios de citação expedidos ao responsável remetam a ocorrências de pagamentos em duplicidade a médicos, essas comunicações também esclarecem que ele está sendo questionado pelo fato de esses profissionais terem recebido pagamentos simultâneos da prefeitura e da SBHC pela execução de serviços de saúde prestados concomitantemente (peças 109 e 136) . 
65.	Como os trabalhos que seriam prestados pelos médicos remeteriam a um mesmo período semanal, surgiram fortes indícios de que os serviços previstos em contrato não foram efetivamente prestados, conforme esclareceu o representante do MP/TCU: 
 (...) os dois ajustes previam o atendimento médico em períodos de trabalho coincidentes. Em relação ao contrato celebrado diretamente com a Prefeitura, é possível verificar no registro dos funcionários que o expediente seria de 08:00h às 17:00h (peça 13, p. 2 e 4) . Quanto à contratação realizada por meio da SBHC, tem-se que os atendimentos no âmbito do Programa de Saúde da Família se dão, em regra, em horário comercial, tendo em vista o objetivo de atuar na comunidade em ações preventivas e continuadas, com jornada de trabalho de 40 horas semanais. 
 (...) 
17. Ante o exposto acima e os documentos analisados à época da auditoria (contratos de trabalho, comprovantes de pagamentos, extratos bancários dos exercícios de 2003 a 2008) , têm-se evidências adequadas e suficientes para caracterizar o débito objeto desta TCE, nos termos apresentados pelo Denasus e constantes nas citações dos responsáveis. (peça 94) 
66.	Dessa forma, para afastar o débito, restaria aos responsáveis trazer aos autos elementos que demonstrassem que houve o cumprimento das 80 horas semanais de serviços contratados para cada médico, quando analisados concomitantemente ambos os ajustes (prevendo carga horária semanal de 40 horas cada um) , justificando o recebimento dos dois salários pagos.
67.	Contudo, o Sr. Marcelo não trouxe evidências ou documentos nesse sentido (peças 128-132) , por isso não há como afastar o débito imputado.
	ii) reitera o pedido de acolhimento de ilegitimidade passiva, afirmando que em momento algum teve participação quanto a eventual realização de pagamentos em duplicidade, pois os repasses dos valores eram solicitados pela Sociedade Beneficente Hospitalar de Congonhinhas, conforme atestariam pedidos de aprovação de contas da entidade direcionada ao então prefeito (peça 128, p. 3, e peça 148, p. 12, além das peças 129-131) , sendo que tal procedimento era realizado em cumprimento aos termos do convênio anualmente celebrado entre o município (representado tão somente pelo Prefeito Municipal) e a entidade (peça 128, p. 4, e peça 148, p. 12-13) . Frisa que esses convênios eram celebrados à luz da Lei Municipal nº 250, de 14 de maio de 1998, sem que houvesse qualquer ingerência do Departamento Municipal de Saúde, pois simplesmente havia uma continuidade da administração municipal a partir do modelo que vinha sendo adotado (peça 128, p. 4, e peça 148, p. 12-13) . Diante disso, entende que nenhuma responsabilidade poderia lhe ser atribuída, já que a administração do Programa Saúde da Família cabia à entidade, incluindo a contratação de profissionais necessários, os quais passavam pelo crivo do chefe do executivo municipal (peça 128, p. 4-5, e peça 148, p. 13-14) . Por isso, solicita a exclusão de sua responsabilidade dos autos (peça 128, p. 6, e peça 148, p. 15) .
68.	Posiciona-se pela rejeição dessas alegações, pois entende-se que a existência do convênio não afastaria a responsabilidade do ex-Diretor do Departamento de Saúde da municipalidade.
69.	A alegação de que os repasses eram efetuados em face da existência do referido ajuste não exime o fato de que ele, como chefe do órgão de saúde municipal, teria a incumbência de criar e/ou exigir a implementação de mecanismos de acompanhamento e fiscalização dos serviços prestados pela entidade com vistas a atestar a correta execução dos mesmos (incluindo o cumprimento das cargas horárias dos médicos contratados) . Ressalte-se que cabia ao município, do qual o ex-diretor fazia parte e respondia pelas ações e serviços de saúde, efetuar esse acompanhamento/auditoria, conforme Cláusulas Terceira e Sétima do Termo do Convênio nº 001/2002 (peça 86, p. 14-15) .
70.	Também os documentos apresentados pelo Sr. Marcelo não lhe concedem guarida, pois demonstram que ele, como Diretor do Departamento de Saúde de Congonhinhas/PR, juntamente com chefe do executivo municipal à época eram responsáveis por efetuar o acompanhamento e aprovação das prestações de contas da entidade (peças 129-131) , o que reforça a responsabilidade de ambos na fiscalização/auditoria dos serviços pagos. 
71.	Como os pagamentos efetuados irregularmente demonstraram a existência de falhas nos processos de implementação de mecanismos de controle dos serviços prestados pelos profissionais de saúde no âmbito do convênio, entende-se que o ex-diretor e os ex-prefeitos respondem solidariamente pelo débito apontado.
	iii) alega estar caracterizada a ausência de enquadramento legal para imputar-lhe qualquer punição (peça 148, p. 2) . Afirma que foram utilizados como embasamento o "Art. 5º, Decreto-Lei nº 8.429/92" e os "Arts. 33 e 52, ambos da Lei nº 8.080/90 (lei do SUS) ", contudo o Decreto-Lei nº 8.429/92 não existiria e o demais artigos citados não se aplicariam ao presente caso (peça 148, p. 2-4) . Assim, estaria se infringido o princípio da legalidade, pois "ninguém será obrigado a fazer ou deixar de fazer alguma coisa senão em virtude de lei" (peça 148, p. 3) .
72.	Posiciona-se pela rejeição das alegações do Sr. Marcelo.
73.	Esses normativos encontram-se registrados no Relatório de Auditoria nº 7267/2008 do Denasus (peça 2, p. 12) . Por sua vez, o Relatório Completo do Tomador de Contas Especial nº 121/2013 remete ao descumprimento dos "Artigo 33 e 52 da Lei n.º 8080/90, Lei 8429/92 e PT/GM/MS n.° 3925/98" (peça 1, p. 154) . Ou seja, os auditores do Denasus se equivocaram ao referenciar o "Decreto-Lei nº 8.429/92" o qual foi posteriormente corrigido para "Lei".
74.	No âmbito do TCU, o primeiro oficio de citação expedido ao responsável remeteu à ocorrência de irregularidade "em desacordo com o disposto no Art. 5° do Decreto-Lei n° 8.429/92, de 02/06/92 e os Art. 33 e 52 da Lei n° 8080/90 de 19/09/90" (peça 47, p. 1) . 
75.	Os ofícios de citação expedidos posteriormente (peças 109 e 136) e a instrução da Secex/PR que os deu origem (peça 105) não mencionam esses artigos e normas, mas pôde-se verificar que a principal motivação para citação do responsável decorreu de parecer do representante do MP/TCU à peça 94:
22. Quanto aos responsáveis pelo débito, entendo plausível manter a solidariedade do então Diretor do Departamento de Saúde (atual Secretário Municipal de Saúde) com os médicos indevidamente beneficiados. Veja-se que, apesar de afirmar que o contrato da Prefeitura foi fielmente cumprido, o referido gestor não trouxe documentação comprobatória que suportasse tal alegação. Também não é possível eximi-lo da responsabilidade de fiscalizar o fiel cumprimento dos objetos dos convênios celebrados com a Sociedade Beneficente Hospitalar de Congonhinhas, posto que, nos termos dos ajustes, coube ao Município fazer avaliações específicas e auditagem dos serviços prestados pela entidade convenente, além de acompanhar as ações programadas, possibilitando a avaliação qualitativa e quantitativa das ações (peça 86, p. 15, 18 e 22) . E quando se trata de recursos do SUS, o Município é representado pela respectiva secretaria de saúde, ou órgão equivalente, por força do art. 9º, inciso III, da Lei nº 8.080/90. (grifamos) 
76.	O representante do Parquet também considerou validas as citações realizadas nestes autos, considerando que os responsáveis citados tiveram acesso aos relatórios, instruções e pareceres do processo, o que permitiu a devida compreensão das condutas consideradas irregulares, e do nexo entre elas e a ocorrência das irregularidades apontada (peça 159, p. 4) .
77.	Dessa forma, não haveria que se falar em ausência de embasamentos quanto à uma possível punição dos responsáveis arrolados.
	iv) afirma que, em que pese tenha ocupado o cargo de Diretor de Saúde do Município, efetuou o repasse de valores à entidade Sociedade Beneficente Hospitalar apenas em decorrência do convênio firmado pelo prefeito à época, não podendo lhe ser atribuído responsabilidade por ter como única participação a emissão de empenhos para repasse (peça 148, p. 5-7) .
78.	Posiciona-se pela rejeição das alegações do Sr. Marcelo.
79.	Entende-se que a existência do convênio não afastaria a responsabilidade do ex-Diretor do Departamento de Saúde da municipalidade e nem dos ex-prefeitos à época por eles responderem pelo acompanhamento e auditoria dos serviços prestados, além da aprovação das prestações de contas da entidade, conforme já exposto nos parágrafos 46-47 e 68-71 desta instrução.
	v) afirma que as constatações do Denasus decorrem do simples fato de que os profissionais identificados acumulariam o cargo de médico junto ao município e à entidade convenente, não sendo apontado qualquer ausência das cargas horárias ou que eles não tivessem prestado os serviços. Também defende que os serviços foram fielmente executados. De toda forma, caso se entenda o contrário, a restituição dos valores pagos pelo ex-Diretor de Saúde se configuraria em enriquecimento sem causa dos médicos, sendo que ele não teve nenhuma participação na celebração dos Termos de Convênio, tendo apenas solicitado a emissão de empenho para repasse de valores à Sociedade Beneficente Hospitalar de Congonhinhas (peça 148, p. 7-10) .
80.	Posiciona-se pela rejeição das alegações do Sr. Marcelo.
81.	Em que pese os ofícios de citação expedidos ao responsável remetam a ocorrências de pagamentos em duplicidade a médicos, essas comunicações também esclarecem que ele está sendo questionado pelo fato de esses profissionais terem recebido pagamentos simultâneos da prefeitura e da SBHC pela execução de serviços de saúde prestados concomitantemente (peças 109 e 136) . 
82.	Como os trabalhos que seriam prestados pelos médicos remeteriam a um mesmo período semanal, surgiram fortes evidências de que os serviços previstos em contrato não foram efetivamente prestados, conforme já exposto no parágrafo 65 desta instrução. 
83.	Dessa forma, para demonstrar que os serviços dos médicos foram fielmente executados, com vistas a afastar o débito, restaria ao ex-Diretor trazer aos autos elementos que demonstrassem que houve o cumprimento das 40 horas semanais de serviços contratados no âmbito de cada contrato firmado, justificando o pagamento dos dois salários à cada profissional (total de 80 horas semanais) .
84.	Contudo, o Sr. Marcelo não trouxe evidências ou documentos nesse sentido (peça 148) , por isso não há como afastar o débito imputado.
85.	Ademais, a sua responsabilidade quanto ao dano caracterizado encontra-se resumida nos parágrafos 68-71, permitindo concluir que ele responde solidariamente pelo ressarcimento aos cofres federais.
86.	Alegações do Sr. Alcides Sadatoshi Kawata, médico beneficiário dos pagamentos (peça 147) :
	i) relembra que a Secex/PR emitiu parecer pelo acolhimento das defesas de todos os responsáveis arrolados, afirmando "não haver nos autos questionamentos quanto à sua efetiva prestação, tampouco elementos que indiquem não terem sido de fato prestados os serviços pelos quais foram contratados" (peça 147, p. 1) . Aquela unidade também teria afirmado que considerando "a ausência de elementos que contradigam a alegada boa-fé no pagamento e na percepção dos mesmos, não haveria que se falar em ressarcimento de valores ao erário. Entende-se, portanto, que merecem pleno acolhimento as alegações de defesa apresentadas pelos responsáveis ouvidos em citação e, por conseguinte, o julgamento pela regularidade de suas contas e o arquivamento dos presentes autos" (peça 147, p. 1-2) . Nesse sentido, defende que o pronunciamento da Secex/PR deve ser acolhido, relembrando que a unidade reconheceu que não ocorreu a irregularidade caracterizada como pagamento em duplicidade, visto que os pagamentos foram realizados por entidades distintas, no âmbito de dois contratos de trabalho distintos, para finalidades distintas (peça 147, p. 2) . Entende que não haveria que se falar em recebimento em duplicidade dos referidos médicos, não havendo no bojo dos autos a comprovação de qualquer prática irregular, pois o pagamento em duplicidade somente ocorreria se o defendido tivesse recebido duas vezes pelo mesmo contrato e isso não ocorreu (peça 147, p. 2-3) . 
87.	Posiciona-se pela rejeição das alegações do Sr. Alcides.
88.	Em que pese os ofícios de citação expedidos ao responsável registrem a ocorrência de pagamentos em duplicidade, essas comunicações também esclarecem que ele está sendo questionado pelo fato de recebido pagamentos simultâneos da prefeitura e da SBHC pela execução de serviços de saúde prestados concomitantemente (peças 112 e 139) . 
89.	Como os trabalhos que seriam prestados pelos médicos remeteriam a um mesmo período semanal, surgiram fortes indícios de que os serviços previstos em contrato não foram efetivamente prestados, conforme esclareceu o representante do MP/TCU (peça 94, p. 2-3, §§ 14-21) .
90.	Dessa forma, para afastar o débito, restaria ao responsável trazer aos autos elementos que demonstrassem que houve o cumprimento das 40 horas semanais de serviços contratados no âmbito de cada contrato firmado, justificando o recebimento dos dois salários pagos (total de 80 horas semanais) .
91.	Contudo, o Sr. Alcides não trouxe evidências ou documentos nesse sentido (peça 147) , por isso não há como afastar o débito imputado.
	ii) defende que, no caso em exame, compete a quem acusa o ônus da prova (peça 147, p. 3) .
92.	O Sr. Alcides aduz que não teriam sido trazidos aos autos evidências suficientes que comprovassem a sua responsabilização ou a ocorrência de dano ao erário. Contudo, posiciona-se pela rejeição dessa alegação.
93.	Cumpre relembrar que os elementos demonstrando os indícios de pagamento irregulares encontram-se fundamentados nos pareceres às peças 94 e 159, resumidos no item anterior (§§ 88-90) .
94.	Além disso, os documentos evidenciando o recebimento irregular de salários encontram-se às peças 102 e 103, e o cálculo do dano à peça 105.
95.	Assim, observa-se que todos os elementos comprobatórios da ocorrência da irregularidade se encontram presentes nos autos, imputando ao Sr. Alcides a responsabilidade pelo recebimento irregular de salários.
	iii) reitera-se, na oportunidade, o acolhimento das preliminares de impossibilidade jurídica do pedido ante ao princípio da irrepetibilidade da verba alimentar e da prescrição, hão que ser acolhidas (peça 147, p. 3) .
96.	Posiciona-se pela rejeição dessas alegações.
97.	Cumpre relembrar que o Sr. Alcides recebeu dois salários, ou seja, apenas um desses poderia ser alegado como recebido no âmbito de verba de caráter alimentar e não ambos. Ademais, o cálculo de dano apurado adotou a prática de considerar o ressarcimento apenas quanto a um desses vencimentos (peça 105) , por isso não há que se falar em prejuízo ao princípio da irrepetibilidade.
98.	Também não há que se falar em prescrição, pois no âmbito do Tribunal ainda se encontra em vigor a Súmula TCU 282, com base no art. 37, § 5º, da Constituição Federal, assentando que as ações de ressarcimento movidas pelo Estado contra os agentes causadores de danos ao erário são imprescritíveis.
	iv) relembra que houve o arquivamento de inquérito policial (proc. 5008141-63.2013.4.04.7001 - 5ª Vara Federal de Londrina) . Assim, entende que a continuar o processamento deste procedimento, estará se instaurando a insegurança jurídica, pois não pode ser dada interpretação diversa para situações iguais (peça 147, p. 3) .
99.	Posiciona-se pela rejeição das alegações do Sr. Alcides.
100.	Conforme análise feita anteriormente, considera-se que as deliberações do TCU não se encontram obrigatoriamente vinculadas a possíveis entendimentos firmados na esfera do Poder Judiciário que concluam pela inexistência de dano ao erário (§§ 48-52) .
101.	Quanto aos documentos apresentados referentes ao inquérito policial nº 5008141-63.2013.404.7001 (peças 125, 152 e 153, p. 13-158) , concluiu-se que esses são insuficientes para afastar o dano ao erário apurado (§§ 57-60) .
	v) requer que seja reconhecida e declarada a ausência de dolo na conduta do defendido, e, caso se verifique qualquer erro nos pagamentos, que sejam declarados de responsabilidade da Administração Pública e julgados improcedentes os pedidos formulados pelo TCU e Procuradoria-Geral (peça 147, p. 3-4) .
102.	Posiciona-se pela rejeição desses pedidos.
103.	Ressalte-se que o dolo na conduta do Sr. Alcides restou caracterizado por ele ter firmado dois contratos que previam a prestação de serviços em horários concomitantes, totalizando 80 horas semanais. Ou seja, existem fortes indícios de que ele tenha firmado os contratos já prevendo que não poderia prestar integralmente os serviços pelos quais fora contratado.
104.	Dessa forma, ele deu causa direta ao acometimento de parte do dano ao erário caracterizado nesta TCE, devendo ser responsabilizado pelo ressarcimento do mesmo.
105.	Alegações do Sr. Luciano Merhy, na condição de prefeito do município de Congonhinhas/PR durante 1º/1/2005 a 31/12/2008 (peça 62) :
106.	Em que pese este processo tenha sido restituído à Secex-TCE em observância ao pronunciamento do representante do MP/TCU (peça 159, p. 5, § 25) e ao comando do relator (peça 160) para que a unidade técnica se pronunciasse quanto às alegações de defesa apresentadas às peças 120-125, 128-132, 147, 148 e 151-153, optou-se por se analisar também as alegações constantes à peça 62 com vistas a garantir o direito do contraditório e da ampla defesa do ex-prefeito.
	i) afirma que não era o gestor do contrato/convênio junto à SBHC, afirmando que os recursos, fundo a fundo, obedeceram aos tramites legais, inclusive aqueles relacionados à prestação de contas (peça 62, pp. 2-3) . Aduz que apenas deu continuidade à transferência de um recurso no âmbito de convênio firmado pela administração anterior, cuja destinação e utilização se deram sob o crivo de prestações de contas na forma da lei, as quais contaram com audiências públicas e a devida aprovação do Conselho Municipal de Saúde à época (peça 62, p. 2-5) . Afirma que sua conduta não pode ser vista como contrária ao ordenamento legal, não havendo que se falar em sua responsabilidade direta, pois toda a legislação teria sido respeitada (peça 62, p. 2-3) .
107.	Posiciona-se pela rejeição das alegações do Sr. Luciano.
108.	Rememora-se que, em pareceres às peças 94 e 159, o representante do MP/TCU defendeu que inexistiam indícios nos autos de que os ex-prefeitos tivessem atuado de forma ativa no processo de contratação dos profissionais de medicina em questão ou no acompanhamento/fiscalização desses serviços (peça 94, p. 3, §§ 23-24, e peça 159, p. 3, § 17) . 
109.	Contudo, verifica-se que o Sr. Luciano, na condição de representante do município e signatário do convênio em 2005  (peça 86, p. 24) deu continuidade ao ajuste firmado com a Sociedade Beneficente Hospitalar de Congonhinhas, assumindo o ônus de criar mecanismos de controle e de que o município acompanharia os serviços prestados pela entidade, conforme cláusulas do convênio (peça 86, p. 22-24) : 
3ª Caberá ao MUNICÍPIO repassar à ENTIDADE os recursos financeiros estabelecidos na cláusula anterior, de acordo com as disponibilidades orçamentárias e financeiras, em conformidade com os repasses efetuados pelo Ministério da Saúde.
Parágrafo único. Compete ao MUNICIPIO:
 (...) 
II - fazer avaliações específicas e auditagem dos serviços prestados pela entidade;
 (...) 
IV - estruturar o órgão de controle, avaliação e auditoria;
V - acompanhar a execução das ações programadas, com base em informações sistematizadas, possibilitando a avaliação qualitativa e quantitativa das ações.
 (...) 
DO CONTROLE, AVALIAÇÃO E AUDITORIA:
7ª A ENTIDADE ficará sujeita as atividades do órgão de controle, avaliação e auditoria, a ser criado pelo MUNICÍPIO, segundo as normas do Sistema Nacional de Auditoria no Âmbito do SUS. 
DA PRESTAÇÃO DE CONTAS:
A ENTIDADE promoverá a prestação dos recursos recebidos, mensalmente, contados da data de início do presente termo, diretamente o MUNICÍPIO, apresentando os extratos bancários de movimentação financeira, quadro demonstrativo das despesas, comprovantes das despesas realizadas e demais documentos solicitados pelo órgão de controle, avaliação e auditoria. (grifamos) 
110.	Ou seja, a identificação de falhas no acompanhamento dos serviços prestados pelos médicos contratados (e que ocasionaram a ocorrência de dano ao erário por esses profissionais por não terem cumprido integralmente as cargas horárias que lhe eram incumbidas) impõe a responsabilização solidária do ex-prefeito, em que pese também se observar que no âmbito municipal caberia ao responsável pela área municipal de saúde "controlar e fiscalizar as ações e serviços de saúde, através execução direta ou de serviços de terceiros" (peça 132, p. 21) .
111.	Ressalte-se que o Sr. Luciano, chefe do executivo municipal à época, efetuava o acompanhamento e participava da aprovação das prestações de contas da entidade junto com o Diretor Municipal de Saúde à época  (peças 129-131) , o que reforça a responsabilidade de ambos na fiscalização/auditoria dos serviços pagos.
112.	Como os pagamentos efetuados irregularmente demonstraram a existência de falhas nos processos de implementação de mecanismos de controle dos serviços prestados pelos profissionais de saúde no âmbito do convênio, entende-se que o ex-diretor e os ex-prefeitos respondem pelo débito apontado.
	ii) entende que não seria adequado responsabilizá-lo por ter dado mera continuidade ao convênio firmado por gestão anterior a sua. Considera que não é possível exigir-lhe postura fiscalizatória incondicional em atos administrativos desta natureza, não tendo o prefeito condições de ter ciência absoluta a respeito da perfeita higidez de todos os recursos, repassados por convênios com a União, Estado, autarquias e etc. (peça 62, p. 5-7) .
113.	Posiciona-se pela rejeição das alegações do Sr. Luciano, conforme análise efetuada no âmbito do item anterior (§§ 108-112) .
	iii) afirma que o repasse de recursos era realizado à Sociedade Beneficente Hospitalar de Congonhinhas, sendo por ela gerido de maneira única, total e exclusiva, destacando novamente que apenas deu continuidade aos repasses à entidade (peça 62, p. 7-8) .
114.	Posiciona-se pela rejeição das alegações do Sr. Luciano.
115.	Conforme visto nos parágrafos 108-112 desta instrução, entende-se que cabia ao ex-Diretor Municipal de Saúde e ao ex-prefeito garantir a implementação de processos e mecanismos de controle dos serviços prestados pelos profissionais de saúde no âmbito do convênio no período de vigência do ajuste, por isso não há como afastá-los da responsabilidade solidária pelo débito apontado.
	iv) afirma que não tinha ciência inequívoca de uma eventual irregularidade no convênio com a Sociedade Beneficente Hospital de Congonhinhas, justamente porque não havia sido ele o gestor que firmou contrato com a entidade (peça 62, p. 8) . Entende, ainda, que não parece ter havido duplicidade nos pagamentos realizados pelo Município, parecendo ter existido repasse de valores como forma de complementar os ganhos pelo profissional médico, adequando-os à realidade de notória dificuldade de contratação de médicos no interior do país (peça 62, p. 9-10) .
116.	Posiciona-se pela rejeição das alegações do ex-prefeito.
117.	Registre-se que sua responsabilidade restou configurada, conforme registram as análises constantes dos parágrafos 108-112 desta instrução.
118.	Também se entende que a explicação trazida pelo Sr. Luciano não tem o condão de justificar o recebimento indevido de salários pelos médicos, por isso essa irregularidade continua caracterizada.
	v) requer que seja determinado ao município a juntada de documentação complementar (peça 62, p. 12) .
119.	Posiciona-se pela rejeição desse pedido, pois considera-se que os documentos constantes dos autos e referenciados nesta instrução são suficientes para definir o dano ocorrido, além de atribuir ao ex-prefeito a responsabilidade por parte desse dano ao constatar que sua conduta ocorreu de forma diversa da esperada como signatário do convênio e responsável pela fiscalização dos recursos arguidos e pelo acompanhamento da prestação de contas da entidade.
CONCLUSÃO
120.		Em face da análise promovida na seção "Exame Técnico", entende-se que o Tribunal deve rejeitar as alegações de defesa apresentadas pelos Srs. Alcides Sadatoshi Kawata, Arildo Brito Simões, José Olegário Ribeiro Lopes, Luciano Merhy e Marcelo Haruhiko Shimysu, uma vez que não foram suficientes para sanear as irregularidades a eles atribuídas.
121.	Tendo em vista que não constam dos autos elementos que permitam reconhecer a boa-fé dos responsáveis, sugere-se que suas contas sejam julgadas irregulares, nos termos do art. 202, § 6º, do RI/TCU, com a imputação do débito atualizado monetariamente e acrescido de juros de mora, nos termos do art. 202, §1º do RI/TCU, descontado o valor já recolhido.
122.	Contudo, faz-se necessário rememorar que as irregularidades aqui tratadas se referem a pagamentos efetuados entre os exercícios de 2003 a 2009, sendo que a então Secex/PR pronunciou-se pela citação dos responsáveis em 10/3/2016 (peças 38-40) . Ou seja, completou-se a prescrição parcial da pretensão punitiva no âmbito do TCU, a qual submete-se ao interstício de dez anos (Acórdão 1441/2016-TCU-Plenário) .
123.	Nessa seara, seriam apenas alcançáveis pela aplicação da multa prevista no art. 57 da Lei 8.443/1992 os responsáveis pelas irregularidades ocorridas a partir de 10/3/2006, o que alcançaria os Srs. Luciano Merhy, na condição de prefeito do município de Congonhinhas/PR (gestão 1º/1/2005 a 31/12/2008) , Marcelo Haruhiko Shimysu, na condição de diretor do Departamento de Saúde do município de Congonhinhas/PR (gestão 1º/2/2003 a 31/12/2011) e Arildo Brito Simões, na condição de médico beneficiado por pagamentos irregulares ocorrido a partir de 2006.
PROPOSTA DE ENCAMINHAMENTO
124.		Diante do exposto, submetemos os autos à consideração superior, propondo ao Tribunal:
a) rejeitar as alegações de defesa dos Srs. Alcides Sadatoshi Kawata (CPF XXX.961.919-XX) , Arildo Brito Simões (CPF XXX.089.506-XX) , José Olegário Ribeiro Lopes (CPF XXX.099.829-XX) , Luciano Merhy (CPF XXX.133.649-XX) e Marcelo Haruhiko Shimysu (CPF XXX.796.069-XX) ;
b) com fundamento nos arts. 1º, inciso I, 16, inciso III, alíneas "b" e "c", e § 2º da Lei 8.443/1992 c/c os arts. 19 e 23, inciso III, da mesma Lei, e com arts. 1º, inciso I, 209, incisos II e III, e § 5º, 210 e 214, inciso III, do Regimento Interno, julgar irregulares as contas dos Srs. Alcides Sadatoshi Kawata (CPF XXX.961.919-XX) , Arildo Brito Simões (CPF XXX.089.506-XX) , José Olegário Ribeiro Lopes (CPF XXX.099.829-XX) , Luciano Merhy (CPF XXX.133.649-XX) e Marcelo Haruhiko Shimysu (CPF XXX.796.069-XX) , e condená-los ao pagamento das quantias a seguir especificadas, com a fixação do prazo de quinze dias, a contar das notificações, para comprovarem, perante o Tribunal (art. 214, inciso III, alínea "a", do Regimento Interno) , o recolhimento das dívidas aos cofres do Fundo Nacional de Saúde, atualizadas monetariamente e acrescidas dos juros de mora, calculados a partir das datas discriminadas, até a data dos recolhimentos, na forma prevista na legislação em vigor, abatendo-se, na oportunidade, os valores já ressarcidos.
	b.1) Srs. Alcides Sadatoshi Kawata, José Olegário Ribeiro Lopes e Marcelo Haruhiko Shimysu, solidariamente:
	DATA DA OCORRÊNCIA
	VALOR ORIGINAL (R$) 

	30/04/2003
	1.949,69

	31/05/2003
	2.380,41

	30/06/2003
	2.380,41

	31/07/2003
	2.380,41

	31/08/2003
	2.380,41

	30/09/2003
	2.380,41

	31/10/2003
	2.380,41

	30/11/2003
	2.380,41

	31/12/2003
	2.380,41

	31/01/2004
	3.489,91

	02/02/2004
	2.380,41

	01/03/2004
	2.380,41

	30/03/2004
	2.306,82

	29/04/2004
	2.709,54

	05/06/2004
	3.050,52

	06/07/2004
	3.050,52

	31/08/2004
	2.709,54

	27/08/2004
	2.796,91

	30/09/2004
	2.540,70

	b.2) Srs. Arildo Brito Simões, José Olegário Ribeiro Lopes e Marcelo Haruhiko Shimysu, solidariamente:
	DATA DA OCORRÊNCIA
	VALOR ORIGINAL (R$) 

	30/04/2003
	2.030,87

	31/05/2003
	2.467,86

	30/06/2003
	2.467,86

	31/07/2003
	2.467,86

	31/08/2003
	2.467,86

	30/09/2003
	2.467,86

	31/10/2003
	2.467,86

	30/11/2003
	2.467,86

	31/12/2003
	2.467,86

	31/01/2004
	3.619,37

	29/01/2004
	2.467,86

	27/02/2004
	2.467,86

	01/04/2004
	2.394,27

	04/05/2004
	3.088,33

	28/05/2004
	2.767,84

	05/07/2004
	3.079,67

	29/07/2004
	2.767,84

	27/08/2004
	2.766,19

	24/09/2004
	2.766,19

	28/10/2004
	2.766,19

	29/11/2004
	2.766,19

	23/12/2004
	4.223,67

	b.3) Srs. Arildo Brito Simões, Luciano Merhy e Marcelo Haruhiko Shimysu, solidariamente:
	DATA DA OCORRÊNCIA
	VALOR ADOTADO (R$) 

	28/01/2005
	2.787,01

	28/02/2005
	2.787,01

	29/03/2005
	2.692,03

	07/05/2005
	3.079,67

	06/06/2005
	3.066,95

	11/07/2005
	3.066,95

	28/07/2005
	3.060,12

	30/08/2005
	3.060,12

	29/09/2005
	2.980,42

	28/10/2005
	2.980,42

	30/11/2005
	2.980,42

	14/12/2005
	3.501,95

	31/01/2006
	2.980,42

	24/02/2006
	2.980,42

	28/03/2006
	3.872,72

	02/05/2006
	4.301,41

	01/06/2006
	4.301,41

	04/07/2006
	4.301,41

	31/08/2006
	4.301,41

	01/09/2006
	4.301,41

	04/10/2006
	4.301,41

	01/11/2006
	4.301,41

	05/12/2006
	4.301,41

	31/01/2007
	4.301,39

	06/02/2007
	4.301,38

	08/03/2007
	4.301,38

	05/04/2007
	4.325,56

	17/05/2007
	4.668,49

	06/06/2007
	4.668,49

	10/07/2007
	4.668,49

	08/08/2007
	4.668,49

	04/09/2007
	4.668,49

	10/10/2007
	4.668,49

	30/11/2007
	4.668,49

	21/12/2007
	4.668,49

	10/01/2008
	4.668,49

	28/02/2008
	4.686,38

	07/03/2008
	4.686,38

	30/04/2008
	4.475,74

	09/05/2008
	4.674,84

	11/06/2008
	4.674,84

	11/07/2008
	4.674,84

	11/08/2008
	4.674,84

	24/09/2008
	4.674,84

	31/10/2008
	4.674,84

	30/11/2008
	4.674,84

	31/12/2008
	4.674,84

	31/01/2009
	4.674,84

c) aplicar aos Srs. Luciano Merhy, Marcelo Haruhiko Shimysu e Arildo Brito Simões, individualmente, a multa prevista no art. 57 da Lei 8.443/1992 c/c o art. 267 do Regimento Interno, fixando-lhes o prazo de 15 (quinze) dias, a contar das notificações, para comprovarem, perante o Tribunal (art. 214, inciso III, alínea "a", do Regimento Interno) , o recolhimento das dívidas aos cofres do Tesouro Nacional, atualizadas monetariamente desde a data do acórdão até a dos efetivos recolhimentos, se forem pagas após o vencimento, na forma da legislação em vigor;
d) autorizar, desde logo, a cobrança judicial das dívidas, caso não atendidas as notificações, nos termos do art. 28, inciso II, da Lei 8.443/92;
e) autorizar, caso requerido e se o processo não tiver sido remetido para cobrança judicial, o parcelamento das dívidas em até 36 (trinta e seis) parcelas mensais e consecutivas, nos termos do art. 26 da Lei 8.443/1992 c/c o art. 217 do RI/TCU, fixando-se o vencimento da primeira parcela em quinze dias, a contar do recebimento da notificação, e os das demais a cada 30 dias, devendo incidir sobre cada valor mensal os correspondentes acréscimos legais, na forma prevista na legislação em vigor, bem como esclarecer ao responsável que, em caso de parcelamento da dívida, a falta de pagamento de qualquer parcela importará no vencimento antecipado do saldo devedor (art. 217, § 2º, do RI/TCU) ; e
f) remeter cópia da deliberação que vier a ser expedida ao Procurador Chefe da Procuradoria Regional da República no Estado do Paraná, para as providências cabíveis, nos termos do § 3º do art. 16 da Lei 8.443/1992, e ao Fundo Nacional de Saúde, para ciência."
2.	Em linha com a SecexTCE, assim se manifestou, no mérito, o Ministério Público junto ao Tribunal:
"22.	Com efeito, as informações e documentos disponibilizados pelos defendentes não contemplam de elementos capazes de comprovar o cumprimento das cargas horárias assumidas pelos médicos por meio da celebração de dois contratos de trabalho concorrentes, persistindo, em função disso, o débito decorrente da duplicidade de pagamentos (por duas fontes, Prefeitura e SBHC) sem a contraprestação integral dos serviços.
23.	Quanto aos Srs. José Olegário Ribeiro Lopes e Luciano Merhy, considero plausível o posicionamento defendido pela unidade técnica, no sentido de mantê-los como responsáveis solidários pelo débito objeto desta TCE, por terem assinado os termos de convênio celebrados anualmente com a SBHC (peça 86, p. 15-23) , pois esse ato indica que os ex-prefeitos atuavam em conjunto com o titular da pasta municipal de saúde na gestão dos recursos do SUS (Acórdão 2023/2018-TCU-Plenário, 10857/2018-1ª Câmara e 3564/2019-2ª Câmara) .
24.	Por fim, reitero que os entendimentos firmados na esfera judicial a respeito das irregularidades em tela, que resultaram no arquivamento do Inquérito Civil Público nº 1.25.005.000337/2013-75 e do Inquérito Policial nº 5008141-63.2013.4.04.7001, não se enquadram nos casos que vinculam a decisão deste TCU. Conforme a jurisprudência desta Corte, apenas a sentença absolutória no juízo criminal fundada no reconhecimento da inexistência material do fato ou na negativa de autoria tem habilidade para impedir a responsabilização administrativa ou civil do agente (Acórdãos nº s 30/2016, 131/2017, 869/2020, todos do Plenário; 2850/2019 e 940/2019, ambos da 1ª Câmara; e 10042/2015 e 6903/2018, ambos da 2ª Câmara) .
25.	Ante o exposto, por considerar adequadas as análises empreendidas pela Secex-TCE, este representante do Ministério Público de Contas manifesta-se de acordo com a proposta de encaminhamento apresentada à peça 161."
É o Relatório.

8.1. Douglas Danillo Barreto da Silva (74746/OAB-PR) e outros, representando Arildo Brito Simões.
8.2. Roberto Carlos Bueno (16.560/OAB-PR), Julia Tieka Mioshi Kawata e outros, representando Alcides Sadatoshi Kawata;
8.3. José Antonio Bueno (20.775/OAB-PR) e Pedro Adelino Bernardo Pinto (75652/OAB-PR), representando Marcelo Haruhiko Shimysu;
8.4. Luís Gustavo Ferreira Ribeiro Lopes (36846/OAB-PR), representando José Olegário Ribeiro Lopes.

Subprocurador-Geral Paulo Soares Bugarin.

TOMADA DE CONTAS ESPECIAL. NÃO COMPROVAÇÃO DA BOA E REGULAR APLICAÇÃO DE RECURSOS PÚBLICOS FEDERAIS TRANSFERIDOS PELO FUNDO NACIONAL DE SAÚDE (FNS). NÃO COMPROVAÇÃO DA REGULAR PRESTAÇÃO DE SERVIÇOS POR DOIS MÉDICOS. CITAÇÃO. REJEIÇÃO DAS ALEGAÇÕES DE DEFESA. IRREGULARIDADE DAS CONTAS. DÉBITO E MULTA. CIÊNCIA.

TOMADA DE CONTAS ESPECIAL (TCE)

Secretaria de Controle Externo de Tomada de Contas Especial (SecexTCE).

Conforme consignado no Relatório precedente, esta Tomada de Contas Especial foi instaurada pelo Fundo Nacional de Saúde, em desfavor dos Srs. José Olegário Ribeiro Lopes, ex-prefeito de Congonhinhas/PR (gestão 01/01/97 a 31/12/2004) ; Luciano Merhy, ex-prefeito (gestão de 01/01/2005 a 31/12/2008) ; e Marcelo Haruhiko Shimysu, diretor do Departamento de Saúde de 03/02/2003 a 31/12/2011, em razão de aplicarem, irregularmente, recursos do SUS no pagamento de salários aos médicos Alcides Sadatoshi Kawata e Arildo Brito Simões.
2.	Em auditoria do Denasus, ao analisar os contratos de trabalho dos referidos médicos, constatou-se que cada um desses profissionais possuía dois contratos de trabalho de 40 horas semanais, sendo um pela Prefeitura Municipal de Congonhinhas/PR, como concursados, e outro pela Sociedade Beneficente Hospitalar de Congonhinhas (SBHC) , como médicos do Programa Saúde da Família (PSF) , tendo em vista a celebração de convênio entre a referida entidade e a Prefeitura.
3.	A fase interna desta TCE obedeceu à regência normativa para a espécie e, ante à constatação da impossibilidade de cumprimento simultâneo dos dois ajustes, restou configurado prejuízo ao erário e identificação dos responsáveis, conforme Relatório de Tomada de Contas Especial (peça 1, p. 153-157) , Relatório e do Certificado de Auditoria (peça 1, p. 161-165) , Parecer do Dirigente do Controle Interno (peça 1, p. 166) , em conclusões uniformes por considerar irregulares as contas prestadas. O pronunciamento ministerial respectivo consta da peça 1, p. 167.
4.	No âmbito deste Tribunal, foram realizadas as citações, conforme ofícios 0223/2016-TCU/Secex-PR (peça 46) , 0221/2016-TCU/ Secex-PR (peça 47) , 0220/2016-TCU/ Secex-PR (peça 48) , 0219/2016-TCU/ Secex-PR (peça 49) e 0222/2016-TCU/ Secex-PR (peça 50) , indicando as seguintes irregularidades:
"Responsável: Sr. Luciano Merhy.
Irregularidade: ter o Município de Congonhinhas - PR efetuado pagamentos, no período entre 31/03/2003 e 31/12/2008, com recursos do SUS, concomitantemente com a Sociedade Beneficente Hospitalar de Congonhinhas - SBHC, ao Sr. Arildo Brito Simões - CPF: 286.089.506-00, médico servidor do Município de Congonhinhas - PR, para desempenhar, simultaneamente, o mesmo trabalho com recursos do Piso de Atenção Básica - PAB e com recursos do Programa Saúde da Família - PSF, do Ministério da Saúde.
Responsável:  Sr. Marcelo Haruhiko Shimysu.
Irregularidade: ter o Município de Congonhinhas - PR efetuado pagamentos, no período entre 31/03/2003 e 31/12/2008, com recursos do SUS, concomitantemente com a Sociedade Beneficente Hospitalar de Congonhinhas - SBHC, aos Senhores Alcides Sadatoshi Kawata - CPF: 069.961.919-04 e Arildo Brito Simões - CPF: 286.089.506-00, médicos servidores do Município de Congonhinhas - PR para desempenharem, simultaneamente, o mesmo trabalho com recursos do Piso de Atenção Básica - PAB e com recursos do Programa Saúde da Família - PSF, do Ministério da Saúde.
Responsável:  Sr. José Olegário Ribeiro Lopes.
Irregularidade: ter o Município de Congonhinhas - PR efetuado pagamentos, no período entre 31/03/2003 e 31/12/2008, com recursos do SUS, concomitantemente com a Sociedade Beneficente Hospitalar de Congonhinhas - SBHC, aos Senhores Alcides Sadatoshi Kawata - CPF: 069.961.919-04 e Arildo Brito Simões - CPF: 286.089.506-00, médicos servidores do Município de Congonhinhas - PR para desempenharem, simultaneamente, o mesmo trabalho com recursos do Piso de Atenção Básica - PAB e com recursos do Programa Saúde da Família - PSF, do Ministério da Saúde,
Responsável:  Sr. Alcides Sadatoshi Kawata.
Irregularidade: ter, na condição de médico servidor do Município de Congonhinhas - PR, à época dos fatos, se beneficiado com o recebimento irregular de salários em duplicidade, entre 31/03/2003 e 31/08/2004, com recursos do SUS, para desempenhar, simultaneamente, o mesmo trabalho; pela Prefeitura Municipal de Congonhinhas - PR, com recursos do Piso de Atenção Básica - PAB e pela Sociedade Beneficente Hospitalar de Congonhinhas - SBHC, com recursos do Programa Saúde da Família - PSF, do Ministério da Saúde.
Responsável:  Sr. Arildo Brito Simões.
Irregularidade: ter, na condição de médico servidor do Município de Congonhinhas - PR, à época dos fatos, se beneficiado com o recebimento irregular de salários em duplicidade, entre 31/03/2003 e 31/08/2004, com recursos do SUS, para desempenhar, simultaneamente, o mesmo trabalho; pela Prefeitura Municipal de Congonhinhas - PR, com recursos do Piso de Atenção Básica - PAB e pela Sociedade Beneficente Hospitalar de Congonhinhas - SBHC, com recursos do Programa Saúde da Família - PSF, do Ministério da Saúde."
5.	Todos os responsáveis foram regularmente citados (peças 51, 52, 53, 58, 67) e apresentaram alegações de defesa (peças 62, 63, 83-84, 86-88, 90) . 
6.	Transcrevo, a seguir, trecho do Parecer do Ministério Público junto ao Tribunal, da lavra do Subrocurador-Geral, Dr. Paulo Soares Bugarin, que resume de modo claro e objetivo os principais fatos da fase de instrução processual:
"3.	Neste TCU, os dois médicos foram incluídos como responsáveis pelo débito, realizando-se as citações nos moldes propostos na instrução de peça 38.
4.	Recebidas as alegações de defesa (peças 62, 63, 83, 84, 87) , a Secex/PR apresentou instrução de mérito (peça 91) , na qual concluiu que a irregularidade caracterizada como pagamento em duplicidade seria inexistente, por entender que os pagamentos teriam sido realizados por entidades distintas, no âmbito de dois contratos de trabalho distintos, para finalidades distintas.
5.	Em parecer inicial deste MPTCU (peça 94) , destaquei, com base no descrito no Relatório do Denasus, que a constatação original foi a impossibilidade de cumprimento das cargas horárias assumidas pelos médicos por meio da celebração de dois contratos de trabalho concorrentes, havendo, em função disso, a duplicidade de pagamentos (por duas fontes, Prefeitura e SBHC) sem a contraprestação integral dos serviços (peça 2, p. 12 e 14) .
6.	A partir das informações dos autos, confirmei que os dois ajustes previam o atendimento médico em períodos de trabalho coincidentes. Em relação ao contrato celebrado diretamente com a Prefeitura, foi possível verificar no registro dos funcionários que o expediente seria de 8h às 17h (peça 13, p. 2 e 4) . Quanto à contratação realizada por meio da SBHC, tem-se que os atendimentos no âmbito do Programa de Saúde da Família se dão, em regra, em horário comercial, tendo em vista o objetivo de atuar na comunidade em ações preventivas e continuadas, com jornada de trabalho de 40 horas semanais. A possibilidade de destinação de parte dessa carga horária para trabalho em hospitais de pequeno porte mencionada pelo Sr. Arildo se restringia a oito horas semanais (Portarias GM/MS nº s 619/2005 e 648/2006; peça 83, p. 3) , o que não se mostra suficiente para alterar a condição de incompatibilidade configurada.
7.	Diante dessas ponderações e dos documentos analisados à época da auditoria (contratos de trabalho, comprovantes de pagamentos, extratos bancários dos exercícios de 2003 a 2008) , concluí haver evidências adequadas e suficientes para caracterizar o débito objeto desta TCE, nos termos apresentados pelo Denasus e constantes nas citações dos responsáveis.
8.	Na ocasião, antes de me posicionar quanto ao julgamento das contas, observei que seria adequado adotar o método mais conservador para o cálculo do débito, sugerindo que fosse computado, entre os dois pagamentos feitos a cada um dos médicos, o de menor valor, mês a mês, considerando o período de março de 2003 e agosto de 2004 para o Sr. Alcides Sadatoshi Kawata, e de março de 2003 e dezembro de 2008 para o Sr. Arildo Brito Simões.
9.	Tendo Vossa Excelência anuído a essa preliminar (peça 95) , a Secex/PR promoveu diligência ao Denasus e o recálculo do débito, apresentado em instrução preliminar à peça 105. Como o débito imputado ao Sr. Alcides sofreu um acréscimo de cerca de R$ 3,5 mil em relação ao valor constante do ofício de citação que lhe tinha sido encaminhado, foi repetida a etapa de citação para todos os responsáveis indicados no processo. Regularmente citados, o Sr. Luciano Merhy permaneceu silente, e os demais responsáveis apresentaram novamente suas alegações de defesa (peça 155) .
10.	O processo passou, então, a ser instruído pela Secex-TCE, que deixou de analisar as alegações de defesa, e expôs sua discordância quanto à metodologia de cálculo do débito, às responsabilidades atribuídas e ao objeto da TCE, sugerindo que as citações promovidas fossem declaradas nulas, e propondo que os autos fossem restituídos àquela unidade técnica para nova fase de instrução (peça 156) .
11.	Divergindo dessa proposta, emiti parecer no sentido de considerar válidas as citações e prosseguir com esta TCE nos termos em que se encontravam, sem a necessidade de reiniciar a etapa de instrução (peça 159) . Por meio de despacho à peça 160, Vossa Excelência determinou o retorno dos autos à Secex-TCE, que desta feita realizou as análises pertinentes e apresentou instrução de mérito (peça 161) .
12.	Conforme exposto acima, a Secex/PR repetiu a etapa de citação, notificando todos os responsáveis inicialmente apontados, nos seguintes moldes:
a) citação solidária dos Srs. Alcides Sadatoshi Kawata, médico beneficiado por pagamentos em duplicidade; José Olegário Ribeiro Lopes, prefeito de Congonhinhas/PR de 2001 a 2004; e Marcelo Haruhiko Shimysu, diretor do Departamento de Saúde do Município à época, pelo débito de        R$ 48.408,25, referente a parcelas pagas entre 30/04/2003 e 30/09/2004 (peças 109, 110 e 112) ;
b) citação solidária dos Srs. Arildo Brito Simões, médico beneficiado por pagamentos em duplicidade; José Olegário Ribeiro Lopes, prefeito de Congonhinhas/PR de 2001 a 2004; e Marcelo Haruhiko Shimysu, diretor do Departamento de Saúde do Município à época, pelo débito de                   R$ 59.715,22, referente a parcelas pagas entre 30/04/2003 e 23/12/2004 (peças 109, 110 e 111) ; e
c) citação solidária dos Srs. Arildo Brito Simões, médico beneficiado por pagamentos em duplicidade; Luciano Merhy, prefeito de Congonhinhas/PR de 2005 a 2008; e Marcelo Haruhiko Shimysu, diretor do Departamento de Saúde do Município à época, pelo débito de R$ 195.456,09, referente a parcelas pagas entre 28/01/2005 e 31/01/2009 (peças 109, 111 e 113) .
13.	O segundo prefeito, Sr. Luciano Merhy, permaneceu silente nesta última oportunidade de defesa. Contudo, o gestor tinha se manifestado em relação à primeira citação (peça 62) e seus argumentos foram considerados.
14.	Os demais responsáveis apresentaram novamente as alegações de defesa (peças 120-125,
128-132, 147, 148 e 151-153) , que consistiram em reiterar os argumentos da primeira rodada de citações (peças 93 e 94) , acrescentando-se, essencialmente, informações e documentos a respeito do Inquérito Civil Público nº 1.25.005.000337/2013-75 e do Inquérito Policial nº 5008141-63.2013.4.04.7001 referentes aos mesmos fatos (peças 124, 125 e 152) , os quais, segundo os defendentes, teriam sido arquivados ante o reconhecimento da regular prestação dos serviços e consequente inexistência de dano.
15.	Em análise aos argumentos de defesa, a Secex-TCE esclareceu que o TCU exerce sua jurisdição de forma independente, gozando de competências próprias instituídas pela Constituição Federal e pela Lei nº 8.443/92 e, por isso, não está obrigado, a princípio, a aceitar o argumento de que não teria ocorrido prejuízo ao erário em virtude de possíveis entendimentos firmados na esfera do Poder Judiciário.
16.	No inquérito policial (peças 125 e 152) , em relação ao médico Alcides Sadatoshi Kawata, concluiu-se que eventual persecução penal restaria infrutífera, por ter transcorrido lapso temporal superior a onze anos desde a data do último recebimento de salário por esse profissional (27/08/2004) . O mesmo entendimento foi aplicado ao Sr. Arildo Brito Simões quanto aos valores recebidos por ele até 23/12/2004. Em relação aos pagamentos que o beneficiaram entre 2005 e 2008, a partir da análise de documentos juntados aos autos daquele inquérito, vislumbrou-se que o Sr. Arildo teria prestado serviços atinentes aos dois ajustes no referido período, não havendo justa causa para a deflagração de ação penal ante a não comprovação da materialidade dos fatos (peça 152, p. 6-10) .
17.	Os documentos que respaldaram a decisão acima também foram apresentados na defesa do Sr. Arildo (peça 153, p. 13-158) . Em exame detalhado promovido pela Secex-TCE, registrou-se que eles não se prestam a comprovar a integral prestação dos serviços médicos contratados, ante as seguintes fragilidades:
	"i) declaração do Sr. Marcelo Haruhiko Shimysu, em 26/3/2015, informando, que revendo os documentos existentes na secretaria municipal de saúde, verificou-se que o Sr. Arildo 'realizou atendimento junto ao Programa Saúde da Família neste município, onde foram realizadas palestras na sede do município como também nos postos de saúde da zona rural, onde se realizava em horários diferenciados (noturnos) para abranger o maior número de pessoas residentes nas localidades' (peça 153, p. 13) . Análise: entende-se que tal declaração, por si apenas, não tem o condão de demonstrar a prestação dos serviços;
	ii) fichas com quantidades de atendimento realizadas nos meses de fevereiro, março, abril, junho, julho, agosto, setembro, outubro, novembro e dezembro de 2003 (peça 153, p. 15-24) , de fevereiro, março, abril (duas vezes) , junho, julho, agosto, setembro, outubro, novembro e dezembro de 2004 (peça 153, p. 25-35) . Análise: verificou-se que essas fichas não contêm informações do município, unidade de saúde ao qual o atendimento estava vinculado ou código do profissional responsável pelos atendimentos, apresentando apenas o nome "Dr. Arildo" escrito em sua parte superior para identificar o médico. Elas também não apresentam assinatura ou declaração de algum servidor/funcionário da prefeitura ou da entidade convenente atestando que os serviços foram prestados pelo médico nem demonstrando que esses atendimentos equivaleriam a serviços prestados em 40 horas semanais. Por esses motivos elas não podem ser consideradas suficientes para a demonstração da prestação de serviços no período;
	iii) relatórios de produção dos anos de 2004-2006 encaminhados ao Ministério da Saúde (peça 153, p. 36-55) . Análise: destaque-se que tais relatórios remetem a quantidades consolidadas de atendimentos prestados no município, não servindo para demonstrar os serviços efetivamente prestados pelo Sr. Arildo;
	iv) fichas de atendimento (FGA) , além de exames e outros documentos relacionados ao atendimento individual de pacientes (peça 153, p. 56-158) . Análise: tais documentos não compreendem todo o período arguido referente a prestação de serviços semanais de 80 horas entre 2003 e 2004 no âmbito de um salário recebido com recursos de PAB Fixo e de outro com recursos do Programa Saúde da Família (PSF) , além de também não remeteram a todo o período referente a prestação de serviços semanais entre 2005 e 2008 no âmbito de um salário recebido com recursos do PSF. Ou seja, os documentos apresentados apenas comprovam a execução de serviços de forma pontual nos referidos lapsos temporais, não logrando êxito em demonstrar a prestação integral de serviços durante toda a carga horária contratada no período arguido, nos termos expostos pelo representante do MP/TCU (peça 159, p. 4, §§ 19-21) ." (Grifos originais; peça 161, p. 29-30.) 
18.	Em relação às responsabilidades atribuídas, os ex-prefeitos mencionaram a sugestão constante dos pareceres deste Ministério Público de Contas (peças 94 e 159) , de excluí-los do rol de responsáveis. Nos referidos pareceres, foi esclarecido que, no âmbito municipal, a direção do SUS é competência da respectiva secretaria de saúde ou órgão equivalente (art. 9º, inciso III, da Lei nº 8.080/90) , e que não havia indícios da atuação ativa desses prefeitos no processo de contratação dos profissionais de medicina em questão ou no acompanhamento/fiscalização desses serviços.
19.	Contudo, a unidade técnica se opôs a esse entendimento, ressaltando que os ex-prefeitos foram signatários dos convênios celebrados anualmente entre o Município e a SBHC e, portanto, teriam se comprometido a garantir a implementação de processos e mecanismos de controle dos serviços prestados pelos profissionais de saúde no período de vigência dos ajustes, considerando o estabelecido nas cláusulas terceira, sétima e oitava dos termos pactuados (peça 86, p. 12-27) . Além disso, em relação ao Sr. Luciano Merhy, foram juntados documentos indicando que ele participava da aprovação das despesas da entidade junto com o titular da Diretoria Municipal de Saúde à época (peça 128, p. 3; e peças 129/131) .
20.	Como os elementos constantes dos autos não foram suficientes para sanear as irregularidades apontadas, tampouco para afastar as responsabilidades atribuídas, concluiu-se por rejeitar as alegações de defesa de todos os citados. Antes de elaborar a proposta de encaminhamento, a Secex-TCE avaliou a ocorrência de prescrição da pretensão punitiva, aplicando o prazo prescricional de dez anos previsto no art. 205 do Código Civil, à luz do entendimento firmado por meio do Acórdão 1441/2016-TCU-Plenário. No presente caso, como as citações dos responsáveis foram autorizadas em 10/03/2016 (peça 40) , e os pagamentos irregulares se deram entre abril de 2003 e janeiro de 2009, registrou-se que somente poderiam ser aplicadas multas aos responsáveis pelos pagamentos ocorridos após 10/03/2006.
21.	Diante disso, foi apresentada proposta de encaminhamento no sentido de julgar irregulares as contas de todos os responsáveis indicados, condenando-os em débito conforme os valores especificados nos ofícios de citação (peças 109/113) , e de aplicar a multa individual prevista no art. 57 da Lei nº 8.443/92 exclusivamente aos Srs. Luciano Merhy, Marcelo Haruhiko Shimysu e Arildo Brito Simões (peça 161, p. 41) ."
7.	Acolho integralmente a análise, as conclusões e a proposta de encaminhamento formuladas pela SecexTCE e pelo Parquet, incluindo seus fundamentos às minhas próprias razões de decidir, sem prejuízo dos destaques que farei adiante.
8.	No que diz respeito ao Sr. Alcides Sadatoshi Kawata, médico cujo ofício citatório incluiu questionamento sobre o fato de ter recebido pagamentos simultâneos da prefeitura e da SBHC pela execução de serviços de saúde prestados concomitantemente, alegou, em síntese: a) natureza alimentar dos recursos recebidos; b) serviços efetivamente prestados; c) boa-fé; d) valores pagos pela administração a título de vencimentos não são restituíveis, conforme entendimento mantido pelo STJ em caso considerado análogo; e) ausência de reclamação dos contratantes; f) prescrição da pretensão ressarcitória; g) eventual erro deve ser atribuído à Administração Pública; e h) a Súmula 249/TCU dispensa a reposição de importâncias indevidamente percebidas, de boa-fé, em virtude de erro escusável de interpretação de lei, à vista da presunção de legalidade do ato administrativo e do caráter alimentar das parcelas salariais.
9.	Em suas derradeiras alegações de defesa, sustenta, em síntese, que: a) a instrução inicial da Secex/PR reconheceu "não haver nos autos questionamentos quanto à sua efetiva prestação, tampouco elementos que indiquem não terem sido de fato prestados os serviços pelos quais foram contratados"; b) o ônus da prova é de quem acusa; e c) houve o arquivamento de inquérito policial (proc. 5008141-63.2013.4.04.7001 - 5ª Vara Federal de Londrina) e, por isso, este processo causa insegurança jurídica; e d) não há dolo na sua conduta.
10.	A despeito dos argumentos apresentados pelo responsável, não vieram aos autos elementos capazes de comprovar, inequivocamente, que houve o cumprimento das 40 horas semanais de serviços contratados no âmbito de cada contrato firmado, para que fossem justificados o recebimento dos dois salários pagos pelas supostas 80 horas semanais de serviços prestados. Embora o responsável alegue ter prestado os serviços, não comprovou o que alegou, de modo que se mostra devido o ressarcimento por serviços pagos não prestados.
11.	Como consignado pela SecexTCE, "o Sr. Alcides recebeu dois salários, ou seja, apenas um desses poderia ser alegado como recebido no âmbito de verba de caráter alimentar e não ambos".
12.	Não há, portanto, fundamento para afastar o ressarcimento do dano sob o argumento de recebimento de recursos de natureza alimentar ou de aplicação da Súmula 249/TCU, até porque não se evidencia, no presente caso, boa-fé do responsável, que assumiu compromisso por obrigações contratuais que sabia não ter como adimplir. Nesse sentido, a SecexTCE registrou que:
"103.	Ressalte-se que o dolo na conduta do Sr. Alcides restou caracterizado por ele ter firmado dois contratos que previam a prestação de serviços em horários concomitantes, totalizando 80 horas semanais. Ou seja, existem fortes indícios de que ele tenha firmado os contratos já prevendo que não poderia prestar integralmente os serviços pelos quais fora contratado."
13.	Também, não há como atribuir o fato a erro da Administração Pública, pois não se trata de um mero registro equivocado em um dos contratos firmados, mas de compromisso assumido conscientemente pelo responsável, sem que haja provas suficientes de seu cumprimento.
14.	Sobre a instrução inicial da Secex/PR, cabe lembrar que, na sequência, o feito evoluiu em sentido diverso, o que é perfeitamente comum no desenrolar da instrução processual, não tendo faltado oportunidade de defesa ao responsável, a quem compete, em processos de tomada de contas, o ônus de demonstrar que os recursos públicos que lhe foram confiados foram corretamente utilizados nos fins para os quais foram destinados.
15.	E quanto ao arquivamento do inquérito policial (proc. 5008141-63.2013.4.04.7001 - 5ª Vara Federal de Londrina) , não há que se falar em insegurança jurídica, uma vez que, como bem apontou a SecexTCE, "as deliberações do TCU não se encontram obrigatoriamente vinculadas a possíveis entendimentos firmados na esfera do Poder Judiciário que concluam pela inexistência de dano ao erário (§§ 48-52) . Quanto aos documentos apresentados referentes ao inquérito policial nº 5008141-63.2013.404.7001 (peças 125, 152 e 153, p. 13-158) , concluiu-se que esses são insuficientes para afastar o dano ao erário apurado (§§ 57-60) ".
16.	Com esses destaques, nota-se que o Sr. Alcides Sadatoshi Kawata deu causa direta a dano ao erário, conforme apurado nos autos, devendo ser responsabilizado pelo seu ressarcimento.
17.	Quanto ao Sr. Arildo Brito Simões, citado pela mesma irregularidade praticada pelo Sr. Alcides Sadatoshi Kawata, em suas alegações de defesa, afirmou, em síntese, que: a) em municípios pequenos, com falta de profissionais médicos residentes, é normal um médico trabalhar até oitenta horas semanais, considerando-se os plantões hospitalares; b) a Portaria 648/2006, que disciplinava o Programa Saúde da Família à época, permitia o atendimento à Unidade Básica de Saúde, o atendimento domiciliar/familiar e o trabalho em hospital de pequeno porte, e em seu item 3.2, inciso III, há previsão de cadastramento de profissional médico com carga horária total de quarenta horas semanais em duas ESF, em vez de uma única, no caso dos demais profissionais de saúde; c) não houve dupla remuneração pelo mesmo serviço, mas sim cumulação de serviço pelo mesmo profissional para atender interesse público; d) não houve enriquecimento ilícito, uma vez que os serviços foram prestados e, em muitas ocasiões ultrapassando as oitenta horas semanais; e e) os fatos podem ser constatados em visita in loco, com oitiva de funcionários da saúde e pacientes, mostrando a sua boa-fé;
18.	Em suas derradeiras alegações de defesa, o Sr. Arildo Brito Simões sustenta, em síntese, que o representante do MPTCU havia inicialmente entendido pela exclusão da responsabilidade dos ex-prefeitos quanto ao débito apurado em razão da inexistência de indícios de que eles tenham atuado de forma ativa no processo de contratação dos profissionais de medicina.
19.	Para demonstrar suas alegações, o responsável juntou aos autos declarações e documentos que indicariam ter, de fato, atuado nas duas frentes pagadoras, desempenhando o que lhe era solicitado tanto pelo PAB, pela Sociedade Beneficente Hospitalar, como pelo PSF, cujas atribuições e forma de atuação são distintas.
20.	Anexou, também, documento que demonstraria o arquivamento de inquérito civil público nos autos do IC 1.25.005.000337/2013-75, que teria apurado as mesmas condutas desta TCE e no qual concluiu-se pela prescrição das penas constantes do art. 12, da Lei de Improbidade Administrativa e reconheceu a inexistência de danos ao erário (peça 123, p. 2, e peça 124) .
21.	Juntou, ainda, extrato processual do inquérito policial 5008141-63.2013.404.7001 (0358/2013-DPF/LDA/PR) , que teria sido arquivado (peça 123, p. 2, e peça 125) , e reafirmou que o inquérito policial 5008141-63.2013.404.7001, que tramitou perante a delegacia de polícia federal em Londrina/PR, restou arquivado e nele houve a comprovação de que os serviços foram todos prestados em prol do programa a que estava vinculado o médico (peça 151, p. 1) . 
22.	Por último, também juntou, entre outros documentos (peça 153) , cópia de petição endereçada àquela autoridade policial que fundamentou o pedido de arquivamento, afirmando que essa decisão teria deixado patente que, em verificação efetuada por amostragem, restou comprovado que os serviços foram cabalmente prestados, nada havendo que se falar em danos ao erário e consequentemente em devolução de valores (peça 151, p. 1, e peça 152) .
23.	Acerca das conclusões da esfera judicial ou mesmo dos inquéritos policiais, valem as mesmas observações já apresentadas na análise das alegações de defesa do Sr. Alcides Sadatoshi Kawata, de modo que não é possível afastar o dano apurado nestes autos.
24.	Reforça essa análise o que consignou a SecexTCE no seguinte trecho de sua instrução técnica:
"56.	Registre-se, ainda, que os documentos apresentados pelo Sr. Arildo referentes ao inquérito civil público IC nº 1.25.005.000337/2013-75 (peças 124) não apresentam conclusões que registrem a inexistência de ocorrência de dano. Na verdade, eles reconhecem apenas a prescrição das sanções previstas pela Lei nº 8.429/1992, mas ressalvando a necessidade de ressarcimento do erário (peça 124, p. 11-12) .
57.	Quanto aos documentos apresentados no âmbito do inquérito policial nº 5008141-63.2013.404.7001 (peças 125 e 152) , verificou-se que o pedido de arquivamento daquele feito pelo MPF foi motivado pelas seguintes constatações:
	a) no caso do médico Alcides Sadatoshi Kawata, teria transcorrido lapso temporal superior a onze anos desde a data do último recebimento do salário, em 27/8/2004, de modo que eventual persecução penal restaria infrutífera, mostrando-se inútil o prosseguimento dessa (peça 152, p. 6-9) ; 
	b) no que tange ao médico Arildo Brito Simões, também já teria se transcorrido lapso temporal superior a onze anos desde a data do último recebimento indevido do salário quanto aos meses de janeiro a agosto de 2004 e de outubro a dezembro 2004 (peça 152, p. 9) . Quanto aos pagamentos de salário no período de 2005 a 2008, o representante do MPF vislumbrou que o Sr. Arildo "efetivamente prestou serviços ao Programa Saúde da Família - PSF, assim como ao Município de Congonhinhas/PR pelo contrato de trabalho com a Prefeitura, nos exercícios de 2005 a 2008" (peça 152, p. 9-10) , entendendo que "não há que se falar em recebimento em duplicidade do médico Arildo Brito Simões, porquanto a materialidade dos fatos em tela não restou comprovada, não havendo, assim, justa causa para deflagração de ação penal", pois a partir de declaração prestado pelo Sr. Marcelo Haruhiko Shimysu (Diretor Municipal de Saúde à época) entendeu-se que aquele médico não recebera recursos do PSF em seu vínculo empregatício junto à prefeitura (peça 152, p. 10) .
58.	Quanto a este último item, o representante do MPF aduziu que o Sr. Arildo teria efetivamente prestado os serviços arguidos baseando-se nas declarações do Sr. Marcelo Haruhiko Shimysu e em documentos encaminhados por esse."
25.	Vale destacar que, a despeito das conclusões do MPF, a SecexTCE realizou seu próprio exame, com base nos elementos e documentos juntados a este processo, que, por considerar adequados, reproduzo a seguir:
"59.	 Assim, como forma a comprovar a prestação dos serviços, o Sr. Arildo apresentou em suas alegações de defesa cópia desses mesmos documentos (peça 153, p. 13-158) . A seguir apresenta-se os resumos e as análises desses:
	i) declaração do Sr. Marcelo Haruhiko Shimysu, em 26/3/2015, informando, que revendo os documentos existentes na secretaria municipal de saúde, verificou-se que o Sr. Arildo "realizou atendimento junto ao Programa Saúde da Família neste município, onde foram realizadas palestras na sede do município como também nos postos de saúde da zona rural, onde se realizava em horários diferenciados (noturnos) para abranger o maior número de pessoas residentes nas localidades" (peça 153, p. 13) . Análise: entende-se que tal declaração, por si apenas, não temo o condão de demonstrar a prestação dos serviços;
	ii) fichas com quantidades de atendimento realizadas nos meses de fevereiro, março, abril, junho, julho, agosto, setembro, outubro, novembro e dezembro de 2003 (peça 153, p. 15-24) , de fevereiro, março, abril (duas vezes) , junho, julho, agosto, setembro, outubro, novembro e dezembro de 2004 (peça 153, p. 25-35) . Análise: verificou-se que essas fichas não contêm informações do município, unidade de saúde ao qual o atendimento estava vinculado ou código do profissional responsável pelos atendimentos, apresentando apenas o nome "Dr. Arildo" escrito em sua parte superior para identificar o médico. Elas também não apresentam assinatura ou declaração de algum servidor/funcionário da prefeitura ou da entidade convenente atestando que os serviços foram prestados pelo médico nem demonstrando que esses atendimentos equivaleriam a serviços prestados em 40 horas semanais. Por esses motivos elas não podem ser consideradas suficientes para a demonstração da prestação de serviços no período;
	iii) relatórios de produção dos anos de 2004-2006 encaminhados ao Ministério da Saúde (peça 153, p. 36-55) . Análise: destaque-se que tais relatórios remetem a quantidades consolidadas de atendimentos prestados no município, não servindo para demonstrar os serviços efetivamente prestados pelo Sr. Arildo;
	iv) fichas de atendimento (FGA) , além de exames e outros documentos relacionados ao atendimento individual de pacientes (peça 153, p. 56-158) . Análise: tais documentos não compreendem todo o período arguido referente a prestação de serviços semanais de 80 horas entre 2003 e 2004 no âmbito de um salário recebido com recursos de PAB Fixo e de outro com recursos do Programa Saúde da Família (PSF) , além de também não remeteram a todo o período referente a prestação de serviços semanais entre 2005 e 2008 no âmbito de um salário recebido com recursos do PSF. Ou seja, os documentos apresentados apenas comprovam a execução de serviços de forma pontual nos referidos lapsos temporais, não logrando êxito em demonstrar a prestação integral de serviços durante toda a carga horária contratada no período arguido, nos termos expostos pelo representante do MP/TCU (peça 159, p. 4, §§ 19-21) .
60.	 Portanto, considera-se que os documentos apresentados pelo Sr. Arildo são insuficientes para afastar o dano ao erário apurado."
26.	Com esses destaques, é possível perceber que os elementos juntados aos autos não são suficientes para demonstrar, de modo inequívoco, a prestação dos serviços médicos nas unidades de saúde distintas, totalizando 80 horas semanais, de modo que a carência de profissionais residentes no município não justifica a irregularidade apurada. Também, não basta alegar a necessidade de plantões hospitalares como razão para se computar 80 horas de serviços médicos semanais. De igual modo, nem mesmo o fato de haver regulamentação normativa autorizando a acumulação de atendimentos médicos diversos é suficiente para atestar a prestação dos serviços nos quantitativos alegados. O que se espera é a demonstração inequívoca e documental da prestação dos serviços nos moldes contratados, não sendo o caso de coleta de oitivas de funcionários da saúde, como sugerido pelo responsável.
27.	E sobre a alegada boa-fé, diante do que restou apurado, não é possível afirmá-la, como registrou a SecexTCE no seguinte trecho de sua instrução técnica:
"61.	Registre-se que tais fatos também reforçam a caracterização de dolo em sua conduta, pois existem fortes indícios de que ele tenha firmado os contratos de trabalho já prevendo que não poderia prestar integralmente os serviços pelos quais fora contratado, já que esses se dariam em horários concomitantes, totalizando 80 horas semanais. Dessa forma, ele deu causa direta ao acometimento de parte do dano ao erário caracterizado nesta TCE, devendo ser responsabilizado pelo ressarcimento do mesmo."
28.	Por último, importa esclarecer que a manifestação do MP/TCU, ao final, concluiu que, "com efeito, as informações e documentos disponibilizados pelos defendentes não contemplam de elementos capazes de comprovar o cumprimento das cargas horárias assumidas pelos médicos por meio da celebração de dois contratos de trabalho concorrentes, persistindo, em função disso, o débito decorrente da duplicidade de pagamentos (por duas fontes, Prefeitura e SBHC) sem a contraprestação integral dos serviços". 
29.	O Sr. Marcelo Haruhiko Shimysu, Diretor do Departamento de Saúde durante as duas gestões municipais em que ocorreram os pagamentos impugnados de Congonhinhas/PR, apresentou, em síntese, as seguintes alegações de defesa:
a) ausência de enquadramento legal para a devolução de valores, haja vista não existir o Decreto-Lei 8.429/1992, mencionado no ofício de citação, e que os dispositivos da Lei 8.080/1990 não se aplicariam ao caso em questão; 
b) ilegitimidade passiva, uma vez que apenas teria dado cumprimento ao termo de convênio celebrado pelo prefeito municipal e que nenhuma responsabilidade poderia lhe ser atribuída, já que a administração do Programa Saúde da Família cabia à entidade, incluindo a contratação de profissionais necessários, os quais passavam pelo crivo do chefe do executivo municipal; 
c) regularidade dos pagamentos, já que as constatações do relatório de auditoria do Denasus "decorreriam simplesmente do fato de terem acumulado o cargo de médico junto ao Município de Congonhinhas com o cargo de médico junto ao PSF, não sendo apontada qualquer ausência de cumprimento das cargas horárias ou que tais médicos não tivessem prestado os seus serviços ao Município de Congonhinhas ou ainda ao Programa Saúde da Família"; 
d) que os serviços foram fielmente executados; 
e) a Secex/PR emitiu parecer pelo acolhimento das defesas dos responsáveis; 
f) não há que se falar em recebimento em duplicidade dos referidos médicos; 
g) efetuou o repasse de valores à entidade Sociedade Beneficente Hospitalar apenas em decorrência do convênio firmado pelo prefeito à época; 
h) não foi apontada qualquer ausência das cargas horárias ou que os médicos não tenham prestado os serviços; e
i) se os serviços não foram prestados, não cabe ao ex-Diretor de Saúde restituir os valores.
30.	No que diz respeito à alegada falha no enquadramento legal, transcreve-se, a seguir, trecho elucidativo da SecexTCE:
"73.	Esses normativos encontram-se registrados no Relatório de Auditoria nº 7267/2008 do Denasus (peça 2, p. 12) . Por sua vez, o Relatório Completo do Tomador de Contas Especial nº 121/2013 remete ao descumprimento dos "Artigo 33 e 52 da Lei n.º 8080/90, Lei 8429/92 e PT/GM/MS n.° 3925/98" (peça 1, p. 154) . Ou seja, os auditores do Denasus se equivocaram ao referenciar o "Decreto-Lei nº 8.429/92" o qual foi posteriormente corrigido para "Lei".
74. No âmbito do TCU, o primeiro oficio de citação expedido ao responsável remeteu à ocorrência de irregularidade "em desacordo com o disposto no Art. 5° do Decreto-Lei n° 8.429/92, de 02/06/92 e os Art. 33 e 52 da Lei n° 8080/90 de 19/09/90" (peça 47, p. 1) . 
75.	 Os ofícios de citação expedidos posteriormente (peças 109 e 136) e a instrução da Secex/PR que os deu origem (peça 105) não mencionam esses artigos e normas, mas pôde-se verificar que a principal motivação para citação do responsável decorreu de parecer do representante do MP/TCU à peça 94:
22. Quanto aos responsáveis pelo débito, entendo plausível manter a solidariedade do então Diretor do Departamento de Saúde (atual Secretário Municipal de Saúde) com os médicos indevidamente beneficiados. Veja-se que, apesar de afirmar que o contrato da Prefeitura foi fielmente cumprido, o referido gestor não trouxe documentação comprobatória que suportasse tal alegação. Também não é possível eximi-lo da responsabilidade de fiscalizar o fiel cumprimento dos objetos dos convênios celebrados com a Sociedade Beneficente Hospitalar de Congonhinhas, posto que, nos termos dos ajustes, coube ao Município fazer avaliações específicas e auditagem dos serviços prestados pela entidade convenente, além de acompanhar as ações programadas, possibilitando a avaliação qualitativa e quantitativa das ações (peça 86, p. 15, 18 e 22) . E quando se trata de recursos do SUS, o Município é representado pela respectiva secretaria de saúde, ou órgão equivalente, por força do art. 9º, inciso III, da Lei nº 8.080/90. (grifamos) 
76. O representante do Parquet também considerou validas as citações realizadas nestes autos, considerando que os responsáveis citados tiveram acesso aos relatórios, instruções e pareceres do processo, o que permitiu a devida compreensão das condutas consideradas irregulares, e do nexo entre elas e a ocorrência das irregularidades apontada (peça 159, p. 4) .
77.	 Dessa forma, não haveria que se falar em ausência de embasamentos quanto à uma possível punição dos responsáveis arrolados."
31.	Quanto à alegada ilegitimidade passiva, importa esclarecer que o Sr. Marcelo Haruhiko Shimysu, na condição Diretor do Departamento de Saúde Municipal, tinha a incumbência de criar e/ou exigir a implementação de mecanismos de acompanhamento e fiscalização dos serviços prestados pela entidade com vistas a atestar a correta execução dos mesmos, incluindo o cumprimento das cargas horárias dos médicos contratados. Da documentação acostada aos autos, nota-se que o responsável, juntamente com chefe do executivo municipal à época eram responsáveis por efetuar o acompanhamento e aprovação das prestações de contas da entidade (peças 129-131) , o que reforça a responsabilidade de ambos na fiscalização/auditoria dos serviços pagos. 
32.	E, como bem destacou a SecexTCE, "como os pagamentos efetuados irregularmente demonstraram a existência de falhas nos processos de implementação de mecanismos de controle dos serviços prestados pelos profissionais de saúde no âmbito do convênio, entende-se que o ex-diretor e os ex-prefeitos respondem solidariamente pelo débito apontado", de modo que a irregularidade apontada não se limita à constatada acumulação do cargo de médico junto ao Município de Congonhinhas com o cargo de médico junto ao PSF, uma vez que não restou comprovada nestes autos a prestação dos serviços pelo total das horas contratadas.
33.	Como já referido alhures, o posicionamento inicial da Secex/PR não esgotou o exame realizado nesta instrução processual que, ao fim, concluiu pela irregularidade na prestação dos serviços médicos referentes aos Srs. Alcides Sadatoshi Kawata e Arildo Brito Simões, que receberam pagamentos simultâneos da prefeitura e da SBHC, mas não conseguiram provar, em sua totalidade, a execução dos serviços de saúde para os quais foram contratados.
34.	Conforme esclarecido pela SecexTCE, em que pese os ofícios de citação expedidos tenham feito referência a pagamentos em duplicidade, as comunicações também questionaram o fato de os médicos referidos terem recebido pagamentos simultâneos da prefeitura e da SBHC pela execução de serviços de saúde prestados concomitantemente.
35.	No que diz respeito à alegada atuação apenas como repassador de valores à entidade Sociedade Beneficente Hospitalar, em decorrência do convênio firmado pelo prefeito à época, não é razoável que os gestores (Diretor do Departamento de Saúde da municipalidade e os ex-prefeitos à época) se eximam da responsabilidade na fiscalização dos serviços prestados, além da aprovação das prestações de contas da entidade.
36.	Por último, não vieram aos autos demonstração inequívoca da regularidade da prestação dos serviços questionados e, portanto, cabe ao Sr. Marcelo Haruhiko Shimysu responder pelo dano solidariamente com os médicos, Srs. Alcides Sadatoshi Kawata e Arildo Brito Simões. 
37.	Quanto ao Sr. José Olegário Ribeiro Lopes, prefeito do município de Congonhinhas/PR (gestão 1º/1/1997 a 31/12/2004) , suas alegações de defesa se limitaram a indicar que o representante do MP/TCU propôs a exclusão da responsabilidade dos ex-prefeitos quanto ao débito apurado e anexou documento sobre o arquivamento de inquérito civil público, nos autos do IC nº 1.25.005.000337/2013-75, que teria apurado as mesmas condutas desta TCE e concluído pela prescrição das penas constantes do art. 12, da Lei de Improbidade Administrativa, além de reconhecer a inexistência de danos ao erário (peça 120, p. 2, e peça 122) . Também juntou extrato processual do inquérito policial nº 5008141-63.2013.404.7001 (0358/2013-DPF/LDA/PR) que teria sido arquivado (peça 120, p. 2, e peça 121) .
38.	Sobre o Parecer inicial do Ministério Público, basta esclarecer que seu entendimento restou alterado no curso da instrução processual que, ao fim, concluiu que "quanto aos Srs. José Olegário Ribeiro Lopes e Luciano Merhy, considero plausível o posicionamento defendido pela unidade técnica, no sentido de mantê-los como responsáveis solidários pelo débito objeto desta TCE, por terem assinado os termos de convênio celebrados anualmente com a SBHC (peça 86, p. 15-23) , pois esse ato indica que os ex-prefeitos atuavam em conjunto com o titular da pasta municipal de saúde na gestão dos recursos do SUS (Acórdão 2023/2018-TCU-Plenário, 10857/2018-1ª Câmara e 3564/2019-2ª Câmara) ".
39.	A respeito dos inquéritos policiais indicados ou decisões no âmbito do Poder Judiciário, predomina no sistema jurídico pátrio o princípio da independência das instâncias, sendo assim preservada a competência constitucional e jurisdicional do TCU (artigos 70 a 73 da Constituição Federal) , que pode examinar de forma irrestrita a gestão dos recursos públicos federais, inclusive nas circunstâncias em que as irregularidades já tenham sido apuradas em outras instâncias administrativas ou judiciais.
40.	No mais, valem as mesmas observações apresentadas quando da análise das alegações de defesa do Sr. Alcides Sadatoshi Kawata, de modo que não restou demonstrado pelo responsável a correta aplicação dos recursos públicos, o que atrai a responsabilização em solidariedade com os demais responsáveis.
41.	Quanto ao Sr. Luciano Merhy, prefeito do município de Congonhinhas/PR (de 1º/1/2005 a 31/12/2008) , suas alegações de defesa podem ser assim resumidas: a) afirma que não era o gestor do contrato/convênio junto à SBHC e que apenas deu continuidade à transferência de um recurso no âmbito de convênio firmado pela administração anterior; b) não é possível exigir-lhe postura fiscalizatória incondicional em atos administrativos desta natureza, não tendo o prefeito condições de ter ciência absoluta a respeito da perfeita higidez de todos os recursos, repassados por convênios com a União, Estado, autarquias e etc.; c) afirma que o repasse de recursos era realizado à Sociedade Beneficente Hospitalar de Congonhinhas, sendo por ela gerido de maneira única, total e exclusiva, destacando novamente que apenas deu continuidade aos repasses à entidade; e d) afirma que não tinha ciência inequívoca de uma eventual irregularidade no convênio com a Sociedade Beneficente Hospital de Congonhinhas e que não parece ter havido duplicidade nos pagamentos realizados pelo Município, mas apenas pagamentos de forma a complementar os ganhos pelo profissional médico, adequando-os à realidade de notória dificuldade de contratação de médicos no interior do país. 
42.	A despeito das alegações que procuram dissociar o responsável das irregularidades apuradas, não há como afastar a responsabilidade do Sr. Luciano Merhy, uma vez que, na condição de representante do município e signatário do convênio em 2005 (peça 86, p. 24) , deu continuidade ao ajuste firmado com a Sociedade Beneficente Hospitalar de Congonhinhas, assumindo o ônus de criar mecanismos de controle e de que o município acompanharia os serviços prestados pela entidade, conforme cláusulas do convênio (peça 86, p. 22-24) .
43.	Como constatado pela SecexTCE, "a identificação de falhas no acompanhamento dos serviços prestados pelos médicos contratados (e que ocasionaram a ocorrência de dano ao erário por esses profissionais por não terem cumprido integralmente as cargas horárias que lhe eram incumbidas) impõe a responsabilização solidária do ex-prefeito, em que pese também se observar que no âmbito municipal caberia ao responsável pela área municipal de saúde 'controlar e fiscalizar as ações e serviços de saúde, através execução direta ou de serviços de terceiros' (peça 132, p. 21) ".
44.	Ressaltou, ainda, a Unidade Técnica que "o Sr. Luciano, chefe do executivo municipal à época, efetuava o acompanhamento e participava da aprovação das prestações de contas da entidade junto com o Diretor Municipal de Saúde à época (peças 129-131) , o que reforça a responsabilidade de ambos na fiscalização/auditoria dos serviços pagos. Como os pagamentos efetuados irregularmente demonstraram a existência de falhas nos processos de implementação de mecanismos de controle dos serviços prestados pelos profissionais de saúde no âmbito do convênio, entende-se que o ex-diretor e os ex-prefeitos respondem pelo débito apontado".
45.	Sobre a questão da prescrição, abordada nas defesas dos responsáveis, cabe esclarecer que a pretensão punitiva por parte do TCU, nos termos do entendimento firmado no Acórdão 1441/2016-TCU-Plenário (Relator Ministro Benjamin Zymler, Redator Ministro Walton Alencar Rodrigues) , subordina-se ao prazo geral de prescrição indicado no art. 205 do Código Civil, qual seja, dez anos contados a partir da data de ocorrência da irregularidade sancionada, nos termos do art. 189 do Código Civil".
46.	Como as irregularidades apuradas neste processo se referem a pagamentos efetuados entre os exercícios de 2003 a 2009, e o ato que ordenou a citação dos responsáveis ocorreu em 10/3/2016 (peças 38-40) , tem-se prescrição parcial da pretensão punitiva no âmbito do TCU, que será considerada na estipulação da multa correspondente a cada responsável, uma vez que os responsáveis pelas irregularidades ocorridas a partir de 10/3/2006, alcançam somente os Srs. Luciano Merhy (gestão 1º/1/2005 a 31/12/2008) , Marcelo Haruhiko Shimysu, (gestão 1º/2/2003 a 31/12/2011) e Arildo Brito Simões, na condição de médico beneficiado por pagamentos irregulares ocorrido a partir de 2006.
47.	Quanto à prescrição para o ressarcimento ao erário, importa reafirmar, nesta oportunidade, que a jurisprudência desta Corte de Contas ainda é pacífica no sentido de que as ações de ressarcimento movidas pelo Estado contra os agentes causadores de danos ao erário são imprescritíveis, nos termos do art. 37, § 5º, da Constituição Federal, da Súmula TCU 282 e de farta jurisprudência do Tribunal. 
48.	Não é do desconhecimento deste Tribunal que, na sessão virtual encerrada no dia 17/04/2020, o Plenário do Supremo Tribunal Federal, ao apreciar o Recurso Extraordinário 636.886, decidiu, em repercussão geral, com 7 votos favoráveis e 3 votos com ressalvas, fixar a tese de que "É prescritível a pretensão de ressarcimento ao erário fundada em decisão do Tribunal de Contas". Entretanto, a questão ainda está em análise interna pelo TCU, com vista à apresentação de recurso ao STF, prevalecendo, neste momento, a jurisprudência reinante, de modo que, neste momento, não há que se falar em prescrição do débito no prazo de 5 anos, como alega a responsável.
49.	Nesse mesmo sentido tem caminhado os julgados desta Corte de Contas, a exemplo do entendimento acerca da prescrição da pretensão ressarcitória do TCU apresentado pelo Ministro Benjamin Zymler (Acórdão 5236/2020-TCU-Primeira Câmara, Sessão de 5/5/2020) , in verbis:
"12.	Enfatizo que estou aplicando a jurisprudência atual desta Corte de Contas sobre a matéria, consolidada na Súmula 282, para a prescrição do débito apurado e, no que tange à eventual aplicação de sanções, no incidente de uniformização de jurisprudência apreciado pelo Acórdão 1441/2016-TCU-Plenário, que adotou o prazo geral de prescrição indicado no art. 205 do Código Civil. Não desconheço que recentemente o Supremo Tribunal Federal, no âmbito do RE 636886/AL, fixou o seguinte enunciado para o Tema 899: "É prescritível a pretensão de ressarcimento ao erário fundada em decisão de Tribunal de Contas". Não obstante essa respeitável decisão, ainda pairam diversas dúvidas sobre a matéria, pois é possível a conclusão de que a deliberação não tratou da prescrição do processo de controle externo levado a cabo perante o Tribunal de Contas da União, mas sim da prescrição intercorrente ocorrida durante a fase de execução do acórdão condenatório do Tribunal.
13.	A decisão do STF versou sobre recurso extraordinário interposto pela União contra acórdão do Tribunal Regional Federal da 5ª Região que negou provimento a embargos de declaração opostos contra acórdão de sua lavra, assim ementado:
"EMENTA: TRIBUTÁRIO. PROCESSUAL CIVIL. EXECUÇÃO FISCAL. PROCESSO PARALISADO POR MAIS DE CINCO ANOS. PRESCRIÇÃO INTERCORRENTE. OCORRÊNCIA. 1. Para fins práticos, deve-se observar quando a Fazenda Pública foi intimada a providenciar o andamento do feito. Passados cinco anos sem diligências concretas, ocorre a prescrição intercorrente. Caso haja suspensão na forma do art. 40, da Lei n. 6.830/80, ocorre a extinção se o feito permanecer paralisado por mais de seis anos. 2. Na hipótese dos autos, houve o arquivamento sem baixa do processo em 12.08.1999 e até a data da sentença extintiva do feito em 05.06.2006, a Fazenda Nacional não apresentou nenhuma medida concreta quanto à localização do devedor ou de seus bens. Revela-se, portanto, inequívoca a ocorrência da prescrição intercorrente."
14.	No caso, a Fazenda Pública deixou a ação paralisada por mais de seis anos, o que ensejou a declaração de prescrição intercorrente no aludido caso concreto. Como se vê da leitura da ementa, a questão controversa em discussão naquela deliberação era unicamente a prescrição intercorrente ocorrida durante a fase de execução do acórdão condenatório do Tribunal.
15.	Com base nessa possível interpretação, a matéria decidida no aludido feito não teria nenhuma repercussão de ordem prática e jurídica na presente tomada de contas especial, cujo título executivo extrajudicial ainda não se formou. Caso a AGU, na execução de eventual decisão condenatória proferida neste feito, deixe de adotar as medidas pertinentes dentro do prazo de cinco anos, aí sim haverá a aplicação da tese emanada no RE 636886, com o reconhecimento da prescrição intercorrente da ação de ressarcimento ao erário fundada em decisão de Tribunal de Contas (a ação de execução fiscal) , pela hipotética inação da Fazenda Pública.
16.	Ainda que se interprete que a decisão do STF seja também aplicável à tramitação do processo de controle externo no âmbito do TCU, exsurgem outras diversas questões fundamentais para que esta Corte de Contas estabeleça novo tratamento acerca da prescrição do débito e da pretensão punitiva, em particular qual seria o dies a quo  (data de ocorrência do fato irregular ou data do seu conhecimento pelo TCU) e as hipóteses de interrupção da prescrição.
17.	Diante de todas as dúvidas ainda existentes sobre a decisão do STF no âmbito do RE 636886, opto por aplicar ao caso em exame a jurisprudência do TCU então existente, que se fundamenta no art. 37, § 5º, da Constituição Federal, no que tange ao ressarcimento do prejuízo, e no art. 205 da Lei 10.406/2002 (Código Civil) , no que se refere à pretensão punitiva." (grifos acrescentados) 
50.	Com essas indicações, inexistindo, portanto, elementos que demonstrem a boa-fé ou de outros excludentes de culpabilidade na conduta dos responsáveis, resta julgar irregulares as suas contas, com fundamento nas alíneas "b" e "c" do inciso III do art. 16 da Lei 8.443/92, em linha com o exame da SecexTCE e Parecer do Ministério Público junto ao Tribunal, condenando-os, solidariamente, pelo débito apurado, além de aplicar, individualmente, a multa prevista no art. 57 da Lei 8.443/1992, aos Srs. Luciano Merhy, Marcelo Haruhiko Shimysu e Arildo Brito Simões, cujo valor, em face do montante atualizado do débito, fixo em R$ 30.000,00 (trinta mil reais) .
51.	Com fundamento no art. 16, § 3º, da Lei 8.442/92, deve ser remetida cópia dos autos ao Procurador-Chefe da Procuradoria da República no Estado do Paraná, para as providências que entender cabíveis.
Ante o exposto, VOTO no sentido de que o Tribunal adote a deliberação que ora submeto à apreciação deste Colegiado.
TCU, Sala das Sessões, em 29 de junho de 2021.
AROLDO CEDRAZ 
Relator